ACORDAO-COMPLETO-2570148

ACÓRDÃO 1115/2023 ATA 21/2023 - PLENÁRIO

VISTOS, relatados e discutidos estes autos de tomada de contas especial instaurada a partir do Relatório de Auditoria TC Processo 030.013/2015-1 e da Solicitação do Congresso Nacional TC Processo 019.579/2015-2, com o objetivo de apurar eventual dano ao erário e identificar os prováveis responsáveis, tendo como referência o procedimento de licitação e o contrato administrativo relativos à execução do edifício sede da Petrobras na cidade de Vitória/ES;
ACORDAM os Ministros do Tribunal de Contas da União, reunidos em Sessão Plenária, diante das razões expostas pelo Relator, em: 
9.1. autorizar, com fulcro no inciso II do art. 12 da Lei 8.443/1992, a Unidade de Auditoria Especializada em Tomada de Contas Especial (AudTCE) a realizar as citações propostas à peça 268;
9.2. esclarecer, nos termos das decisões proferidas pelo Juízo da 13ª Vara Federal de Curitiba (Petição 5054741-77.2015.4.04.7000/PR) , em relação aos seguintes responsáveis colaboradores perante aquele Juízo (Pedro José Barusco Filho, Marcelo Bahia Odebrecht, Rogério Santos de Araújo, Márcio Faria da Silva, Carlos José Vieira Machado da Cunha, Dalton dos Santos Avancini, Eduardo Hermelino Leite, e sociedades empresárias Construções e Comércio Camargo Correa S.A., Construtora Norberto Odebrecht S.A. e Odebrecht S.A.) que:
9.2.1. a citação a ser realizada destina-se exclusivamente a propiciar o contraditório referente ao débito preliminarmente apurado e, se for o caso, o posterior ressarcimento aos cofres da Petrobras, o que não caracteriza aplicação de sanções, sendo possível que eventuais multas possam ser mitigadas, conforme Acórdão 2677/2018-TCU-Plenário, de relatoria do Ministro Benjamin Zymler;
9.2.2. havendo responsáveis solidários pelos danos apurados nestes autos, será dada preferência à cobrança da indenização daqueles que não detenham a condição de colaboradores;
9.3. informar ao Sr. Paulo Sérgio Boghossian que, nos termos das alegações finais ofertadas pelo Ministério Público Federal (MPF) na ação penal 5054697-58.2015.4.04.7000/PR (cf. peça 104, p. 71-74) , os benefícios previstos em seu acordo de colaboração premiada poderão ser desconsiderados por este Tribunal, em caso de eventual condenação, em razão de o responsável não ter admitido os ilícitos que cometeu em depoimento prestado ao Juízo da 13ª Vara Federal de Curitiba/PR, o que tolheu a eficácia de seu acordo para o resultado útil do processo; e
9.4. informar aos responsáveis que, caso venham a ser condenados pelo Tribunal, os débitos ora apurados poderão ser acrescidos de juros de mora, nos termos do art. 202, § 1º, do Regimento Interno do TCU.

Tomada de contas especial instaurada com o objetivo apurar eventual dano ao erário e identificar os prováveis responsáveis, em virtude dos indícios de fraude e de débito constatados no procedimento de licitação e no contrato administrativo relativos à construção do Edifício Sede da Petrobras em Vitória/ES.

Petróleo Brasileiro S.A..

3. Interessados/Responsáveis:
3.1. Interessados: Comissão de Fiscalização Financeira e Controle da Câmara dos Deputados (); Ministério de Minas e Energia.
3.2. Responsáveis: Andre Alexandre Glogowsky (XXX.559.518-XX); Antonio Miguel Marques (XXX.996.456-XX); Camargo Correa Construções e Participações S.A (11.196.609/0001-02); Camargo Correa S/A (01.098.905/0001-09); Carlos José Vieira Machado da Cunha (XXX.148.697-XX); Celso Araripe D Oliveira (XXX.294.187-XX); Celso Ferreira de Oliveira (XXX.381.488-XX); Consórcio Odebrecht / Camargo Correa / Hochtief (08.586.641/0001-81); Construtora Norberto Odebrecht S/A (15.102.288/0001-82); Construções e Comércio Camargo Correa S/A (61.522.512/0001-02); Dalton dos Santos Avancini (XXX.948.488-XX); Detlef Dralle (XXX.312.408-XX); Eduardo Hermelino Leite (XXX.968.148-XX); Eduardo da Silva Pereira (XXX.462.277-XX); Emilio Alves Odebrecht (XXX.403.965-XX); Emilio Eugenio Auler Neto (XXX.499.578-XX); Harald Jorg Dencker (XXX.268.808-XX); Hochtief do Brasil S/A (61.037.537/0001-10); Htb Participações Ltda. (06.203.899/0001-26); Joao Ricardo Auler (XXX.666.088-XX); Joao Roberto Bestechi (XXX.746.638-XX); Jorg Johannes Wiemeyer (XXX.729.598-XX); Jose Alberto Diniz de Oliveira (XXX.494.228-XX); José Sérgio Gabrielli de Azevedo (XXX.750.395-XX); Marcelo Bahia Odebrecht (XXX.956.235-XX); Marcio Garcia de Souza (XXX.539.467-XX); Marcos Eduardo Machado de Sant Anna (XXX.706.187-XX); Maria Cristina Ponchon da Silva (XXX.411.388-XX); Maurício de Oliveira Guedes (XXX.297.467-XX); Márcio Faria da Silva (XXX.670.006-XX); Odbinv S/a. Em Recuperação Judicial (15.105.588/0001-15); Odebrecht S/A (05.144.757/0001-72); Participacoes Morro Vermelho S.a. (03.987.192/0001-60); Paulo Oliveira Lacerda de Melo (XXX.488.394-XX); Paulo Sergio Boghossian (XXX.609.327-XX); Pedro José Barusco Filho (XXX.145.708-XX); Renato de Souza Duque (XXX.515.167-XX); Rogério Santos de Araújo (XXX.916.527-XX); Thomas Martin Diepenbruck (XXX.443.108-XX); Vitor Sarquis Hallack (XXX.332.476-XX)..

Augusto Nardes e Aroldo Cedraz.

13.1. Ministros presentes: Bruno Dantas (Presidente), Walton Alencar Rodrigues, Benjamin Zymler, Augusto Nardes, Aroldo Cedraz, Vital do Rêgo, Jorge Oliveira, Antonio Anastasia (Relator) e Jhonatan de Jesus.
13.2. Ministros que alegaram impedimento na Sessão: Augusto Nardes e Aroldo Cedraz.
13.3. Ministros-Substitutos presentes: Augusto Sherman Cavalcanti, Marcos Bemquerer Costa e Weder de Oliveira.

ANTONIO ANASTASIA

Transcrevo, na íntegra, a instrução lavrada no âmbito da então SeinfraOperações, atual AudPetróleo (peça 268) :
INTRODUÇÃO
Trata-se de tomada de contas especial instaurada, por força do subitem 9.1 do Acórdão 219/2017-TCU-Plenário, com base nos elementos compilados nos processos de Relatório de Auditoria (TC Processo 030.013/2015-1, apensado aos presentes autos) e de Solicitação do Congresso Nacional (TC 019.579/2015-2, arquivado) , tendo por objetivo apurar eventual dano ao erário e identificar os prováveis responsáveis, em virtude dos indícios de fraude e de débito constatados no procedimento de licitação e no contrato administrativo relativos à construção do Edifício Sede da Petrobras em Vitória/ES.
Esta instrução destina-se a levantar o rol de sócios e administradores das pessoas jurídicas envolvidas na prática dos supostos ilícitos, a fim de possibilitar as citações desses agentes, juntamente com as dos demais responsáveis já identificados, em atendimento ao deliberado por este Tribunal, mediante os subitens 9.1 a 9.3 do Acórdão 2436/2021-TCU-Plenário. Ressalta-se que as referidas pessoas jurídicas tiveram as suas personalidades jurídicas desconsideradas por este Tribunal, por meio do referido decisum.
HISTÓRICO 
Em 2/6/2006, a Petrobras deu início à fase interna do Convite 021.548.906-8, que teve por objeto a construção do edifício sede da estatal em Vitória/ES. O certame resultou na celebração do Contrato 0801.0028225.06.2 com o Consórcio OCCH, formado pela Construtora Norberto Odebrecht S/A, Construções e Comércio Camargo Corrêa S/A e Hochtief do Brasil S/A.
O negócio jurídico foi celebrado em 19/1/2007, no valor inicial de R$ 486.185.223,77. Foram firmados alguns aditivos que elevaram os preços para R$ 660.427.202,03. Contudo, em razão de reajustes contratuais, o desembolso efetivo alcançou R$ 671.645.191,35.
Na sessão de 15/2/2017, esta Corte de Contas prolatou o Acórdão 219/2017-TCU-Plenário, por meio do qual deliberou pela instauração da presente tomada de contas especial. A efetiva autuação destes autos ocorreu em 22/2/2017.
Em 1º/6/2017, a Secretaria Extraordinária de Operações Especiais em Infraestrutura (SeinfraOperações) expediu diversos ofícios de diligência, com o propósito de coletar as informações, os documentos e as demais evidências necessárias para permitir a identificação dos responsáveis e a quantificação do dano ao erário (peças 4-6 e 10-15) . Tais diligências haviam sido previamente autorizadas, por meio do subitem 9.3 do Acórdão 219/2017-TCU-Plenário. 
Posteriormente, em 30/9/2019, a aludida unidade técnica, com base nos elementos obtidos, emitiu os pronunciamentos acostados às peças 139 e 140, apontando débito no montante de R$ 337.636.037,69, em valor histórico, e opinando pela citação dos responsáveis.
Em 31/1/2020, o ex-Ministro Raimundo Carreiro, então relator deste feito, proferiu o despacho juntado à peça 143, determinando o encaminhamento dos autos ao Ministério Público junto ao TCU (MPTCU) , para possibilitar a manifestação do Parquet especializado sobre a proposta de responsabilização alvitrada pela unidade instrutiva.
Ato contínuo, em 30/6/2020, o MPTCU lançou aos autos o parecer da lavra do Subprocurador-Geral Paulo Bugarin (peça 147) , mediante o qual se posicionou parcialmente de acordo com a proposta formulada pela SeinfraOperações. Na oportunidade, sugeriu ajustes no valor do débito e na responsabilização dos agentes.
Em seguida, na sessão de 6/10/2021, este Tribunal prolatou o Acórdão 2436/2021-TCU-Plenário, de relatoria do então Ministro Raimundo Carreiro. Na ocasião, esta Corte de Contas decidiu por:
9.1. desconsiderar, desde já, com fulcro no art. 50 do Código Civil, a personalidade jurídica do Consórcio OCCH (CNPJ: 08.586.641/0001-81) , da Construtora Norberto Odebrecht S/A (CNPJ: 15.102.288/0001-82) , de Construções e Comércio Camargo Correa S/A (CNPJ: 61.522.512/0001-02) , da Hochtief do Brasil S/A (atual HTB Engenharia e Construção S/A - CNPJ: 61.037.537/0001-10) , da Odebrecht S/A (CNPJ: 05.144.757/0001-72) - holding da Construtora Norberto Odebrecht S/A, e da Camargo Correa S/A (atual Mover Participações S/A) - CNPJ: 01.098.905/0001-09, holding da Construções e Comércio Camargo Correa S/A., para ser promovida a responsabilização solidária e pessoal dos sócios e administradores das respectivas entidades à época das irregularidades objeto da tomada de contas especial; 
9.2. orientar a Secretaria Extraordinária de Operações Especiais em Infraestrutura a levantar o rol dos sócios e administradores das pessoas jurídicas a que faz alusão o item 9.1 deste Acórdão; 
9.3. autorizar, com fulcro no inciso II do art. 12 da Lei 8.443/1992, a Secretaria Extraordinária de Operações Especiais em Infraestrutura a realizar as citações propostas à peça 139, com os acréscimos realizados pelo titular da unidade técnica (peça 140) , tendo por débito o valor total dos pagamentos realizados ao consórcio construtor (R$ 671.645.191,35 - valores históricos, que deverão ser corrigidos e acrescidos dos juros devidos) , devendo ser citados, também, os sócios e administradores das pessoas jurídicas a que faz alusão o item 9.1 deste Acórdão; 
9.4. excluir da relação processual o Sr. Paulo Sergio Boghossian (XXX.609.327-XX) e a Sra. Maria Cristina Ponchon da Silva (XXX.411.388-XX) ;
[...]
9.6. esclarecer, nos termos das decisões proferidas pelo Juízo da 13ª Vara Federal de Curitiba (Petição 5054741-77.2015.4.04.7000/PR) , em relação aos seguintes responsáveis colaboradores perante aquele Juízo (Pedro José Barusco Filho, Marcelo Bahia Odebrecht, Rogério Santos de Araújo, Márcio Faria da Silva, Carlos José Vieira Machado da Cunha, Dalton dos Santos Avancini, Eduardo Hermelino Leite, e empresas Construções e Comércio Camargo Correa S.A., Construtora Norberto Odebrecht S/A e Odebrecht S/A) que: 
9.6.1. a citação a ser realizada destina-se exclusivamente a propiciar o contraditório referente ao débito preliminarmente apurado e, se for o caso, o posterior ressarcimento aos cofres da Petrobras, o que não caracteriza aplicação de sanções, sendo possível que eventuais multas possam ser mitigadas, conforme Acórdão 2677/2018-TCU-Plenário, relator Ministro Benjamin Zymler; 
9.6.2. havendo responsáveis solidários pelos danos apurados nestes autos, será dada preferência à cobrança da indenização daqueles que não detenham a condição de colaboradores. (grifos acrescidos) 
Diante da peculiaridade do caso concreto, oportuno se faz trazer à baila excerto da declaração de voto do eminente Ministro Benjamin Zymler, quando do referido julgamento:
3. Diante da ausência de detalhamento dos serviços, da falta de composição de preços unitários do empreendimento e da apresentação de uma mera planilha orçamentária sintética, em que estão descritos os itens de forma agregada (a exemplo dos itens "mobilização", "desmobilização", "implantação de canteiro de obras" e "execução dos serviços de construção civil com fornecimento de todos os materiais e equipamentos necessários", este último orçado como "verba" de R$ 367.858.044,42) , não foi possível estimar o custo final do projeto, ao menos como e¿ tradicionalmente feito pelas secretarias do Tribunal. Assim, a SeinfraOperações comparou, de forma paramétrica, os custos de construção de outros edifícios comerciais de alto padrão e o valor global gasto pela petroleira, encontrando, com isso, o dano ao erário (R$ 331.970.470,66) . 
4. O e. relator divergiu da unidade técnica e acompanha a sugestão trazida pelo Ministério Público junto ao TCU, para quem, em razão da gravidade das irregularidades, a quantia a ser ressarcida aos cofres da estatal corresponde a¿ totalidade dos desembolsos realizados (R$ 671.645.191,35) , "facultando aos responsáveis abaterem do débito integral o valor dos custos incorridos e comprovados perante este Tribunal, sendo que o ônus de demonstrar os custos efetivamente suportados na execução do contrato deve recair integralmente sobre os responsáveis" (trecho do parecer do Parquet) . Isso porque o contrato em exame padece de vicio de origem, dadas as seguintes constatações: i) contratação com empresas cartelizadas; ii) manipulação de preços, no contrato original e nos termos aditivos; e iii) pagamento de propinas a funcionários da Petrobras, a políticos e a seus respectivos partidos, ao longo da execução contratual.
Em 3/2/2022, a relatoria destes autos foi transferida para o Exmo. Ministro Antonio Anastasia, em função da aposentadoria do ex-Ministro Raimundo Carreiro (peça 185) .
Em seguida, em 15/6/2022, a SeinfraOperações promoveu nova análise preliminar no feito (peças 186 a 188) , com o propósito de identificar as diligências necessárias para permitir o pleno atendimento ao subitem 9.2 do Acórdão 2436/2021-TCU-Plenário. Na ocasião, a proposta formulada pelo auditor, a qual contou com a concordância dos dirigentes da unidade técnica, foi no sentido de (peça 186, p. 6-7) :
a) realizar diligência, com fulcro nos arts. 10, § 1º, e 11 da Lei 8.443/1992 c/c o art. 157 do RI/TCU, ao Consórcio OCCH (CNPJ: 08.586.641/0001-81) , à Construtora Norberto Odebrecht S/A (CNPJ: 15.102.288/0001-82) , à Construções e Comércio Camargo Correa S/A (CNPJ: 61.522.512/0001-02) , à Hochtief do Brasil S/A (atual HTB Engenharia e Construção S/A - CNPJ: 61.037.537/0001-10) , à Odebrecht S/A (CNPJ: 05.144.757/0001-72) - holding da Construtora Norberto Odebrecht S/A,  à Camargo Correa S/A (atual Mover Participações S/A) - CNPJ: 01.098.905/0001-09, holding da Construções e Comércio Camargo Correa S/A, para que, no prazo de 15 dias, sejam encaminhados os seguintes documentos e informações, referentes ao período de 1º/1/2008 a 31/12/2013:
	a.1) cópia dos estatutos sociais vigentes e respectivas alterações;
	a.2) cópia das atas das assembleias gerais ordinárias e extraordinárias nas quais foram eleitos ou destituídos membros do conselho de administração, da diretoria, do conselho fiscal e dos administradores da companhia;
	a.3) cópia dos termos de posse e termos de renúncia de membros do conselho de administração, da diretoria, do conselho fiscal e dos administradores;
	a.4) o rol de sócios, com o detalhamento da composição acionária, e respectivas alterações;
	b) realizar diligência, com fulcro nos arts. 10, § 1º, e 11 da Lei 8.443/1992 c/c o art. 157 do RI/TCU, à Junta Comercial do Estado de São Paulo, para que, no prazo de 15 dias, sejam encaminhados os seguintes documentos e informações, referentes ao período de 1º/1/2008 a 31/12/2013, em relação às sociedades Construtora Norberto Odebrecht S/A (CNPJ: 15.102.288/0001-82) , Construções e Comércio Camargo Correa S/A (CNPJ: 61.522.512/0001-02) , à Hochtief do Brasil S/A (atual HTB Engenharia e Construção S/A - CNPJ: 61.037.537/0001-10) , à Camargo Correa S/A (atual Mover Participações S/A - CNPJ: 01.098.905/0001-09) , holding da Construções e Comércio Camargo Correa S/A:
	b.1) cópia dos estatutos sociais vigentes e respectivas alterações;
	b.2) cópia das atas das assembleias gerais ordinárias e extraordinárias nas quais foram eleitos ou destituídos membros do conselho de administração, da diretoria, do conselho fiscal e dos administradores da companhia;
	b.3) cópia dos termos de posse e termos de renúncia de membros do conselho de administração, da diretoria, do conselho fiscal e dos administradores;
	c) realizar diligência, com fulcro nos arts. 10, § 1º, e 11 da Lei 8.443/1992 c/c o art. 157 do RI/TCU, à Junta Comercial do Estado da Bahia, para que, no prazo de 15 dias, sejam encaminhados os seguintes documentos e informações, referentes ao período de 1º/1/2008 a 31/12/2013, em relação à sociedade Odebrecht S/A (CNPJ: 05.144.757/0001-72) - holding da Construtora Norberto Odebrecht S/A:
	c.1) cópia dos estatutos sociais vigentes e respectivas alterações;
	c.2) cópia das atas das assembleias gerais ordinárias e extraordinárias nas quais foram eleitos ou destituídos membros do conselho de administração, da diretoria, do conselho fiscal e dos administradores da companhia;
	c.3) cópia dos termos de posse e termos de renúncia de membros do conselho de administração, da diretoria, do conselho fiscal e dos administradores;
	d) realizar diligência, com fulcro nos arts. 10, § 1º, e 11 da Lei 8.443/1992 c/c o art. 157 do RI/TCU, à Junta Comercial do Estado do Espírito Santo, para que, no prazo de 15 dias, sejam encaminhados os seguintes documentos e informações, referentes ao período de 1º/1/2008 a 31/12/2013, em relação ao Consórcio OCCH (CNPJ: 08.586.641/0001-81) :
	d.1) cópia dos estatutos sociais vigentes e respectivas alterações;
	d.2) cópia das atas das assembleias gerais ordinárias e extraordinárias nas quais foram eleitos ou destituídos membros do conselho de administração, da diretoria, do conselho fiscal e dos administradores da companhia;
	d.3) cópia dos termos de posse e termos de renúncia de membros do conselho de administração, da diretoria, do conselho fiscal e dos administradores.
Ato contínuo, entre 23 e 28/6/2022, a Secretaria de Gestão de Processos (Seproc) do TCU expediu os ofícios de diligência propostos pela SeinfraOperações (peças 189-197 e 233) , considerando a delegação de competência do eminente relator, nos termos do art. 1º, inciso II, da Portaria Min-AAA 1/2022. 
Os respectivos comprovantes das ciências foram juntados às peças 198-204, 206, 213-214 e 234.
As respostas dos jurisdicionados foram acostadas às peças 207, 215, 220-231 e 235. A documentação por eles encaminhada será examinada no tópico seguinte.
Por fim, cabe acrescentar que, posteriormente, esta Corte de Contas editou a Resolução-TCU 344, de 11/10/2022, trazendo novas regras atinentes à prescrição das pretensões punitiva e ressarcitória no âmbito dos seus processos de controle externo. Inclusive, o art. 14 do referido documento determinou que as unidades técnicas e os gabinetes passem a dar tratamento urgente e prioritário aos processos com maior risco de prescrição.
Diante disso, convém acrescentar que, em 21/11/2022, foram juntadas a estes autos cópias dos pareceres da SeinfraOperações e do despacho do Exmo. Ministro Antonio Anastasia (peças 237 a 240) , os quais haviam sido lançados originariamente no bojo do TC Processo 043.925/2021-9, que versa sobre   os indícios de fraude à licitação ocorridos nos certames relacionados ao Edifício Sede da Petrobras em Vitória/ES, ao Novo Cenpes e ao Centro Integrado de Processamento de Dados (CIPD) .
Naquele feito, o referido relator autorizou diligência à Petrobras, com vistas a obter documentos e informações concernentes: a) aos processos de contratação decorrentes dos aludidos certames; e b) a eventuais investigações conduzidas pela estatal sobre os indícios de fraudes. 
Entende-se que a resposta da companhia também poderá impactar na análise de prescrição relativa aos presentes autos, à luz da jurisprudência e normatização mais recente, sobretudo na hipótese de identificação de outros atos inequívocos de apuração dos fatos, até então desconhecidos por esta Corte de Contas, capazes de ocasionar interrupções adicionais na contagem dos prazos prescricionais.
EXAME TÉCNICO
Para facilitar a sua compreensão, este exame técnico está estruturado nos seguintes subtópicos:
 manifestações das sociedades empresárias;
 manifestações das juntas comerciais;
 responsabilização;
 cálculo do débito; e 
 análise dos prazos prescricionais.
I. Manifestações das sociedades empresárias
I.1. Manifestação da Camargo Corrêa S/A (atual Mover Participações S/A) 
A resposta da Camargo Corrêa S/A (atual Mover Participações S/A) à diligência foi juntada à peça 207. 
A referida sociedade empresária não forneceu a documentação solicitada na diligência. Em vez disso, optou por apresentar o seu contraditório, alegando estar fundamentada no art. 5º, incisos LIV e LV, da Constituição Federal, no art. 31, da Lei 8.443/1992, e no art. 160 do Regimento Interno do TCU. Por elucidativo, reproduz-se, abaixo, trecho da sua manifestação:
Certo é, no entanto, que antes de fornecer a esse E. TCU os documentos e informações solicitadas, a Requerente entende indispensável algumas considerações sobre os limites da atuação que ora se propõe, principalmente para se corrigir o curso deste processo e evitar o cometimento de excessos relativamente à falta de avaliação quanto à situação jurídica específica da Requerente à desconsideração da personalidade jurídica sem a adoção das cautelas procedimentais aplicáveis, conforme se passa a demonstrar em seguida. (peça 207, p. 3) 
Em apertada síntese, a entidade asseverou que:
 existem supostos aspectos fáticos que impedem a sua responsabilização, ainda que pela via da desconsideração da personalidade jurídica, argumentando que inexistia vínculo imediato entre a Camargo Corrêa S/A e a Construções e Comércio Camargo Corrêa S/A (CCCC - sociedade empresária que efetivamente integrou o consórcio construtor) , de modo que seria incorreta a suposição de controle ou ingerência daquela (como holding) sobre os atos desta;
 a sua responsabilização seria bastante precipitada também em razão da sua posição de colaboradora do Estado brasileiro e o consequente tratamento diferenciado que deveria receber nos processos conduzidos no âmbito do TCU;
 é incorreto o posicionamento da unidade técnica do TCU na peça 139, ao concluir que o contrato do Edifício Sede da Petrobras em Vitória/ES não estaria nos escopos dos acordos de leniência por ela firmados;
 a formalização desses acordos levou em consideração o valor dos contratos contaminados, os lucros estimados, os pagamentos indevidos a agentes públicos, as multas da Lei de Improbidade e a sua capacidade de pagamento, cuja metodologia foi objeto de intensa verificação por parte da CGU e AGU;
 o presente processo deveria ser suspenso ou sobrestado até que fosse analisada a condição específica da CCCC com relação aos temas ora tratados, principalmente pela existência de procedimento próprio no TCU para a avaliação do acordo de leniência celebrado por essa sociedade empresária; e
 não houve o cumprimento do regramento procedimental previsto nos arts. 133 a 137 do Código de Processo Civil (CPC) , para fins de declaração da desconsideração da personalidade jurídica.
Ao final de sua manifestação, a sociedade empresária solicita a suspensão ou o sobrestamento deste processo, até que seja avaliada a questão mencionada na alínea "e" do parágrafo anterior, ou, alternativamente, que seja reconhecida a nulidade da declaração de desconsideração da personalidade jurídica.
I.2. Manifestação da Construções e Comércio Camargo Corrêa S/A (CCCC) 
A resposta da CCCC à diligência foi juntada à peça 215. 
Assim como no caso anterior da Camargo Corrêa S/A (atual Mover Participações S/A) , a CCCC tampouco forneceu a documentação solicitada na diligência.
Em vez disso, optou, igualmente, por intermédio do mesmo escritório de advocacia, por apresentar o seu contraditório, alegando estar fundamentada no art. 5º, incisos LIV e LV, da Constituição Federal, no art. 31, da Lei 8.443/1992, e no art. 160 do Regimento Interno do TCU. Por elucidativo, transcreve-se, a seguir, trecho da sua manifestação:
Certo é, no entanto, que antes de discutir a pertinência da apresentação dos documentos e informações solicitadas, a Requerente entende indispensável algumas considerações sobre os limites da atuação que ora se propõe, principalmente para se corrigir o curso deste processo e evitar o cometimento de excessos relativamente à falta dos pressupostos inerentes à desconsideração da personalidade jurídica e à avaliação quanto à situação jurídica específica da Requerente, conforme se passa a demonstrar em seguida.
[...]
Nesse sentido, seja por uma questão de economia processual, seja para melhor compreensão do que será avaliado neste processo, a Requerente reserva-se ao direito de, tão logo enviadas as informações por parte da JUCESP a esse E. Tribunal, manifestar-se acerca dos documentos eventualmente juntados, se assim entender necessário e/ou pertinente e/ou oportuno; o que, de forma alguma, pode ser compreendido com recusa por parte desta Requerente, que, em verdade, está à disposição para os esclarecimentos que se fizerem necessários (peça 215, p. 3 e 10-11) .
Em suma, a CCCC aduziu que:
 a sua responsabilização seria bastante precipitada também em razão da sua posição de colaboradora do Estado brasileiro e do consequente tratamento diferenciado que deveria receber nos processos conduzidos no âmbito do TCU;
 é incorreto o posicionamento da unidade técnica do TCU na peça 139, ao concluir que o contrato do Edifício Sede da Petrobras em Vitória/ES não estaria nos escopos dos acordos de leniência por ela firmados;
 a apuração atualmente realizada com a autorização do Plenário do TCU deverá ser devidamente acompanhada pela relatoria deste processo, a fim de se evitar a ocorrência de qualquer excesso ou extrapolação da determinação inicial. Isso porque, a instrução técnica que autorizou a diligência às sociedades empresárias e às juntas comerciais competentes indicou a necessidade de apresentação, além da composição acionária das pessoas jurídicas, os membros do conselho de administração, da diretoria e do conselho fiscal, bem como os administradores, o que, na sua opinião, não se alinha às determinações do Acórdão 2346/2021-TCU-Plenário; e
 não houve o cumprimento do regramento procedimental previsto nos arts. 133 a 137 do Código de Processo Civil (CPC) , para fins de declaração da desconsideração da personalidade jurídica.
No desfecho de sua manifestação, a sociedade empresária solicita a suspensão ou o sobrestamento deste processo, até que seja adotado procedimento específico para a desconsideração da personalidade jurídica.
I.3. Manifestação conjunta da Construtora Norberto Odebrecht S/A e da Odebrecht S/A (atual Novonor S/A) 
A resposta conjunta dessas sociedades empresárias às diligências foi juntada à peça 230.
Na referida manifestação, essas sociedades também optaram por não fornecer a documentação solicitada nas diligências. Em vez disso, apresentaram o contraditório em relação à decisão preliminar de desconsideração da personalidade jurídica, conforme se depreende do trecho a seguir transcrito:
4. Ocorre que, com as devidas vênias, em momento algum houve a devida análise de condutas, a fundamentar a desconsideração da personalidade jurídica, sendo certo que não há qualquer elemento que demonstre um envolvimento sistêmico do conselho de administração e diretoria na prática dos atos em análise na presente tomada de contas especial. 
5. O que se observa é que o TCU está desconsiderando a personalidade jurídica da CNO para atingir a NOVONOR e, na sequência, desconsiderando também a personalidade jurídica da NOVONOR, para atingir pessoas físicas que não tiveram qualquer atuação no empreendimento objeto desse processo.
6. Por conseguinte, os ofícios enviados às empresas, na prática, representam uma despropositada ampliação do rol de responsáveis no processo, sem qualquer critério e avaliação da atuação individual dos membros do conselho de administração e diretorias.
[...]
16. Frente a todo o exposto, por entenderem indevida a desconsideração da personalidade jurídica realizada nos autos, a CNO e a NOVONOR compreendem, com o devido acatamento, serem ilegais os ofícios 29748/2022-TCU/Seproc e 29751/2022-TCU/Seproc (peça 230, p. 1-4) .
Em síntese, essas sociedades alegaram 	que essa decisão preliminar seria indevida, pelos seguintes motivos:
 ausência de competência legal do TCU para promover a desconsideração da personalidade jurídica, já que não haveria tal previsão na Constituição Federal, nem na Lei 8.443/1992;
 ausência da demonstração dos pressupostos fáticos para a aplicação do referido instituto da desconsideração, pois não teria restado demonstrado, nem mesmo sumariamente, o abuso de personalidade, caracterizado pelo desvio de personalidade ou pela confusão patrimonial, nos termos do art. 50 do Código Civil;
 ausência da demonstração dos pressupostos processuais para a realização da desconsideração, já que não houve prévia instauração de incidente processual específico, por meio do qual deveria ter sido concedida oportunidade de manifestação dos interessados antes da decisão em comento, com fulcro nos arts. 133 a 137 do Código de Processo Civil (CPC) ; e
 desrespeito à autonomia e à personalidade jurídica da Construtora Norberto Odebrecht S/A.
I.4. Manifestação da Hochtief do Brasil S/A (atual HTB Engenharia e Construção S/A) 
A resposta dessa sociedade empresária à diligência foi juntada à peça 231.
Da mesma forma que nos casos anteriores, essa sociedade optou por não fornecer a documentação solicitada na diligência. Em vez disso, apresentou o contraditório em relação à decisão preliminar de desconsideração da personalidade jurídica, conforme se depreende do trecho a seguir transcrito da sua manifestação:
8. Nesta ocasião, a HTB esclarece a este Tribunal, com a devida vênia, o seu inconformismo com os termos do Acórdão nº 2426/2021 e do Ofício nº 29750/2022. Isto não significa desatender a solicitação enviada por esta Corte. Quer-se, nesta oportunidade, questionar a legalidade da medida, uma vez que adotada antes mesmo de a empresa ser citada para compor o polo passivo desta Tomada de Contas Especial (peça 231, p. 3) .
Em suma, a Hochtief do Brasil S/A alegou 	que:
 é questionável a constitucionalidade da competência do TCU para decretar a desconsideração da personalidade jurídica, tendo amparado a sua argumentação em posicionamentos do Supremo Tribunal, contidos em decisões liminares no bojo dos Mandados de Segurança 35.506/DF e 32.494/DF;
 esta Corte de Contas não demonstrou, no caso concreto, a existência dos pressupostos materiais e processuais que deveriam condicionar o excepcional desvelamento da personalidade jurídica, tendo em vista que não há provas de abusos (por desvios de finalidade ou por confusão patrimonial) realizados por todos os administradores da sociedade empresária, nem houve a instauração de incidente específico próprio para oportunizar o prévio contraditório;
 o ofício de diligência excede a determinação constante do Acórdão 2436/2021-TCU-Plenário, ao requisitar informações sobre o seu conselho fiscal, órgão que, na estrutura societária, é inconfundível com "sócios ou administradores das pessoas jurídicas", não possuindo, portanto, competência administrativa ou deliberativa, consoante o disposto no art. 161 e seguintes da Lei 6.404/1976;
 este Tribunal deve reavaliar o subitem 9.3 do aludido decisum, para retirar, do rol de responsáveis a serem citados, os Srs. Harald Jorg Dencker e Thomas Martin Diepenbruck, que ocuparam as funções de conselheiro consultivo e de gerente dessa sociedade, respectivamente, já que esses agentes não teriam exercido poderes administrativo e decisório na referida pessoa jurídica (tendo atuado como meros empregados) , além do alegado fato de que esta Corte de Contas não teria demonstrado elementos fáticos mínimos para a promoção de tais citações.
No desfecho de sua manifestação, a sociedade empresária solicita a suspensão ou o sobrestamento deste processo, até que se ultime o julgamento de mérito do Mandado de Segurança 35.506/DF, ocasião em que se confirmará o posicionamento da Suprema Corte quanto à competência ou incompetência do TCU para declarar a desconsideração da personalidade jurídica.
I.5. Manifestação do Consórcio OCCH
O primeiro ofício de diligência direcionado ao referido consórcio foi devolvido sob o motivo de destinatário "desconhecido" (peças 197 e 202) .
Em seguida, esta Corte de Contas remeteu o ofício de diligência para outro endereço, tendo como destinatário o Sr. Mauro Braz Gerizani Junior, na condição de representante legal do consórcio (peças 232-233) . A ciência a esse expediente foi acostada à peça 234.
Em sua resposta (peça 235) , o Sr. Mauro Braz Gerizani Junior informou que não possui qualquer dos documentos solicitados pelo TCU, uma vez que não mais exercia a posição de representante do consórcio. Na oportunidade, acrescentou que o consórcio já havia sido extinto desde 26/6/2014 e que o seu vínculo empregatício com a Construtora Norberto Odebrecht fora encerrado em 6/2/2017.
I.6. Análise
Primeiramente, é importante destacar que o presente estágio processual não se destina a oportunizar o contraditório e a ampla defesa dos responsáveis. Essa faculdade será concedida quando do chamamento dos agentes aos autos mediante as suas respectivas citações. Desse modo, entende-se que os elementos de defesa até então fornecidos pelas sociedades empresárias deverão ser analisados juntamente com as respostas às citações que serão promovidas.
Mesmo em relação à decisão preliminar de desconsideração das personalidades jurídicas, entende-se também que este não é o momento oportuno e adequado para a análise de eventuais defesas. Corrobora com esse entendimento o seguinte excerto extraído do Sistema de Jurisprudência Selecionada deste Tribunal:
Não há omissão apta ao acolhimento de embargos de declaração em razão de o acórdão simultaneamente desconsiderar a personalidade jurídica de empresa e determinar a citação dos sócios ou administradores, pois o contraditório e a ampla defesa relacionados com a desconsideração da personalidade jurídica serão franqueados por ocasião do chamamento dos responsáveis aos autos para apresentação de suas alegações de defesa (Acórdão 880/2018-TCU-Plenário e 218/2012-TCU-Plenário, ambos de relatoria do Ministro Bruno Dantas, grifos acrescidos) .
Nesta assentada, considera-se oportuno apenas esclarecer que: 
a) a desconsideração da personalidade jurídica do consórcio construtor foi declarada por meio do subitem 9.1 do Acórdão 2436/2021-TCU-Plenário; e 
b) a competência deste Tribunal e o rito processual para prolatar tal decisão estavam devidamente amparados no arcabouço legal à época vigente, consoante reiterada jurisprudência desta Casa, consubstanciada por meio dos Acórdão 218/2012-TCU-Plenário, 5.764/2015-TCU-1ª Câmara, 1.839/2017-TCU-Plenário e 3.878/2019-TCU-2ª Câmara.
Inclusive, recentemente, na sessão plenária de 10/10/2022, o Supremo Tribunal Federal (STF) ratificou esse entendimento ao prolatar acórdão de mérito no bojo do Mandado de Segurança 35.506/DF, cuja ementa reproduz-se parcialmente a seguir:
I - As Cortes de Contas, em situações de urgência, nas quais haja fundado receio de grave lesão ao erário, ao interesse público ou de risco de ineficácia da decisão de mérito, podem aplicar medidas cautelares, até que sobrevenha decisão final acerca da questão posta. 
II - O Supremo Tribunal Federal já reconheceu a aplicação da teoria dos poderes implícitos, de maneira a entender que o Tribunal de Contas da União pode deferir medidas cautelares para bem cumprir a sua atribuição constitucional.
[...]
IV - A jurisprudência pacificada do STF admite que as Cortes de Contas lancem mão de medidas cautelares, as quais, levando em consideração a origem pública dos recursos sob fiscalização, podem recair sobre pessoas físicas e jurídicas de direito privado.]
[...]
VII - Nada obsta, porém, que o TCU decrete a indisponibilidade cautelar de bens, pelo prazo não superior a um ano (art. 44, § 2°) , sendo-lhe permitido, ainda, promover, cautelarmente, a desconsideração da personalidade jurídica da pessoa jurídica objeto da apuração, de maneira a assegurar o resultado útil do processo.
VIII - No caso sob exame, a desconsideração da personalidade foi levada a efeito pelo TCU, em sede preambular, e não definitiva, sob o argumento de que "os seus administradores utilizaram-na para maximizar os seus lucros mediante a prática de ilícitos em prejuízo da Petrobras". 
IX - Assegurada a oportunidade de manifestação posterior dos responsáveis pelos supostos danos ao erário, hipótese de contraditório diferido que não implica ofensa à garantia do devido processo legal. Precedente. 
X - Inexistência de vício material ou formal no ato impugnado, razão pela qual não há falar em direito líquido e certo da impetrante. 
XI - Ordem denegada. (grifos acrescidos) 
No caso específico do Acórdão 2436/2021-TCU-Plenário, a motivação para a decisão preliminar de desconsideração das personalidades jurídicas das pessoas jurídicas envolvidas consta do voto condutor da aludida deliberação, de relatoria do então Ministro Raimundo Carreiro, in verbis (peça 160) :
15. Ademais, acolho a proposição do MP/TCU para adicionar a¿ relação processual, como responsáveis solidários pelo débito, os sócios e os administradores das empresas contratadas, incluindo suas holdings. 
16. Quanto a este particular, ressalto que, dada a natureza das irregularidades constantes da presente TCE (contratação com empresas cartelizadas; manipulação de preços, no contrato original e nos termos aditivos; e pagamento de propinas a funcionários da Petrobras, a políticos e a seus respectivos partidos, ao longo da execução contratual) , resta patente o abuso da personalidade jurídica, caracterizado pelo desvio de finalidade, conforme estatui o art. 50 do Código Civil. 
17. Como consequência, cabe ao Tribunal desconsiderar, desde já, a personalidade jurídica das empresas e respectivas holdings para viabilizar a responsabilização solidária dos respectivos sócios e administradores inclusos nos estatutos a¿ época das irregularidades. 
18. Conseguintemente, será expedida orientação a¿ unidade técnica para que ela levante o rol dos sócios e administradores para que estes também sejam citados. (grifos acrescidos) 
Interessante também trazer à baila o seguinte trecho do parecer do Parquet de Contas que subsidiou o referido voto (peça 147) :
57. No caso concreto destes autos, observa-se que o contrato em exame padece de vício de origem, em que a vontade dos celebrantes do contrato administrativo foi enviesada por interesses escusos dos agentes públicos da estatal petroleira e dos sócios e administradores das empreiteiras interessadas na contratação.
58. A má-fé desses responsáveis se encontra fartamente demonstrada nas evidências encartadas nos autos, em especial no acordo de leniência firmado entre a empresa Carioca Christiani-Nielsen Engenharia S/A com o Conselho Administrativo de Defesa Econômica (CADE) , no qual também trouxe provas e elementos que comprovam a ocorrência de fraude na licitação do Edifício Sede da Petrobras em Vitória/ES (histórico de conduta na peça 98) . 
59. Acrescentem-se, ainda, as diversas provas amealhadas pela Operação Lava Jato, nos documentos relativos às licitações fraudadas, nos depoimentos dos investigados e nas informações prestadas em processos de colaboração premiada e de acordos de leniência.
Ademais, existem precedentes em que o TCU já havia desconsiderado a personalidade jurídica de holdings, conforme se depreende do seguinte excerto extraído do Sistema de Jurisprudência Selecionada deste Tribunal:
O TCU pode desconsiderar a personalidade jurídica da empresa contratada para responsabilizar solidariamente a holding que a controla, quando há evidências de que a empresa controladora agiu, de forma comissiva ou omissiva, por intermédio de seus gestores e/ou empresa controlada, para o cometimento dos ilícitos que resultaram em dano ao erário (Acórdão 874-TCU-Plenário, de relatoria do Ministro Bruno Dantas) .
Em que pese a CCCC ser controlada pela Camargo Corrêa Construções e Participações S/A, esta última é, por sua vez, controlada pela Camargo Corrêa S/A (peça 223, p. 126) . Esta atuou, inclusive, como subscritora da CCCC para aumento de capital social à época dos fatos, adquirindo ações ordinárias nominativas, havendo registros de que chegou a ser acionista majoritária naquela ocasião (peça 226, p. 695; e peça 228, p. 406) .
Nesse sentido, insta salientar que o art. 11º do estatuto social da Camargo Corrêa S/A (peça 221, p. 759) estabelece as suas competências para fixar a orientação geral dos negócios de suas controladas, conforme demonstra a transcrição abaixo:
Artigo 11 
Ao Conselho de Administração, além dos demais poderes previstos em lei e neste Estatuto, e respeitado o disposto no Parágrafo único do Artigo 8°, deste Estatuto, competirá: 
I - fixar a orientação geral dos negócios da Sociedade e de suas Controladas; 
lI - definir a política de investimento desta Sociedade e de suas Controladas e determinar sua realização consoante o que for deliberado; (grifos acrescidos) 
Adicionalmente, as notas explicativas das demonstrações financeiras do exercício de 2012 da Camargo Corrêa S/A ratificam o papel dessa holding na gestão corporativa do grupo empresarial, in verbis (peça 223, p. 124) :
1. CONTEXTO OPERACIONAL
A Camargo Corrêa S.A. ("Companhia") tem por objetivo exercer a gestão corporativa do Grupo Camargo Corrêa ("Grupo") , abrangendo aspectos estratégicos e operacionais, coordenar os recursos humanos, técnicos e financeiros das controladas e contribuir na formação de estratégias das empresas controladas e controladas em conjunto, além de prospectar e desenvolver novos negócios.
[...]
A seguir está descrita a estrutura societária dos negócios referidos anteriormente:
[...]
Engenharia e construção
A Construções e Comércio Camargo Corrêa S.A. ("CCCC") atua em construção, projetos e gestão de obras de infraestrutura e industriais. Está presente também em outros países na América do Sul e África.
Quanto aos conselhos fiscais das pessoas jurídicas envolvidas, será proposto não incluir os seus membros no rol de responsáveis, pelos motivos expostos no Tópico II.3.
II. Manifestação das juntas comerciais
II.1. Junta Comercial do Estado de São Paulo (Jucesp) 
Convém repisar que a diligência direcionada a essa junta comercial, formalizada mediante o ofício inserto à peça 194, requisitou a seguinte documentação concernente às sociedades Construtora Norberto Odebrecht S/A, Hochtief do Brasil S/A (atual HTB Engenharia e Construção S/A) , Construções e Comércio Camargo Corrêa S/A e Camargo Corrêa S/A (atual Mover Participações S/A) :
 cópia dos estatutos sociais vigentes e respectivas alterações;
 cópia das atas das assembleias gerais ordinárias e extraordinárias nas quais foram eleitos ou destituídos membros do conselho de administração, da diretoria, do conselho fiscal e dos administradores da companhia; e
 cópia dos termos de posse e termos de renúncia de membros do conselho de administração, da diretoria, do conselho fiscal e dos administradores.
A resposta da Juscesp foi acostada à peça 220, compreendendo uma mídia (CD) , cujo conteúdo veio a ser digitalizado nas peças 221-229. 
Embora os títulos dessas peças nos autos indiquem que a partição do inteiro teor do CD tenha sido feita em dez partes (com a suposta ausência da "parte dois") , realizou-se uma conferência da mídia recebida por essa Corte de Contas e constatou-se que a partição do seu conteúdo engloba, na realidade, apenas nove partes, todas elas inseridas nas referidas peças processuais. 
Trata-se, portanto, apenas de pequeno equívoco nos títulos dessas peças, sem qualquer prejuízo processual, uma vez que a resposta completa da junta comercial encontra-se digitalizada nos autos.
Na sua manifestação, a Juscep encaminhou a este Tribunal as fichas cadastrais e as cópias dos contratos sociais ou dos estatutos sociais (e das suas alterações) , arquivadas na aludida junta comercial e atinentes às referidas sociedades empresárias.
II.2. Juntas Comerciais do Estado da Bahia (Juceb) e do Estado do Espírito Santo (Jucees) 
Nas diligências endereçadas à Juceb e à Jucees, este Tribunal requisitou a seguinte documentação concernente à Odebrecht S/A e ao Consórcio OCCH, respectivamente:
 cópia dos estatutos sociais vigentes e respectivas alterações;
 cópia das atas das assembleias gerais ordinárias e extraordinárias nas quais foram eleitos ou destituídos membros do conselho de administração, da diretoria, do conselho fiscal e dos administradores da companhia; e
 cópia dos termos de posse e termos de renúncia de membros do conselho de administração, da diretoria, do conselho fiscal e dos administradores.
Os correspondentes ofícios de diligência foram devidamente recebidos pelas referidas juntas comerciais (peças 192-193, 200, 203 e 236) . Contudo, não houve qualquer resposta juntada aos autos.
II.3. Análise
Conforme consta do parágrafo 10 do voto que fundamentou o Acórdão 2436/2021-TCU-Plenário, esta Corte de Contas posicionou-se pela citação dos seguintes responsáveis:
a) ex-funcionários da Petrobras: Celso Araripe D'Oliveira, ex-gerente responsável pelo empreendimento Sede Administrativa da Petrobras em Vitória/ES; Maurício de Oliveira Guedes, ex-gerente responsável pelo empreendimento Sede Administrativa da Petrobras em Vitória/ES; Pedro José Barusco Filho, ex-gerente executivo da diretoria de serviços; e Renato de Souza Duque, ex-diretor de serviços; 
b) ex-presidente da Petrobras: José Sérgio Gabrielli de Azevedo; 
c) consórcio contratado e suas empresas constituintes: Consórcio OCCH, Construtora Norberto Odebrecht S/A, Construções e Comércio Camargo Corrêa S/A, HTB Engenharia e Construção S/A; 
d) empresas controladoras (holding) dos grupos Odebrecht e Camargo Corrêa: Odebrecht S/A (atual Novonor S/A) e Camargo Corrêa S/A (atual Mover Participações S/A) ; 
e) ex-executivos e agentes ligados ao grupo Odebrecht: Marcelo Bahia Odebrecht, Rogério Santos de Araújo, Márcio Faria da Silva e Carlos José Vieira Machado da Cunha; 
f) ex-executivos do grupo Camargo Corrêa: Emílio Eugênio Auler Neto, Dalton dos Santos Avancini e Eduardo Hermelino Leite; 
g) ex-conselheiro da Hochtief do Brasil: Harald Jorg Dencker; 
h) executivos e ex-executivos da Hochtief do Brasil: Detlef Dralle, presidente da Hochtief do Brasil; Jörg Johannes Wiemeyer, vice-presidente da Hochtief do Brasil; e Thomas Martin Diepenbruck, superintendente técnico da Hochtief do Brasil; e 
i) sócios e administradores do consórcio construtor e das suas sociedades empresárias integrantes, incluindo suas holdings.
Adicionalmente, por meio dos subitens 9.2 e 9.3 do referido decisum, este Tribunal orientou que a SeinfraOperações levantasse o rol dos sócios e administradores das seguintes pessoas jurídicas:
 Consórcio OCCH;
 Construtora Norberto Odebrecht S/A (CNO) ;
 Construções e Comércio Camargo Corrêa S/A (CCCC) ;
 Hochtief do Brasil S/A (atual HTB Engenharia e Construção S/A) ;
 Odebrecht S/A (atual Novonor S/A) ; e 
 Camargo Corrêa S/A (atual Mover Participações S/A) .
Analisando o teor do acórdão e do seu voto condutor, subentende-se que o rol a ser levantado, para fins de atendimento integral à deliberação, deve alcançar todos os "sócios e administradores inclusos nos estatutos à época das irregularidades" (vide os subitens 9.1 a 9.3 da decisão e os parágrafos 15 a 18 do voto, já transcritos anteriormente, bem como os parágrafos 82 a 84 do parecer do MPTCU) .
Cabe apenas ressaltar que a jurisprudência desta Casa converge no sentido de que o instituto da desconsideração da personalidade jurídica deve incidir sobre os administradores e sócios que tenham algum poder de decisão na empresa, não alcançando, em regra, os sócios cotistas, exceto nas situações em que fica patente que estes também se valeram de forma abusiva da sociedade empresária. Nessa esteira, citam-se os Acórdão 1839/2017-TCU-Plenário, 973/2018-TCU-Plenário e 1.846/2020-TCU-Plenário.
Desse modo, não se incluiu, no rol de responsáveis, aqueles acionistas minoritários detentores de quantidade de ações pouco expressivas e que não tiveram participação no quadro de administradores da correspondente sociedade empresária à época dos fatos.
Além disso, considera-se que, de modo geral, o período dos indícios de irregularidades abrange desde o início do processo licitatório permeado de fraudes até a data do último pagamento. Os principais marcos desse lapso temporal estão listados a seguir:
 2/6/2006: início do processo licitatório;
 19/1/2007: celebração do contrato subsequente;
 25/9/2008: início dos débitos apurados em razão dos pagamentos irregulares; e
 15/8/2013: último pagamento efetuado ao consórcio construtor.
Ademais, no caso das sociedades anônimas, entende-se por administradores os membros do conselho administrativo e da diretoria, à luz do disposto na Lei 6.404/1976, in verbis:
Art. 138. A administração da companhia competirá, conforme dispuser o estatuto, ao conselho de administração e à diretoria, ou somente à diretoria.
§ 1º O conselho de administração é órgão de deliberação colegiada, sendo a representação da companhia privativa dos diretores.
[...]
Art. 139. As atribuições e poderes conferidos por lei aos órgãos de administração não podem ser outorgados a outro órgão, criado por lei ou pelo estatuto.
Assim sendo, opina-se por não incluir os membros dos conselhos fiscais no rol de administradores, já que estes não teriam, a priori, competência administrativa ou deliberativa, consoante o disposto no art. 161 e seguintes do referido normativo legal.
Nesse sentido, cita-se, como exemplo, os arts. 9º e 18 do estatuto social da Camargo Corrêa S/A (versão do documento à época dos fatos) , in verbis (peça 221, p. 759 e 762) :
Artigo 9º
A Sociedade será administrada por um Conselho de Administração e por uma Diretoria. O Conselho de Administração terá, na forma prevista em Lei e neste Estatuto, funções deliberativas, eletivas, de orientação e fiscalização, ficando as funções operacionais a cargo da Diretoria.
[...]
Artigo 18 
A Sociedade terá um Conselho Fiscal, composto de até 4 (quatro) membros efetivos e de até 4 (quatro) suplentes, que funcionará somente nos exercícios em que for instalado pela Assembleia Geral a pedido dos acionistas. 
Compulsando a documentação encaminhada pela Jucesp, não se identificou a instauração ou uma relevante atuação de conselho fiscal das respectivas pessoas jurídicas à época dos fatos.
Consoante destacado no tópico anterior, a Juceb e a Jucees não encaminharam qualquer resposta às diligências. No entanto, em vez de sugerir a reiteração da requisição via expedição de novos ofícios, propõe-se utilizar as informações constantes:  
 da base de dados do Cadastro Nacional de Pessoas Jurídicas (CNPJ) no âmbito do TCU, viabilizado mediante o acordo de cooperação com a Receita Federal, nos termos da Portaria-TCU 65/2010;
 dos relatórios anuais de resultados da Odebrecht S/A (atual Novonor S/A) , produzidos pela própria holding;
 das edições do Diário Oficial do Estado da Bahia, cujo acesso público está disponível por meio do portal eletrônico ; e
 da documentação enviada pela Jucesp.
Feita essa contextualização inicial, passa-se a levantar o rol de sócios e administradores dessas pessoas jurídicas, para fins de estrito atendimento aos subitens 9.2 e 9.3 do Acórdão 2436/2021-TCU-Plenário.
No caso do Consórcio OCCH, a base de dados do CNPJ no âmbito do TCU apresenta as seguintes informações:
Tabela 1 - Participação societária e administradores do Consórcio OCCH
	CPF / CNPJ
	Nome
	Inclusão
	Exclusão
	Qualificação

	61.037.537/0001-10
	HTB Engenharia e Construção S/A
	9/1/2007
	26/6/2014
	sociedade consorciada

	15.102.288/0001-82
	CNO S/A
	9/1/2007
	26/6/2014
	sociedade consorciada

	61.522.512/0001-02
	Construções e Comércio Camargo Corrêa S/A
	9/1/2007
	26/6/2014
	sociedade consorciada

	XXX.609.327-XX
	Paulo Sérgio Boghossian
	9/1/2007
	4/5/2011
	administrador

	XXX.746.638-XX
	João Roberto Bestechi
	4/5/2011
	31/10/2011
	administrador

	XXX.462.277-XX
	Eduardo da Silva Pereira
	31/10/2011
	25/5/2012
	administrador

	XXX.706.187-XX
	Marcos Eduardo Machado de Sant'anna
	25/5/2012
	11/11/2013
	administrador

Fonte: extrato da base de dados do CNPJ no âmbito do TCU (peça 241) .
Notas de esclarecimento:
 (1) A Jucees não encaminhou resposta ao ofício de diligência, de modo que não se teve acesso à documentação arquivada na referida junta comercial relativa a esse consórcio construtor.
 (2) Em vez de elencar os nomes em ordem alfabética, optou-se por ordenar a tabela com base nas datas de inclusão, partindo-se da data mais antiga até a mais recente, com vistas a facilitar a compreensão acerca da evolução do quadro de administradores na linha do tempo.
Insta salientar que este Tribunal já havia decidido por excluir o Sr. Paulo Sérgio Boghossian da relação processual, por meio do subitem 9.4 do Acórdão 2436/2021-TCU-Plenário. A motivação dessa exclusão consta do voto condutor do referido decisum, de relatoria do então Ministro Raimundo Carreiro (peça 160) :
12. Pertinente, também, a exclusão da proposta de citação dos nomes dos Srs. Paulo Sérgio Boghossian (ex-gerente da Odebrecht) e Maria Cristina Ponchon da Silva (gerente da Hochtief do Brasil designada para a obra) . 
13. Consoante observado pelo Subprocurador-Geral Paulo Soares Bugarin em seu parecer, os referidos agentes atuaram na condição de empregados (um da Odebrecht e outro da Hochtief) , o que difere da condição de diretor estatutário. 
14. Deste modo, as condutas perpetradas por ambos, por refletirem a vontade das pessoas jurídicas empregadoras, devem a estas serem atribuídas. 
A partir do parecer do MPTCU, nota-se que, naquela ocasião, o afastamento da responsabilidade direta do Sr. Paulo Sérgio Boghossian havia sido fundamentado na sua condição de empregado da Odebrecht, consoante o trecho transcrito a seguir:
85. Dentre os responsáveis arrolados pela SeinfraOperações, cabe analisar melhor a condição do Sr. Paulo Sérgio Boghossian, ex-gerente da Odebrecht, e da Sra. Maria Cristina Ponchon da Silva, gerente da Hochtief do Brasil designada para a obra. Segundo indicado nas peças instrutórias elaboradas pela unidade técnica, os responsáveis detinham cargos nas empresas, porém tais funções não eram exercidas na qualidade de diretor estatutário, mas de empregado. Nessa condição, deve-se compreender que suas ações não representavam sua vontade própria, mas a vontade da sociedade empresária. Ou seja, os atos por eles praticados devem ser entendidos como realizados pela própria pessoa jurídica.
[...]
89. A conduta praticada não correspondia a um ato volitivo particular seu, mas da empresa. E quem determina a vontade da sociedade empresária não é um empregado, mas seus sócios e administradores. O empregado age conforme uma designação emanada da administração da empresa. Assim, os empregados se caracterizavam como um instrumento por meio do qual as construtoras participavam do grupo fraudador. Por consequência, não cabe afirmar que eles, empregados, se qualificam como parte interessada na prática dos atos fraudadores, pois a sociedade empresária e, por essência, seus sócios e administradores é que seriam os verdadeiros interessados.
Neste momento, considerando a evidência de que o Sr. Paulo Sérgio Boghossian ocupou a função de administrador do consórcio construtor entre 9/1/2007 e 4/5/2011, será proposta a sua inclusão no rol de sócios e administradores a serem citados, via responsabilização indireta, juntamente com as demais pessoas físicas indicadas na Tabela 1.
No tocante à Odebrecht S/A, a base de dados do CNPJ no âmbito do TCU apresenta as informações consolidadas abaixo:
Tabela 2 - Diretores da Odebrecht S/A
	CPF
	Nome
	Inclusão
	Exclusão
	Qualificação

	XXX.272.345-XX
	Pedro Augusto Ribeiro Novis
	18/6/2002
	23/1/2009
	  diretor

	XXX.595.407-XX
	Álvaro Pereira Novis
	18/6/2002
	1º/2/2011
	  diretor

	XXX.214.417-XX
	Newton Sérgio de Souza
	18/6/2002
	10/2/2015
	  diretor

	XXX.165.944-XX
	Renato Antônio Machado Martins
	22/5/2007
	10/2/2015
	  diretor

	XXX.627.148-XX
	Aluízio Rebello de Araújo
	22/5/2007
	23/1/2009
	  diretor

	XXX.630.535-XX
	José de Freitas Mascarenhas
	22/5/2007
	5/6/2018
	  diretor

	XXX.604.288-XX
	Marcos Wilson Spyer Rezende
	23/1/2009
	10/2/2015
	  diretor

	XXX.956.235-XX
	Marcelo Bahia Odebrecht
	23/1/2009
	18/1/2016
	  diretor

	XXX.429.088-XX
	Paulo Henyan Yue Cesena
	23/1/2009
	1º/2/2011
	  diretor

	XXX.596.555-XX
	Carlos Jorge Hupsel de Azevedo
	23/1/2009
	27/5/2009
	  diretor

	XXX.609.346-XX
	André Amaro da Silveira
	27/5/2009
	29/8/2013
	  diretor

	XXX.882.885-XX
	Cláudio Melo Filho
	11/1/2012
	13/9/2016
	  diretor

	XXX.488.394-XX
	Paulo Oliveira Lacerda de Melo
	24/8/2012
	11/4/2016
	  diretor

Fonte: extrato da base de dados do CNPJ no âmbito do TCU (peça 245) .
Notas de esclarecimento:
 (1) A Juceb não encaminhou resposta ao ofício de diligência, de modo que não se teve acesso à documentação arquivada na referida junta comercial relativa à Odebrecht S/A.
 (2) Em vez de elencar os nomes em ordem alfabética, optou-se por ordenar a tabela com base nas datas de inclusão, partindo-se da data mais antiga até a mais recente, com vistas a facilitar a compreensão acerca da evolução do quadro de administradores na linha do tempo.
Em acréscimo, os relatórios anuais de resultado da referida sociedade empresária mencionam os membros que ocuparam o seu conselho administrativo, bem como os diretores-presidentes na época das irregularidades em apreço. Essas informações também constam das edições do Diário Oficial do Estado da Bahia, publicadas no correspondente período dos fatos. A tabela abaixo elenca os nomes e demais dados desses agentes:
Tabela 3 - Diretores-presidentes, membros do conselho administrativo e acionistas da Odebrecht S/A
	CPF / CNPJ
	Nome
	Exercícios (1) 
	Qualificação

	15.105.588/0001-15
	ODBinv S/A, em recuperação judicial
	2008 a 2014
	acionista

	XXX.627.148-XX
	Aluízio Rebello de Araújo
	2008 a 2014
	conselheiro e acionista

	XXX.403.965-XX
	Emílio Alves Odebrecht (4) 
	2006 a 2014
	conselheiro e acionista

	XXX.624.135-XX
	Gilberto Pedreira de Freitas Sa¿
	2006 a 2014
	conselheiro e acionista

	XXX.713.235-XX
	Luiz Antônio Schneider
Alves de Almeida
	2006 a 2014
	conselheiro e acionista

	XXX.250.945-XX
	Luiz Fernando Souza Villar
	2006 a 2014
	conselheiro e acionista

	XXX.956.235-XX
	Marcelo Bahia Odebrecht (4) 
	2008 a 2014
	diretor-presidente

	XXX.272.345-XX
	Pedro Augusto Ribeiro Novis
	2006 a 2014
	diretor-presidente (2006-2007) ,
conselheiro (2006-2014) e acionista

	XXX.450.957-XX
	Pedro Henrique Mariani Bittencourt
	2006 a 2014
	conselheiro e acionista

	XXX.382.515-XX
	Renato José Baiardi
	2006 a 2014
	conselheiro e acionista

	XXX.036.101-XX
	Rubens Ricupero
	2006 a 2014
	conselheiro e acionista

	XXX.546.660-XX
	Sérgio Foguel
	2006 a 2014
	conselheiro e acionista

	XXX.083.975-XX
	Victor Calixto Gradin Boulhosa (2) 
	2006 a 2014 (2) 
	conselheiro e acionista

Fonte: relatórios anuais de resultado da Odebrecht S/A (peças 247 a 254) e edições do Diário Oficial do Estado da Bahia (peças 255 a 266) .
Notas de esclarecimento:
 (1) Os relatórios anuais não especificam a data exata em que esses agentes foram designados para iniciar essas funções, nem a data em que eles foram posteriormente destituídos. Contudo, para o período de interesse (mais precisamente entre 2008 e 2013) , é possível comprovar a permanência deles nessas funções, não só com base nesses relatórios, mas também com base nas evidências robustas de suas participações nas reuniões da assembleia geral e do conselho administrativo da Odebrecht S/A, publicadas nas edições do Diário Oficial do Estado da Bahia acima referenciadas.
 (2) Embora o Sr. Victor Calixto Gradin Boulhosa tenha sido reeleito, com mandato de dois anos, na reunião de assembleia geral ordinária de 30/4/2010 (peça 264) , observa-se que o referido agente não apareceu nos relatórios anuais da companhia como membro do conselho administrativo no exercício de 2011 e seguintes. Na reunião de assembleia geral ordinária de 3/5/2012 (peça 265) , ele, de fato, não foi reeleito como membro do conselho administrativo. Mesmo assim, verifica-se a continuidade da sua participação como acionista, inclusive com poder de voto, após 2011, a exemplo da reunião de assembleia geral ordinária e extraordinária de 13/8/2013 (peça 266) . Desse modo, considera-se que o agente atuou durante todo o período dos fatos ora sob exame.
 (3) Como os períodos de ocupação dessas funções são parecidos, optou-se por organizar a tabela na ordem alfabética.
 (4) O Sr. Emílio Alves Odebrecht ocupou o cargo de presidente do conselho de administração durante todo o período dos fatos. O Sr. Marcelo Bahia Odebrecht ocupou o cargo de diretor-presidente de 2008 a 2014, isto é, durante todo o período de ocorrência dos débitos apurados.
Dessa forma, será proposto incluir as pessoas físicas elencadas nas Tabelas 2 e 3 no rol completo de sócios e administradores a serem citados, com exceção dos Srs. Aluízio Rebello de Araújo, Renato Antônio Machado Martins e Victor Calixto Gradin Boulhosa, os dois primeiros falecidos em 2014 e o último em 2019, consoante informações constantes da base de dados da Receita Federal.
No caso desses três responsáveis, entende-se que o longo lapso temporal entre a ocorrência das irregularidades em apreço e as futuras citações dos seus espólios ou dos seus herdeiros (mais de nove anos desde o término dos débitos) comprometeria o regular exercício do contraditório e da ampla defesa, na linha da jurisprudência convergente desta Corte de Contas (vide Acórdão 3141/2014-TCU-Plenário, 7.007/2022-TCU-2ª Câmara e 10.465/2022-TCU-1ª Câmara) .
Convém destacar que, no caso do Sr. Marcelo Bahia Odebrecht, a autorização para a sua citação, via responsabilização direta, já consta do subitem 9.3 do Acórdão 2436/2021-TCU-Plenário.
Além disso, observa-se que o Sr. Pedro Augusto Ribeiro Novis ocupou não apenas a função de diretor, mas também a de conselheiro administrativo no período dos fatos.
No que concerne à CNO S/A, a tabela seguinte consolida os dados dos agentes que atuaram como membros da diretoria na época dos fatos:
Tabela 4 - Membros da diretoria da CNO S/A
	CPF / CNPJ
	Nome
	Inclusão
 (1) 
	Exclusão (1) 
	Datas das certidões ou das atas de reunião mencionando o agente como diretor (2) 

	XXX.596.555-XX
	Carlos Jorge Hupsel de Azevedo
	13/5/2002
	3/8/2010
	8/12/2007, 4/3/2008, 18/11/2008 e 13/1/2009

	XXX.613.056-XX
	Marcos Luiz Abreu de Lima
	13/5/2002
	3/8/2010
	4/3/2008 e 13/1/2009

	XXX.336.315-XX
	Henrique Serrano do Prado Valladares
	13/5/2002
	24/1/2012
	8/12/2007, 4/3/2008, 18/11/2008, 13/1/2009, 15/7/2009 e 6/10/2009

	XXX.258.815-XX
	Carlos Roberto Mendonça Alves Dias
	13/5/2002
	10/5/2012
	4/3/2008 e 6/10/2009

	XXX.488.394-XX
	Paulo Oliveira Lacerda de Melo (11) 
	13/5/2002
	10/5/2012
	8/12/2007, 4/3/2008, 18/11/2008, 13/1/2009, 27/5/2009, 17/6/2009, 15/7/2009, 28/7/2009, 10/8/2009, 15/9/2009, 6/10/2009, 8/3/2010, 27/12/2010, 7/1/2011, 17/1/2011, 4/3/2011 e 11/4/2011

	XXX.964.114-XX
	João Antônio Pacífico Ferreira
	13/5/2002
	1º/6/2015
	8/12/2007, 4/3/2008, 18/11/2008, 13/1/2009, 27/5/2009, 17/6/2009, 28/7/2009, 10/8/2009, 15/9/2009, 6/10/2009, 8/3/2010, 27/12/2010, 17/1/2011, 4/3/2011 e 11/4/2011

	XXX.670.006-XX
	Márcio Faria da Silva
	13/5/2002
	1º/6/2015
	8/12/2007, 4/3/2008, 18/11/2008, 13/1/2009, 27/5/2009, 17/6/2009, 15/7/2009, 28/7/2009, 10/8/2009, 15/9/2009, 6/10/2009, 8/3/2010, 27/12/2010, 7/1/2011, 17/1/2011, 4/3/2011 e 11/4/2011

	XXX.225.538-XX
	Benedicto Barbosa da Silva Júnior
	13/5/2002
	22/2/2017
	8/12/2007, 4/3/2008, 18/11/2008, 13/1/2009, 27/5/2009, 17/6/2009, 15/7/2009, 28/7/2009, 10/8/2009, 15/9/2009, 6/10/2009, 8/3/2010, 27/12/2010, 7/1/2011, 17/1/2011, 4/3/2011, 11/4/2011 e 1º/3/2012

	XXX.511.015-XX
	Adriano Chaves Juca Rolim
	31/7/2002
	30/7/2015
	8/12/2007, 4/3/2008, 18/11/2008, 13/1/2009, 27/5/2009, 17/6/2009, 15/7/2009, 28/7/2009, 10/8/2009, 15/9/2009, 6/10/2009, 8/3/2010, 27/12/2010, 7/1/2011, 17/1/2011, 4/3/2011, 11/4/2011 e 1º/3/2012

	XXX.867.945-XX
	Miguel de Almeida Gradin
	22/5/2006
	3/8/2010
	-

	XXX.372.377-XX
	Fernando Luiz Ayres da Cunha Santos Reis
	1º/8/2006
	3/8/2010
	-

	XXX.429.088-XX
	Paulo Henyan Yue Cesena
	22/1/2007
	3/8/2010
	8/12/2007, 4/3/2008, 18/11/2008, 13/1/2009, 27/5/2009, 17/6/2009, 15/7/2009, 28/7/2009, 10/8/2009, 15/9/2009, 6/10/2009, 8/3/2010 e 17/1/2011

	XXX.258.128-XX
	Carlos Armando Guedes Paschoal
	3/8/2010
	24/1/2012
	27/5/2009, 17/6/2009, 15/7/2009, 28/7/2009, 10/8/2009, 15/9/2009, 6/10/2009, 8/3/2010, 27/12/2010, 7/1/2011, 17/1/2011, 4/3/2011 e 11/4/2011

	XXX.330.245-XX
	Roberto Lopes Pontes Simões
	3/8/2010
	10/5/2012
	-

	XXX.087.808-XX
	Márcio Polidoro
	3/8/2010
	10/5/2012
	6/10/2009 e 4/3/2011

	XXX.563.085-XX
	Fernando Sampaio Barbosa
	3/8/2010
	10/5/2012
	6/10/2009

	XXX.161.067-XX
	Augusto Roque Dias Fernandes Filho
	3/8/2010
	10/5/2012
	6/10/2009

	XXX.864.038-XX
	Valter Luís Arruda Lana
	3/8/2010
	18/2/2013
	6/10/2009

	XXX.563.597-XX
	Luiz Antônio Mameri
	3/8/2010
	1º/6/2015
	-

	XXX.041.656-XX
	Renato Augusto Rodrigues
	3/8/2010
	1º/6/2015
	27/5/2009, 17/6/2009, 15/7/2009, 28/7/2009, 10/8/2009, 15/9/2009, 6/10/2009, 8/3/2010, 27/12/2010, 7/1/2011, 17/1/2011, 4/3/2011 e 11/4/2011

	XXX.278.536-XX
	Sérgio Luiz Neves
	3/8/2010
	1º/6/2015
	27/5/2009, 17/6/2009, 28/7/2009, 10/8/2009, 15/9/2009, 6/10/2009, 8/3/2010, 27/12/2010, 7/1/2011, 17/1/2011, 4/3/2011 e 11/4/2011

	XXX.655.907-XX
	Antônio Carlos Daiha Blando
	24/1/2012
	7/6/2013
	-

	XXX.417.918-XX
	Leandro Andrade Azevedo
	24/1/2012
	1º/6/2015
	-

	XXX.292.094-XX
	André Vital Pessoa de Melo
	24/1/2012
	1º/6/2015
	-

	XXX.707.138-XX
	Fábio Andreani Gandolfo
	24/1/2012
	1º/6/2015
	-

	XXX.503.638-XX
	Luiz Antônio Bueno Júnior
	18/2/2013
	1º/6/2015
	-

	XXX.590.006-XX
	Saulo Vinicius Rocha Silveira (3) 
	22/2/2017
	26/10/2018 
	27/5/2009, 17/6/2009, 28/7/2009, 10/8/2009, 15/9/2009, 6/10/2009, 8/3/2010, 27/12/2010, 7/1/2011, 17/1/2011, 4/3/2011 e 11/4/2011

	XXX.606.895-XX
	Jayme Gomes da Fonseca Junior (4) 
	23/10/2020 
	20/6/2022
	7/1/2011, 17/1/2011, 11/4/2011 e 1º/3/2012

	XXX.956.235-XX
	Marcelo Bahia Odebrecht (5) (11) 
	não informado
	não informado
	8/12/2007, 4/3/2008, 18/11/2008, 13/1/2009, 27/5/2009, 17/6/2009, 15/7/2009, 28/7/2009, 10/8/2009, 15/9/2009 e 6/10/2009

	XXX.193.407-XX
	Jorge Luiz Uchoa Mitidieri (5) 
	não informado
	não informado
	27/5/2009, 17/6/2009, 28/7/2009, 10/8/2009, 15/9/2009 e 6/10/2009

Fonte: documentação enviada pela Jucesp (peça 226, p. 990, 994-995, 1003, 1007, 1009, 1016, 1039, 1060, 1064, 1166, 1070, 1183, 1197, 1206, 1271, 1361 e 1364) e extrato da base de dados do CNPJ no âmbito do TCU (peça 244) .
Notas de esclarecimento: 
 (1) Os dados contidos nas colunas "inclusão" e "exclusão" foram extraídos da base de dados do CNPJ no âmbito do TCU, devidamente referenciada acima.
 (2) Os dados constantes da coluna "datas das certidões ou das atas de reunião mencionando o agente como diretor" foram obtidos a partir da documentação enviada pela Jucesp, acima referenciada.
 (3) Em que pese a base de dados do CNPJ informar que o Sr. Saulo Vinicius Rocha Silveira participou como membro da diretoria apenas no período de 22/2/2017 a 26/10/2018, verifica-se que o responsável também atuou como diretor na época dos fatos, conforme os registros em certidões ou em atas de reuniões de 27/5/2009, 17/6/2009, 28/7/2009, 10/8/2009, 15/9/2009, 6/10/2009, 8/3/2010, 27/12/2010, 7/1/2011, 17/1/2011, 4/3/2011 e 11/4/2011.
 (4) Apesar de a base de dados do CNPJ informar que o Sr. Jayme Gomes da Fonseca Junior participou como membro da diretoria apenas no período de 23/10/2020 a 20/06/2022, verifica-se que o responsável também atuou como diretor na época dos fatos, conforme os registros de sua participação nas reuniões de 7/1/2011, 17/1/2011, 11/4/2011 e 1º/3/2012.
 (5) Nos casos dos Srs. Jorge Luiz Uchoa Mitidieri e Marcelo Bahia Odebrecht, as suas participações na diretoria não constam registradas na base de dados do CNPJ. Contudo, verifica-se suas efetivas atuações como diretores, consoante registrado nas certidões e nas atas de reuniões, cujas datas encontram-se discriminadas na última coluna da tabela supra.
 (6) Na base de dados do CNPJ no âmbito do TCU, não consta qualquer informação sobre: a) a participação societária (acionistas) ; e b) eventual conselho administrativo da CNO S/A à época dos fatos.
 (7) Na documentação encaminhada pela Jucesp, não consta qualquer informação sobre: a) a participação societária (acionistas) ; b) eventual conselho administrativo da CNO S/A à época dos fatos; e c) período exato em que esses agentes atuaram como membros da diretoria. Há somente certidões e atas de reunião de diretoria referentes a datas específicas, nas quais constam os nomes dos diretores.
 (8) Em geral, as atas das reuniões de diretoria acostadas aos autos referem-se apenas a deliberações sobre abertura, alteração ou encerramento de filiais da companhia. Não houve a juntada de atas de eventuais reuniões destinadas a tratar especificamente da construção do Edifício Sede da Petrobras em Vitória/ES.
 (9) As datas contidas na última coluna desta tabela referem-se aos diretores que efetivamente participaram dessas reuniões. Nas respectivas atas, não há a descrição dos nomes dos diretores ausentes. Além disso, conforme registrado nessas atas, raramente havia a participação da totalidade dos membros da diretoria nessas reuniões. De qualquer forma, essa coluna da tabela serve para complementar os dados constantes da base de dados do CNPJ.
 (10) Em vez de elencar os nomes em ordem alfabética, optou-se por ordenar a tabela com base nas datas de inclusão, partindo-se da data mais antiga até a mais recente, com vistas a facilitar a compreensão acerca da evolução da composição da diretoria na linha do tempo.
 (11) Os Srs. Marcelo Bahia Odebrecht e Paulo Oliveira Lacerda de Melo revezaram-se na presidência da diretoria durante a época dos fatos, conforme se depreende das atas de reunião acima referenciadas. Mesmo nas atas em que não havia expressa menção ao diretor-presidente, percebe-se que sempre um deles ocupava a presidência da mesa.
Assim sendo, será proposto incluir as pessoas elencadas na Tabela 4 no rol completo de sócios e administradores a serem citados, com exceção dos Srs. Carlos Roberto Mendonça Alves Dias e Henrique Serrano do Prado Valladares, falecidos em 2018 e 2019, respectivamente, consoante informações constantes da base de dados da Receita Federal.
No caso desses dois responsáveis, entende-se que o longo lapso temporal entre a ocorrência das irregularidades em apreço e as futuras citações dos seus espólios ou dos seus herdeiros (mais de nove anos desde o término dos débitos) comprometeria o regular exercício do contraditório e da ampla defesa, na linha da jurisprudência convergente desta Corte de Contas (vide Acórdão 3141/2014-TCU-Plenário, 7.007/2022-TCU-2ª Câmara e 10.465/2022-TCU-1ª Câmara) .
Para os demais, considerar-se-á, para fins de responsabilização de cada agente, o período compreendido entre as datas exibidas nas colunas "inclusão" e "exclusão" dessa tabela, exceto nos casos em que houver registro na última coluna de participação do responsável em data anterior ao informado na coluna "inclusão" ou posterior ao discriminado na coluna "exclusão", situações em que se prevalecerão as datas descritas na última coluna. Isso ocorre nos casos dos Srs. Paulo Henyan Yue Cesena, Carlos Armando Guedes Paschoal, Márcio Polidoro, Fernando Sampaio Barbosa, Augusto Roque Dias Fernandes Filho, Valter Luís Arruda Lana, Renato Augusto Rodrigues, Sérgio Luiz Neves, Saulo Vinicius Rocha Silveira e Jorge Luiz Uchoa Mitidieri.
Além disso, convém ressaltar que, nos casos dos Srs. Marcelo Bahia Odebrecht e Márcio Faria da Silva, a autorização para as suas citações, via responsabilização direta, já consta do subitem 9.3 do Acórdão 2436/2021-TCU-Plenário.
Quanto à Hochtief do Brasil S/A, os dados dos acionistas e administradores na época dos fatos estão consolidados na tabela abaixo:
Tabela 5 - Acionistas, conselheiros administrativos e diretores da Hochtief do Brasil S/A
	CPF / CNPJ
	Nome
	Inclusão (1) 
	Exclusão (1) 
	Qualificação
	Datas das procurações ou das atas de reunião mencionando o agente como acionista, conselheiro ou diretor (2) 

	06.203.899/0001-26
	Hochtief Participações Ltda. (3) 
	não informado
	não informado
	acionista controladora
	5/5/2008, 1°/9/2008, 5/5/2009, 30/12/2010, 1°/9/2011, 31/12/2014

	XXX.559.518-XX
	André Alexandre Glogowsky (4) (17) 
	27/2/2004
	31/12/2014 (4) 
	acionista,
conselheiro e diretor
	26/6/2008, 5/5/2008, 1°/9/2008, 5/5/2009, 30/12/2010, 1°/9/2011, 30/4/2013, 31/12/2014

	XXX.256.068-XX
	Plinio Michalski Ramos (5) 
	27/2/2004
	21/1/2010 (5) 
	diretor
	12/11/2009, 21/1/2010

	XXX.312.408-XX
	Detlef Dralle (6) (17) 
	27/2/2004
	vínculo permanece (11) 
	acionista,
conselheiro e diretor
	23/1/2007, 25/6/2009, 12/11/2009, 22/3/2010, 24/6/2010, 22/6/2011, 1°/8/2011, 12/6/2012, 30/4/2013, 31/12/2014

	XXX.729.598-XX
	Jörg Johannes Wiemeyer (7) 
	23/1/2007 (7) 
	vínculo permanece (11) 
	diretor
	23/1/2007, 25/6/2009, 12/11/2009, 22/3/2010, 24/6/2010, 22/6/2011, 1°/8/2011, 12/6/2012, 30/4/2013

	XXX.721.328-XX
	Roberto Paiva de Almeida (8) 
	1°/1/2008 (8) 
	vínculo permanece (11) 
	diretor
	1°/1/2008, 12/11/2009, 22/3/2010, 1°/8/2011, 30/4/2013

	XXX.014.567-XX
	Jairo Freitas Bastos
	16/3/2009
	5/1/2018
	diretor
	3/7/2008, 12/11/2009, 22/3/2010, 1°/8/2011, 30/4/2013

	XXX.733.109-XX
	Marcos Antônio Kowalewski de Souza (9) 
	1º/6/2011 (9) 
	30/4/2018
	diretor
	15/3/2008, 1º/6/2011, 30/4/2013

	XXX.621.438-XX
	Alexandre Safar de Oliveira (10) 
	não informado
	não informado
	diretor
	23/1/2007, 26/6/2008, 22/3/2010, 1°/8/2011, 30/4/2013, 31/12/2014

Fonte: documentação enviada pela Jucesp (peça 229, p. 4, 8, 14-16, 40, 50, 55, 60, 78, 81, 93, 102, 114, 136, 230, 273-285, 300, 333, 341 e 378-394) e extrato da base de dados do CNPJ no âmbito do TCU (peça 242) .
 (1) Os dados contidos nas colunas "inclusão" e "exclusão" foram extraídos da base de dados do CNPJ no âmbito do TCU, devidamente referenciada acima.
 (2) Os dados constantes da coluna "datas das procurações ou das atas de reunião mencionando o agente como acionista, conselheiro ou diretor" foram obtidos a partir da documentação enviada pela Jucesp, acima referenciada.
 (3) A Hochtief Participações Ltda. (atual HTB Participações Ltda.) atuava como acionista controladora (99,99% das ações ordinárias) , conforme informações constantes das demonstrações financeiras da Hochtief do Brasil S/A, referentes aos exercícios de 2008, 2009 e 2012 (peça 229, p. 60, 93 e 102) .
 (4) De acordo com a base de dados do CNPJ no âmbito do TCU, o Sr. André Alexandre Glogowsky ocupou o cargo de diretor entre 27/2/2004 e 23/9/2008. No entanto, observa-se que o responsável figurou como acionista, além de ter atuado como conselheiro administrativo, desde a criação desse conselho, em 1º/9/2008, até 31/12/2014 (peça 229, p. 273, 277, 285 e 394) . Desse modo, para fins de responsabilização, considerar-se-á que o agente atuou no quadro administrativo dessa sociedade, ao menos, entre 27/2/2004 e 31/12/2014, o que abrange todo o período dos fatos ensejadores dos danos apurados nesta tomada de contas especial.
 (5) De acordo com a base de dados do CNPJ no âmbito do TCU, o Sr. Plinio Michalski Ramos ocupou o cargo de diretor entre 27/2/2004 e 18/6/2010. Segundo informação contida na ata de reunião do conselho administrativo (peça 229, p. 135) , ele foi efetivamente destituído da função de diretor em 21/1/2010, isto é, cerca de cinco meses antes do que consta da base de dados do CNPJ. Desse modo, para fins de responsabilização, considerar-se-á que o agente encerrou o seu vínculo com a sociedade empresária em 21/1/2010.
 (6) O Sr. Detlef Dralle ocupou o cargo de diretor no período indicado na última coluna da tabela. O seu nome passou a aparecer como acionista nas atas de reuniões de assembleia geral a partir de 1°/9/2008, mesma data em que também passou a exercer, concomitantemente, a função de conselheiro administrativo, ao menos até 31/12/2014 (peça 229, p. 273, 277, 285 e 394) .
 (7) De acordo com a base de dados do CNPJ no âmbito do TCU, o Sr. Jörg Johannes Wiemeyer ocupou o cargo de diretor a partir de 5/8/2013, não havendo registro do seu desligamento até a realização da consulta à base de dados (25/11/2022) . Contudo, segundo informação contida na documentação encaminhada pela Jucesp (peça 229, p. 378-379) , verifica-se que a sua participação como diretor iniciou-se, ao menos, a partir de 23/1/2007, tendo participado como membro da diretoria até o término do período dos fatos analisados nesta tomada de contas especial (peça 229, p. 378-394) . Assim sendo, considerar-se-á, para fins de responsabilização, que o agente ocupou o cargo de diretor de 23/1/2007 a 25/11/2022, o que abrange todo o período dos fatos ora sob exame.
 (8) De acordo com a base de dados do CNPJ no âmbito do TCU, o Sr. Roberto Paiva de Almeida ocupou o cargo de diretor a partir de 5/8/2013, não havendo registro do seu desligamento até a realização da consulta à base de dados (25/11/2022) . Contudo, segundo informação contida na documentação encaminhada pela Jucesp (peça 229, p. 114-115) , ele foi designado para a função de diretor em 1°/1/2008, tendo participado como membro da diretoria até o término do período dos fatos analisados nesta tomada de contas especial (peça 229, p. 378-394) . Assim sendo, considerar-se-á, para fins de responsabilização, que o agente ocupou o cargo de diretor de 1°/1/2008 a 25/11/2022, o que abrange todo o período dos débitos ora sob exame.
 (9) De acordo com a base de dados do CNPJ no âmbito do TCU, o Sr. Marcos Antônio Kowalewski de Souza ocupou o cargo de diretor entre 13/9/2012 e 30/4/2018. Segundo informação contida na ata de reunião de assembleia geral ordinária e extraordinária (peça 229, p. 114-115) , ele foi efetivamente destituído da função de diretor em 15/3/2008 (data anterior às datas atinentes aos débitos apurados nestes autos) . Depois, em 1º/6/2011, o responsável foi novamente designado para a função de diretor, com mandato previsto até 30/4/2016 (peça 229, p. 30 e 391) . Assim sendo, considerar-se-á, para fins de responsabilização, que o agente ocupou o cargo de diretor de 1º/6/2011 a 30/4/2018, conforme preenchido na tabela acima.
 (10) Na base de dados do CNPJ no âmbito do TCU, não há registro do Sr. Alexandre Safar de Oliveira na função de diretor. Contudo, segundo informação contida na documentação encaminhada pela Jucesp (peça 229, p. 378-379) , verifica-se que a sua participação como diretor iniciou-se, ao menos, a partir de 23/1/2007, tendo participado como membro da diretoria até o término do período dos fatos analisados nesta tomada de contas especial (peça 229, p. 378-394) . Assim sendo, considerar-se-á, para fins de responsabilização, que o agente ocupou o cargo de diretor de 23/1/2007 a 15/8/2013, o que abrange todo o período dos fatos ora sob exame.
 (11) Na base de dados do CNPJ no âmbito do TCU, não há informação sobre a exclusão do vínculo desses responsáveis com a sociedade, de modo que se considera que o vínculo permaneceu, ao menos, até 25/11/2022, data em que foi realizada a consulta à referida base de dados.
 (12) De acordo com a base de dados do CNPJ no âmbito do TCU, o Sr. Luiz Carlos Campoy Correa da Rocha ocupou o cargo de diretor entre 27/2/2004 e 20/6/2008. Segundo informação contida na ata de reunião de assembleia geral ordinária e extraordinária (peça 229, p. 114-115) , esse agente foi efetivamente destituído da função de diretor em 15/3/2008, isto é, cerca de três meses antes do que consta da base de dados do CNPJ. Compulsando os demais registros encaminhados pela Jucesp, não se identificou posterior designação desse agente para exercer a função de conselheiro administrativo ou de diretor na época dos fatos. Tampouco há menção do seu nome como acionista. Assim sendo, como a data do débito apurado inicia-se em 25/9/2008, deixa-se de propor a sua citação.
 (13) A base de dados do CNPJ no âmbito do TCU não sinaliza o vínculo entre o Sr. Hartmut Willy Veigele (passaporte alemão 3201256719) e a Hochtief do Brasil S/A. Por outro lado, a partir da documentação enviada pela Jucesp, observa-se que esse agente figurou como acionista, exercendo concomitantemente a função de conselheiro administrativo dessa sociedade empresária, ao menos no período compreendido entre 1°/9/2008 e 1°/9/2011 (peça 229, p. 277 e 333-334) . Contudo, não há registro do seu endereço na base de dados do CPF, e a informação contida na ata de reunião (peça 229, p. 277) é de que ele residia na Alemanha à época dos fatos. Desse modo, considerando a extensa quantidade de pessoas físicas e jurídicas no rol de responsáveis desta tomada de contas especial, entende-se que o processo de sua citação (via carta rogatória) , além de mais oneroso, poderia alongar demasiadamente o curso processual, sem trazer vantagem substancial no que diz respeito ao aumento da probabilidade de êxito na efetiva obtenção do ressarcimento integral aos cofres públicos. Por conseguinte, por racionalidade administrativa e economia processual, deixa-se de propor a sua citação.
 (14) A base de dados do CNPJ no âmbito do TCU não sinaliza o vínculo entre o Sr. Burkhard Schmidt (passaporte alemão C2XL7R79L) e a Hochtief do Brasil S/A. Por outro lado, a partir da documentação enviada pela Jucesp, observa-se que esse agente figurou como acionista, exercendo concomitantemente a função de conselheiro administrativo dessa sociedade empresária, a partir de 1°/9/2011 (peça 229, p. 231 e 333-334) . Contudo, não há registro do seu endereço na base de dados do CPF, e a informação contida na ata de reunião (peça 229, p. 333) é de que ele residia na Alemanha à época dos fatos. Desse modo, considerando a extensa quantidade de pessoas físicas e jurídicas no rol de responsáveis desta tomada de contas especial, entende-se que o processo de sua citação (via carta rogatória) , além de mais oneroso, poderia alongar demasiadamente o curso processual, sem trazer vantagem substancial no que diz respeito ao aumento da probabilidade de êxito na efetiva obtenção do ressarcimento integral aos cofres públicos. Por conseguinte, por racionalidade administrativa e economia processual, deixa-se de propor a sua citação.
 (15) Embora a construção do Edifício Sede da Petrobras em Vitória/ES constasse expressamente nas demonstrações financeiras da Hochtief do Brasil S/A (referentes aos exercícios de 2008, 2009 e 2012) , não houve a juntada de atas de eventuais reuniões destinadas a tratar especificamente da construção do aludido edifício.
 (16) Em vez de elencar os nomes em ordem alfabética, optou-se por ordenar a tabela com base nas datas de inclusão, partindo-se da data mais antiga até a mais recente, com vistas a facilitar a compreensão acerca da evolução do quadro de acionistas e administradores na linha do tempo.
 (17) O Sr. André Alexandre Glogowsky ocupou o cargo de diretor-presidente, ao menos, de 5/2/2007 a 29/8/2008 e de presidente do conselho administrativo de 29/8/2008 a 31/12/2014. O Sr. Detlef Dralle ocupou o cargo de diretor-presidente, ao menos, de 29/8/2008 a 31/12/2014 (peça 229, p. 378, 380. 383-397) .
Assim sendo, será proposto incluir as pessoas elencadas na Tabela 5 no rol completo de sócios e administradores a serem citados. 
Considerar-se-á, para fins de responsabilização de cada agente, o período compreendido entre as datas exibidas nas colunas "inclusão" e "exclusão" dessa tabela, exceto nos casos em que houver registro na última coluna de participação do responsável em data anterior ao informado na coluna "inclusão" ou posterior ao discriminado na coluna "exclusão", situações em que se prevalecerão as datas descritas na última coluna, a não ser que haja orientação distinta nas notas de esclarecimento da aludida tabela.
Além disso, convém relembrar que, nos casos dos Srs. Detlef Dralle e Jörg Johannes Wiemeyer, a autorização para as suas citações, via responsabilização direta, já consta do subitem 9.3 do Acórdão 2436/2021-TCU-Plenário.
No que diz respeito à Camargo Corrêa S/A, os dados dos acionistas e administradores no período dos fatos estão consolidados na tabela abaixo:
Tabela 6 - Acionistas, conselheiros administrativos e diretores da Camargo Corrêa S/A
	CPF / CNPJ
	Nome
	Inclusão (1) 
	Exclusão (1) 
	Qualificação
	Datas das inserções e reconduções dos agentes nas qualificações, conforme fichas cadastrais e atas de reunião (2) 

	03.987.192/0001-60
	Participações Morro Vermelho S/A
	não informado
	não informado
	acionista controladora
	1º/9/2006, 30/4/2008, 26/8/2009, 30/4/2010, 12/5/2010, 30/4/2012, 2/5/2013, 3/2/2014

	XXX.494.228-XX
	José Alberto Diniz de Oliveira (3) (8) 
	18/5/2006
	25/11/2011
	diretor
	28/4/2006, 28/11/2007, 30/4/2008, 1/8/2008, 30/4/2009, 22/12/2009, 3/5/2010, 12/5/2010, 2/5/2011, 15/6/2011

	XXX.165.488-XX
	José Francisco de Campos
	18/5/2006
	2/2/2012
	diretor
	28/4/2006, 30/4/2008, 1º/8/2008, 30/4/2009, 22/12/2009, 3/5/2010, 12/5/2010, 2/5/2011, 14/9/2011

	XXX.833.048-XX
	Bruno Machado Ferla
	26/5/2008
	30/8/2012
	diretor
	28/11/2007, 30/4/2008, 1º/8/2008, 30/4/2009, 22/12/2009, 3/5/2010, 12/5/2010, 2/5/2011, 14/9/2011

	XXX.539.467-XX
	Márcio Garcia de Souza (8) 
	20/8/2008
	1º/12/2015
	diretor
	1º/8/2008, 30/4/2009, 22/12/2009, 3/5/2010, 12/5/2010, 2/5/2011, 14/9/2011, 2/5/2013

	XXX.085.488-XX
	José Edison Barros Franco
	25/11/2011
	30/8/2012
	conselheiro e diretor
	28/4/2006, 30/4/2009, 22/12/2009, 3/5/2010, 12/5/2010, 14/9/2011

	XXX.948.488-XX
	Dalton dos Santos Avancini
	25/11/2011
	30/8/2012
	diretor
	3/10/2011, 12/1/2012

	XXX.193.308-XX
	Rodrigo Cardoso Barbosa
	25/11/2011
	14/2/2014
	diretor
	22/12/2009, 3/5/2010, 12/5/2010, 2/5/2011, 14/9/2011, 2/5/2013

	XXX.976.298-XX
	Francisco Caprino Neto
	25/11/2011
	9/12/2014
	diretor
	23/2/2007, 30/4/2009, 22/12/2009, 3/5/2010, 2/5/2011, 14/9/2011, 2/5/2013

	XXX.286.298-XX
	Décio de Sampaio Amaral
	25/11/2011
	9/12/2014
	conselheiro e diretor
	14/9/2011, 2/5/2013

	XXX.464.058-XX
	Carlos Pires Oliveira Dias
	15/5/2014
	12/8/2014
	acionista e conselheiro
	28/4/2006, 30/4/2008, 26/8/2009, 12/3/2010, 30/4/2010, 12/5/2010, 30/4/2012, 2/5/2013

	XXX.594.868-XX
	Luiz Roberto Ortiz Nascimento
	15/5/2014
	12/1/2015
	acionista e conselheiro
	28/4/2006, 30/4/2008, 26/8/2009, 30/4/2010, 12/5/2010, 30/4/2012, 2/5/2013

	XXX.551.208-XX
	Albrecht Curt Reuter-Domenech
	15/5/2014
	18/1/2015
	acionista e conselheiro
	9/6/2006, 28/11/2007, 30/4/2008, 26/8/2009, 30/4/2010, 12/5/2010, 30/4/2012, 2/5/2013

	XXX.332.476-XX
	Vitor Sarquis Hallack (4) (8) 
	15/5/2014 
	18/1/2015
	acionista e conselheiro
	1º/9/2006, 30/4/2008, 26/8/2009, 30/4/2010, 12/5/2010, 30/4/2012, 2/5/2013, 3/2/2014

	XXX.996.456-XX
	Antônio Miguel Marques (5) 
	não informado
	não informado
	conselheiro e diretor
	4/5/2009, 22/12/2009, 3/5/2010, 12/5/2010, 2/5/2011, 14/9/2011, 3/10/2011, 30/4/2012, 2/5/2013; 3/2/2014

	XXX.008.838-XX
	Flávia Buarque de Almeida (6) 
	não informado
	não informado
	conselheira
	28/4/2006, 30/4/2008, 26/8/2009

Fonte: documentação enviada pela Jucesp (peça 221, p. 17, 32, 56, 73, 106, 144, 286, 565, 754-755, 757 e 767; peça 222, p. 17, 32, 38, 221, 297, 309, 511 e 574; peça 223, p. 117, 127, 177, 237, 347, 418, 419 e 693; e peça 224, p. 74, 437, 445, 460, 662, 766-869) e extrato da base de dados do CNPJ no âmbito do TCU (peça 246) .
 (1) Os dados contidos nas colunas "inclusão" e "exclusão" foram extraídos da base de dados do CNPJ no âmbito do TCU, devidamente referenciada acima.
 (2) Os dados constantes da coluna "datas das inserções e reconduções dos agentes nas qualificações, conforme fichas cadastrais e atas de reunião" foram obtidos a partir da documentação enviada pela Jucesp, acima referenciada.
 (3) Segundo a documentação encaminhada pela Jucesp, é possível verificar o Sr. José Alberto Diniz de Oliveira renunciou ao cargo de diretor em 15/6/2011. Desse modo, para fins de responsabilização, considerar-se-á que o agente ocupou o cargo de diretor no período de 28/4/2006 a 15/6/2011.
 (4) De acordo com a base de dados do CNPJ no âmbito do TCU, o Sr. Vitor Sarquis Hallack ocupou o cargo de conselheiro administrativo entre 15/5/2014 e 18/1/2015. Contudo, segundo a documentação encaminhada pela Jucesp (peça 224, p. 772-870) , ele foi designado para a função em 1º/9/2006, tendo sido reeleito sucessivas vezes. Desse modo, para fins de responsabilização, considerar-se-á que o agente atuou como conselheiro administrativo no período de 1º/9/2006 a 18/1/2015.
 (5) Não consta, na base de dados do CNPJ, o vínculo entre o Sr. Antônio Miguel Marques e essa sociedade empresária. Contudo, segundo a documentação encaminhada pela Jucesp (peça 221, p. 144; peça 222, p. 17, 297, 309; e peça 224, p. 445, 460, 861-871) , é possível verificar a sua designação para o cargo de diretor no período de 4/5/2009 a 3/10/2011, e para o quadro de conselheiros administrativos, tendo permanecido nele, pelo menos, no interregno de 3/10/2011 a 3/2/2014.
 (6) Não consta, na base de dados do CNPJ, o vínculo entre a Sra. Flávia Buarque de Almeida e essa sociedade empresária. Contudo, segundo a documentação encaminhada pela Jucesp, é possível verificar a sua designação para o quadro de conselheiros administrativos no interregno de 28/4/2006 a 26/8/2009. Nessa última data, a responsável renunciou ao cargo.
 (7) Em vez de elencar os nomes em ordem alfabética, optou-se por ordenar a tabela com base nas datas de inclusão, partindo-se da data mais antiga até a mais recente, com vistas a facilitar a compreensão acerca da evolução do quadro de acionistas e administradores na linha do tempo.
 (8) O Sr. Vítor Sarquis Hallack ocupou o cargo de presidente do conselho administrativo, ao menos, de 30/4/2008 a 31/12/2014. O Sr. José Alberto Diniz de Oliveira ocupou o cargo de diretor-superintendente (nomenclatura equivalente ao diretor-presidente de outras sociedades) , ao menos, de 28/11/2007 a 22/12/2009, tendo sido substituído pelo Sr. Márcio Garcia de Souza, que passou a exercer essa função no período de 22/12/2009 a 31/12/2014 (peça 224, p. 766-869) .
Assim sendo, será proposto incluir as pessoas elencadas na Tabela 6 no rol completo de sócios e administradores a serem citados.
Considerar-se-á, para fins de responsabilização de cada agente, o período compreendido entre as datas exibidas nas colunas "inclusão" e "exclusão" dessa tabela, exceto nos casos em que houver registro na última coluna de participação do responsável em data anterior ao informado na coluna "inclusão" ou posterior ao discriminado na coluna "exclusão", situações em que se prevalecerão as datas descritas na última coluna, a não ser que haja orientação distinta nas notas de esclarecimento da aludida tabela.
Além disso, convém relembrar que, no caso do Sr. Dalton dos Santos Avancini, a autorização para a sua citação, via responsabilização direta, já consta do subitem 9.3 do Acórdão 2436/2021-TCU-Plenário.
Em relação à Construções e Comércio Camargo Corrêa S/A (CCCC) , os dados dos acionistas e administradores durante a época dos fatos estão consolidados na tabela abaixo:
Tabela 7 - Acionistas, conselheiros administrativos e diretores da CCCC
	CPF / CNPJ
	Nome
	Inclusão (1) 
	Exclusão (1) 
	Qualificação
	Datas das atas de reunião mencionando o agente como acionista, conselheiro ou diretor (2) 

	11.196.609/0001-02
	Camargo Corrêa Construções e Participações S/A (3) 
	não informado
	não informado
	acionista controladora
	13/9/2010, 13/7/2012, 26/6/2013, 30/01/2014

	XXX.839.478-XX
	Carlos Reynaldo Camerato (4) 
	6/5/2002
	26/10/2011
	diretor
	29/1/2008, 6/5/2008, 4/5/2009, 3/5/2010, 14/2/2011, 27/5/2011, 4/10/2011

	XXX.464.058-XX
	Carlos Pires Oliveira Dias (5) 
	6/5/2002
	25/10/2011
	acionista e conselheiro
	26/8/2009, 30/4/2010, 28/4/2011

	XXX.594.868-XX
	Luiz Roberto Ortiz Nascimento
	6/5/2002
	18/1/2015
	acionista e conselheiro
	26/8/2009, 30/4/2010, 28/4/2011, 3/10/2011, 30/4/2013, 24/6/2013

	XXX.381.488-XX
	Celso Ferreira de Oliveira (6) 
	6/5/2002
	18/1/2015
	diretor e conselheiro 
	29/1/2008, 6/5/2008, 4/5/2009, 3/5/2010, 14/2/2011, 27/5/2011, 3/10/2011, 30/4/2013, 24/6/2013

	XXX.666.088-XX
	João Ricardo Auler (6) 
	6/5/2002
	6/7/2015
	diretor e conselheiro
	29/1/2008, 6/5/2008, 4/5/2009, 3/5/2010, 14/2/2011, 27/5/2011, 3/10/2011, 30/4/2013, 24/6/2013

	XXX.130.740-XX
	Marco Antônio Bucco (7) 
	12/4/2004
	26/10/2011
	diretor
	29/1/2008, 6/5/2008, 4/5/2009, 3/5/2010, 14/2/2011, 27/5/2011, 4/10/2011

	XXX.948.488-XX
	Dalton dos Santos Avancini
	12/4/2004
	6/7/2015
	diretor
	29/1/2008, 6/5/2008, 4/5/2009, 3/5/2010, 14/2/2011, 27/5/2011, 4/10/2011, 2/5/2012, 2/5/2013

	XXX.345.188-XX
	José Ayres de Campos (8) 
	13/7/2005
	26/10/2011
	diretor
	29/1/2008, 6/5/2008, 4/5/2009, 3/5/2010

	XXX.394.538-XX
	Carlos Fernando Namur (8) 
	19/4/2005
	26/10/2011
	diretor
	29/1/2008, 6/5/2008, 4/5/2009, 3/5/2010

	XXX.562.161-XX
	Leonel Queiroz Vianna Neto (8) 
	19/5/2006
	26/10/2011
	diretor
	29/1/2008, 6/5/2008, 4/5/2009, 3/5/2010

	XXX.996.456-XX
	Antônio Miguel Marques (9) 
	2/6/2008
	25/10/2011
	acionista e conselheiro
	26/8/2009, 30/4/2010, 28/4/2011, 3/10/2011

	XXX.008.838-XX
	Flávia Buarque de Almeida (10) 
	2/6/2008
	25/10/2011
	conselheira
	26/8/2009

	XXX.551.208-XX
	Albrecht Curt Reuter-Domenech (11) 
	2/6/2008
	15/7/2013
	acionista e conselheiro
	26/8/2009, 30/4/2010, 28/4/2011, 3/10/2011, 30/4/2013, 24/6/2013

	XXX.332.476-XX
	Vitor Sarquis Hallack
	2/6/2008
	18/1/2015
	acionista e conselheiro
	26/8/2009, 30/4/2010, 28/4/2011, 3/10/2011, 30/4/2013, 24/6/2013

	XXX.364.021-XX
	José Florêncio Rodrigues Neto (12) 
	20/2/2008
	26/10/2011
	diretor
	29/1/2008, 6/5/2008, 4/5/2009, 3/5/2010, 14/2/2011

	XXX.149.818-XX
	André Clark Juliano
	12/5/2010
	14/4/2016
	diretor
	3/5/2010, 14/2/2011, 27/5/2011, 4/10/2011, 2/5/2012, 2/5/2013

	XXX.510.388-XX
	Marcelo Pires Oliveira Dias
	25/10/2011
	10/9/2014
	acionista e conselheiro
	28/4/2011, 3/10/2011, 30/4/2013, 24/6/2013

	XXX.968.148-XX
	Eduardo Hermelino Leite
	26/10/2011
	6/7/2015
	diretor
	4/10/2011, 2/5/2012, 2/5/2013

	XXX.662.248-XX
	Marcelo Sturlini Bisordi
	26/10/2011
	26/10/2016
	diretor
	4/10/2011, 2/5/2012, 2/5/2013

	XXX.318.508-XX
	Raggi Badra Neto
	26/10/2011
	11/7/2017
	diretor
	4/10/2011, 2/5/2012, 2/5/2013

	XXX.836.668-XX
	Carlos Roberto Ogeda Rodrigues
	26/10/2011
	2/7/2020
	diretor
	14/2/2011, 27/5/2011, 4/10/2011, 2/5/2012, 2/5/2013

Fonte: documentação enviada pela Jucesp (peça 225, p. 4, 5, 66, 96; peça 226, p. 116, 157, 179, 307, 325, 335, 439, 513, 570, 578, 579, 695, 728, 744, 894; e peça 228, p. 3, 121, 139, 215, 362, 405, 413, 464) e extrato da base de dados do CNPJ no âmbito do TCU (peça 243) .
 (1) Os dados contidos nas colunas "inclusão" e "exclusão" foram extraídos da base de dados do CNPJ no âmbito do TCU, devidamente referenciada acima.
 (2) Os dados constantes da coluna "datas das atas de reunião mencionando o agente como acionista, conselheiro ou diretor" foram obtidos a partir da documentação enviada pela Jucesp, acima referenciada.
 (3) Até aproximadamente 13/9/2010, a Camargo Corrêa S/A aparecia como acionista controladora da CCCC (peça 226, p 695; e peça 228, p. 406 e 409) . Depois disso, a Camargo Corrêa Construções e Participações S/A assumiu a posição da Camargo Corrêa S/A, passando a figurar como como acionista controladora da CCCC (peça 225, p. 68, 182 e 578-579; e peça 226, p. 570) .
 (4) O Sr. Carlos Reynaldo Camerato renunciou ao cargo de diretor em 4/10/2011 (peça 226, p. 744) .
 (5) O Sr. Carlos Pires Oliveira Dias renunciou ao cargo de conselheiro administrativo em 28/4/2011 (peça 225, p. 179) .
 (6) Os Srs. Celso Ferreira de Oliveira e João Ricardo Auler renunciaram aos seus respectivos cargos de diretor em 4/10/2011 (peça 226, p. 744) . No entanto, os seus vínculos com a sociedade empresária continuaram, já que, no dia anterior (3/10/2011) , ambos haviam assumido cargos de conselheiro administrativo (peça 226, p. 728) .
 (7) O Sr. Marco Antônio Bucco renunciou ao cargo de diretor em 4/10/2011 (peça 226, p. 744) .
 (8) Os Srs. José Ayres de Campos, Carlos Fernando Namur e Leonel Queiroz Vianna Neto renunciaram aos seus respectivos cargos de diretor em 3/5/2010 (peça 228, p. 362) .
 (9) O Sr. Antônio Miguel Marques renunciou ao cargo de conselheiro administrativo em 3/10/2011 (peça 226, p. 728) .
 (10) A Sra. Flávia Buarque de Almeida renunciou ao cargo de conselheira administrativa em 26/8/2009 (peça 226, p. 439) .
 (11) O Sr. Albrecht Curt Reuter-Domenech renunciou ao cargo de conselheiro administrativo em 24/6/2013 (peça 226, p. 117) .
 (12) O Sr. José Florêncio Rodrigues Neto renunciou ao cargo de diretor em 14/2/2011 (peça 228, p. 215) .
 (13) Em vez de elencar os nomes em ordem alfabética, optou-se por ordenar a tabela com base nas datas de inclusão, partindo-se da data mais antiga até a mais recente, com vistas a facilitar a compreensão acerca da evolução do quadro de acionistas e administradores na linha do tempo.
 (14) O Sr. Antônio Miguel Marques ocupou o cargo de presidente do conselho administrativo, ao menos, de 17/12/2007 a 3/10/2011, depois disso, o cargo passou a ser ocupado pelo Sr. João Ricardo Auler, ao menos, de 3/10/2011 a 31/12/2014. O Sr. Celso Ferreira de Oliveira ocupou o cargo de diretor-presidente, ao menos, de 29/1/2008 a 4/10/2011, depois disso, o cargo passou a ser ocupado pelo Sr. Dalton dos Santos Avancini, ao menos de 4/10/2011 a 31/12/2014.
Assim sendo, será proposto incluir as pessoas elencadas na Tabela 7 no rol completo de sócios e administradores a serem citados. 
Considerar-se-á, para fins de responsabilização de cada agente, o período compreendido entre as datas exibidas nas colunas "inclusão" e "exclusão" dessa tabela, exceto nos casos em que houver registro na última coluna de participação do responsável em data anterior ao informado na coluna "inclusão" ou posterior ao discriminado na coluna "exclusão", situações em que se prevalecerão as datas descritas na última coluna, a não ser que haja orientação distinta nas notas de esclarecimento da aludida tabela.
Comparando as Tabelas 6 e 7, percebe-se que os Srs. Albrecht Curt Reuter-Domenech, Antônio Miguel Marques, Carlos Pires Oliveira Dias, Dalton dos Santos Avancini, Flávia Buarque de Almeida, Luiz Roberto Ortiz Nascimento e Vitor Sarquis Hallack atuaram como acionista ou administradores em ambas as sociedades (Camargo Corrêa S/A e CCCC) à época dos fatos.
Além disso, convém relembrar que, nos casos do Srs. Dalton dos Santos Avancini e Eduardo Hermelino Leite, a autorização para as suas citações, via responsabilização direta, já consta do subitem 9.3 do Acórdão 2436/2021-TCU-Plenário.
III. Responsabilização
Esta Corte de Contas, mediante o subitem 9.3 do Acórdão 2436/2021-TCU-Plenário, autorizou a citação dos responsáveis pelos danos até então apurados, tendo acolhido a análise de responsabilização (individualização das condutas, nexo de causalidade e culpabilidade dos agentes) contida no pronunciamento da subunidade (peça 139, p. 30-70) , acrescida dos ajustes sugeridos no pronunciamento do titular da unidade técnica (peça 140, p. 13) e no parecer do Parquet especializado (peça 147, p. 16-18) .
Cabe repisar que os referidos ajustes foram no sentido de: 
 incluir menções complementares às irregularidades nas condutas do Sr. José Sérgio Gabrielli de Azevedo, então presidente da Petrobras; e 
 excluir da relação processual o Sr. Paulo Sergio Boghossian e a Sra. Maria Cristina Ponchon da Silva.
Adicionalmente, verificou-se, junto à base de dados da Receita Federal, que o Sr. Harald Jorg Dencker, ex-conselheiro da Hochtief do Brasil S/A, faleceu em 2021. No caso em tela, entende-se que o longo lapso temporal entre a ocorrência das irregularidades em apreço e a futura citação do seu espólio ou dos seus herdeiros (mais de nove anos desde o término dos débitos) comprometeria o regular exercício do contraditório e da ampla defesa, na linha da jurisprudência convergente desta Corte de Contas (vide Acórdão 3141/2014-TCU-Plenário, 7.007/2022-TCU-2ª Câmara e 10.465/2022-TCU-1ª Câmara) . Desse modo, deixa-se de propor a sua citação. 
Passando adiante, restou para esta assentada complementar a análise de responsabilização dos sócios e administradores das seguintes pessoas jurídicas (subitens 9.1 e 9.2 do aludido decisum) : 
 Consórcio OCCH;
 Construtora Norberto Odebrecht S/A (CNO) ;
 Construções e Comércio Camargo Corrêa S/A (CCCC) ;
 Hochtief do Brasil S/A (atual HTB Engenharia e Construção S/A) ;
 Odebrecht S/A (atual Novonor S/A, holding da CNO) ; e 
 Camargo Corrêa S/A (atual Mover Participações S/A, holding da CCCC) .
A identificação dos sócios e administradores dessas pessoas jurídicas à época dos fatos foi efetuada no Tópico II.3 desta instrução. 
Assim sendo, passa-se a examinar as suas condutas, o nexo de causalidade entre as suas condutas e o resultado, bem como a culpabilidade desses agentes, cabendo registrar que o Apêndice IV desta instrução contém a matriz de responsabilização geral consolidada.
III.1. Administradores do Consórcio OCCH
Responsáveis: Srs. Eduardo da Silva Pereira (CPF: XXX.462.277-XX) , João Roberto Bestechi (CPF: XXX.746.638-XX) , Marcos Eduardo Machado de Sant'anna (CPF: XXX.706.187-XX) e Paulo Sérgio Boghossian (CPF XXX.609.327-XX) , todos na condição de administradores do consórcio construtor à época dos fatos.
Períodos: indicados, para cada responsável, na Tabela 1 desta instrução.
Condutas: participaram diretamente do quadro de administradores do consórcio construtor durante período em que este praticou os seguintes atos ilícitos: 
 cometimento de fraudes à licitação, agravadas, naquela ocasião, pela participação de sociedades empresárias que fizeram parte de cartel destinado a frustrar o caráter competitivo das licitações conduzidas pela Petrobras;
 celebração de contrato e de termos aditivos desacompanhados de orçamento detalhado e contendo vultuoso sobrepreço;
 recebimento de pagamentos com preços acima dos praticados no mercado; e
 promessa e realização de pagamentos de propinas ou de concessão de vantagens indevidas a agentes públicos e a partidos políticos, com o intuito de facilitar a formalização do contrato original e de posteriores termos aditivos ao longo da execução da obra.
Tais condutas infringem o disposto nos arts. 37, caput e inciso XXI, e 173, § 1º, inciso III, da Constituição Federal de 1988, nos arts. 3º, 43, inciso IV, e 48, inciso II, da Lei 8.666/1993 e no item 1.2 do Decreto 2.745/1998.
As referidas condutas podem ser observadas nas evidências compiladas nos pronunciamentos da unidade técnica (peças 139 e 140) , bem como no parecer do MPTCU (peça 147) , este último transcrito parcialmente a seguir:
57. No caso concreto destes autos, observa-se que o contrato em exame padece de vício de origem, em que a vontade dos celebrantes do contrato administrativo foi enviesada por interesses escusos dos agentes públicos da estatal petroleira e dos sócios e administradores das empreiteiras interessadas na contratação.
58. A má-fé desses responsáveis se encontra fartamente demonstrada nas evidências encartadas nos autos, em especial no acordo de leniência firmado entre a empresa Carioca Christiani-Nielsen Engenharia S/A com o Conselho Administrativo de Defesa Econômica (CADE) , no qual também trouxe provas e elementos que comprovam a ocorrência de fraude na licitação do Edifício Sede da Petrobras em Vitória/ES (histórico de conduta na peça 98) . 
59. Acrescentem-se, ainda, as diversas provas amealhadas pela Operação Lava Jato, nos documentos relativos às licitações fraudadas, nos depoimentos dos investigados e nas informações prestadas em processos de colaboração premiada e de acordos de leniência.
Nexo de causalidade: a realização de atos de fraude à licitação e o pagamento de propinas contribuíram para a celebração de contrato e de aditivos com sobrepreço de alta materialidade, o que resultou em pagamentos superfaturados ao consórcio construtor, em prejuízo aos cofres da Petrobras.
Nesse sentido, cabe acrescentar que, apesar de o agente privado contratado pela Administração não ter a incumbência direta de gerir os recursos públicos, ele participa do ato jurídico de formação da vontade contratual, sobretudo quanto à definição do preço final do ajuste.
Culpabilidade: ante os elementos constantes dos autos, não se identificou atenuantes nas condutas desses responsáveis nem excludentes de ilicitude. Diante das circunstâncias que os cercavam no momento dos fatos, era de se esperar conduta diversa da praticada, principalmente por terem ocupado a função de administrador do consórcio construtor, tendo tido, por conseguinte, poder decisório. Nessa esteira, deveriam os agentes ter evitado participar das práticas de: a) formação de cartel; b) fraudes à licitação; c) pagamentos de propinas a agentes públicos e a partidos políticos; d) celebração de contrato e de aditivos com sobrepreço; e e) recebimento de pagamentos superfaturados pela execução dos serviços.
No caso do Sr. Paulo Boghossian, em que pese ter celebrado acordo de colaboração premiada com o Ministério Público Federal, constatou-se que o responsável não corroborou as declarações constantes do seu acordo, tendo-as mudado quando dos seus posteriores depoimentos prestados à 13ª Vara Federal de Curitiba/PR (peça 139, p. 45) .
III.2. Acionistas e administradores da Odebrecht S/A (atual Novonor S/A) 
Responsáveis: 
 Srs. Álvaro Pereira Novis (CPF: XXX.595.407-XX) , André Amaro da Silveira (CPF: XXX.609.346-XX) , Carlos Jorge Hupsel de Azevedo (CPF: XXX.596.555-XX) , Cláudio Melo Filho (CPF: XXX.882.885-XX) , José de Freitas Mascarenhas (CPF: XXX.630.535-XX) , Marcos Wilson Spyer Rezende (CPF: XXX.604.288-XX) , Newton Sérgio de Souza (CPF: XXX.214.417-XX) , Paulo Henyan Yue Cesena (CPF: XXX.429.088-XX) , Paulo Oliveira Lacerda de Melo (CPF: XXX.488.394-XX) e Pedro Augusto Ribeiro Novis (CPF: XXX.272.345-XX) , todos na qualidade de diretores da sociedade empresária;
 Srs. Emílio Alves Odebrecht (CPF: XXX.403.965-XX) , Gilberto Pedreira de Freitas Sa¿ (CPF: XXX.624.135-XX) , Luiz Antônio Schneider Alves de Almeida (CPF: XXX.713.235-XX) , Luiz Fernando Souza Villar (CPF: XXX.250.945-XX) , Pedro Augusto Ribeiro Novis (CPF: XXX.272.345-XX) , Pedro Henrique Mariani Bittencourt (CPF: XXX.450.957-XX) , Renato José Baiardi (CPF: XXX.382.515-XX) , Rubens Ricupero (CPF: XXX.036.101-XX) e Sérgio Foguel (CPF: XXX.546.660-XX) , todos na condição de acionistas e conselheiros administrativos;
 ODBinv S/A, em recuperação judicial (CNPJ: 15.105.588/0001-15) , na qualidade de acionista majoritária e controladora da referida sociedade empresária na época dos fatos.
Como se observa, o Sr. Pedro Augusto Ribeiro Novis ocupou não apenas a função de diretor, mas também figurou como acionista e conselheiro administrativo no período dos fatos.
No caso do Sr. Marcelo Bahia Odebrecht (CPF: XXX.956.235-XX, diretor-presidente) , a autorização para a sua citação, via responsabilização direta, já constou do subitem 9.3 do Acórdão 2436/2021-TCU-Plenário.
Períodos: indicados, para cada responsável, nas Tabelas 2 e 3 desta instrução, considerando as informações contidas nas notas de esclarecimentos dessas tabelas e nos parágrafos subsequentes.
Condutas: as pessoas físicas acima indicadas participaram do quadro de administradores (conselheiros administrativos e diretores) da então denominada Odebrecht S/A, holding da Construtora Norberto Odebrecht S/A (CNO S/A) , esta última integrante do consórcio construtor. 
Convém relembrar que a responsabilização dessa holding já constou da proposta da unidade técnica (peça 139, p. 43) , acolhida pelo Tribunal, por meio do Acórdão 2436/2021-TCU-Plenário.
No que concerne a essas pessoas físicas, verificam-se as suas participações no corpo de administradores da holding no período em que esta atuou, por meio de seus gestores, no cometimento de ilícitos com envolvimento da CNO S/A, tais como:
 cometimento de fraudes à licitação, agravadas, naquela ocasião, pela participação de sociedades empresárias que fizeram parte de cartel destinado a frustrar o caráter competitivo das licitações conduzidas pela Petrobras;
 celebração de contrato e de termos aditivos desacompanhados de orçamento detalhado e contendo vultuoso sobrepreço; 
 anuência aos pagamentos superfaturados percebidos pelo consórcio construtor; e
 promessa e realização de pagamentos de propinas ou de concessão de vantagens indevidas a agentes públicos e a partidos políticos, com o intuito de facilitar a formalização do contrato original e de posteriores termos aditivos ao longo da execução da obra.
No que tange à ODBinv S/A, observa-se a sua participação nas assembleias gerais da Odebrecht S/A, com poder decisório, à época dos indícios de irregularidades acima elencados, consoante evidências mencionadas nas fontes da Tabela 3.
Tais condutas infringem o disposto nos arts. 37, caput e inciso XXI, e 173, § 1º, inciso III, da Constituição Federal de 1988, nos arts. 3º, 43, inciso IV, e 48, inciso II, da Lei 8.666/1993 e no item 1.2 do Decreto 2.745/1998.
As referidas condutas podem ser observadas nas evidências mencionadas nos pronunciamentos da unidade técnica (peças 139 e 140) , bem como no parecer do MPTCU (peça 147) .
Nexo de causalidade: a realização de atos de fraude à licitação e o pagamento de propinas contribuíram para a celebração de contrato e de aditivos com sobrepreço de alta materialidade, o que resultou em pagamentos superfaturados ao consórcio construtor, em prejuízo aos cofres da Petrobras.
Nesse sentido, cabe acrescentar que, apesar de o agente privado contratado pela Administração não ter a incumbência direta de gerir os recursos públicos, ele participa do ato jurídico de formação da vontade contratual, sobretudo quanto à definição do preço final do ajuste.
Culpabilidade: ante os elementos constantes dos autos, não se identificou atenuantes nas condutas dessas pessoas físicas nem excludentes de ilicitude. Diante das circunstâncias que os cercavam no momento dos fatos, era de se esperar conduta diversa da praticada por esses gestores, principalmente por terem ocupado funções de administrador (conselheiro administrativo e/ou diretor) da holding, tendo tido, por conseguinte, poder decisório. Nessa esteira, deveriam os agentes ter evitado participar das práticas ilícitas acima elencadas ou ter tomado atitudes corretivas tempestivas assim que tivessem tomado conhecimento das práticas ilícitas cometidas por seus subordinados.
III.3. Administradores da Construtora Norberto Odebrecht S/A (CNO S/A) 
Responsáveis: Srs. Adriano Chaves Juca Rolim (CPF: XXX.511.015-XX) , André Vital Pessoa de Melo (CPF: XXX.292.094-XX) , Antônio Carlos Daiha Blando (CPF: XXX.655.907-XX) , Augusto Roque Dias Fernandes Filho (CPF: XXX.161.067-XX) , Benedicto Barbosa da Silva Júnior (CPF: XXX.225.538-XX) , Carlos Armando Guedes Paschoal (CPF: XXX.258.128-XX) , Carlos Jorge Hupsel de Azevedo (CPF: XXX.596.555-XX) , Fábio Andreani Gandolfo (CPF: XXX.707.138-XX) , Fernando Luiz Ayres da Cunha Santos Reis (CPF: XXX.372.377-XX) , Fernando Sampaio Barbosa (CPF: XXX.563.085-XX) , Jayme Gomes da Fonseca Junior (CPF: XXX.606.895-XX) , João Antônio Pacífico Ferreira (CPF: XXX.964.114-XX) , Jorge Luiz Uchoa Mitidieri (CPF: XXX.193.407-XX) , Leandro Andrade Azevedo (CPF: XXX.417.918-XX) , Luiz Antônio Mameri (CPF: XXX.563.597-XX) , Luiz Antônio Bueno Júnior (CPF: XXX.503.638-XX) , Márcio Polidoro (CPF: XXX.087.808-XX) , Marcos Luiz Abreu de Lima (CPF: XXX.613.056-XX) , Miguel de Almeida Gradin (CPF: XXX.867.945-XX) , Paulo Oliveira Lacerda de Melo (CPF: XXX.488.394-XX) , Paulo Henyan Yue Cesena (CPF: XXX.429.088-XX) , Renato Augusto Rodrigues (CPF: XXX.041.656-XX) , Roberto Lopes Pontes Simões (CPF: XXX.330.245-XX) , Saulo Vinicius Rocha Silveira (CPF: XXX.590.006-XX) , Sérgio Luiz Neves (CPF: XXX.278.536-XX) e Valter Luís Arruda Lana (CPF: XXX.864.038-XX) , todos na qualidade de diretores da sociedade empresária.
Nos casos dos Srs. Marcelo Bahia Odebrecht (CPF: XXX.956.235-XX, diretor) e Márcio Faria da Silva (CPF: XXX.670.006-XX, diretor) , a autorização para as suas citações, via responsabilização direta, já constou do subitem 9.3 do Acórdão 2436/2021-TCU-Plenário.
Períodos: indicados, para cada responsável, na Tabela 4 desta instrução, considerando as informações contidas nas notas de esclarecimentos dessa tabela e nos parágrafos subsequentes.
Condutas: as pessoas físicas acima indicadas participaram do quadro de administradores (diretores) da Construtora Norberto Odebrecht S/A (CNO S/A) , sociedade integrante do consórcio construtor. 
Convém relembrar que a responsabilização da CNO S/A já constou da proposta da unidade técnica (peça 139, p. 42) , acolhida pelo Tribunal, por meio do Acórdão 2436/2021-TCU-Plenário.
No tocante a essas pessoas físicas, verificam-se as suas participações no corpo diretivo da CNO S/A no período em que esta atuou, por meio de seus gestores, no cometimento dos graves ilícitos a seguir elencados:
 cometimento de fraudes à licitação, agravadas, naquela ocasião, pela participação da CNO S/A no cartel destinado a frustrar o caráter competitivo das licitações conduzidas pela Petrobras;
 celebração de contrato e de termos aditivos desacompanhados de orçamento detalhado e contendo vultuoso sobrepreço; 
 recebimento de pagamentos com preços acima dos praticados no mercado, uma vez que, como integrante do consórcio, a CNO S/A foi beneficiária do superfaturamento; e
 promessa e realização de pagamentos de propinas ou de concessão de vantagens indevidas a agentes públicos e a partidos políticos, com o intuito de facilitar a formalização do contrato original e de posteriores termos aditivos ao longo da execução da obra.
Tais condutas infringem o disposto nos arts. 37, caput e inciso XXI, e 173, § 1º, inciso III, da Constituição Federal de 1988, nos arts. 3º, 43, inciso IV, e 48, inciso II, da Lei 8.666/1993 e no item 1.2 do Decreto 2.745/1998.
As referidas condutas podem ser observadas nas evidências relatadas nos pronunciamentos da unidade técnica (peças 139 e 140) , bem como no parecer do MPTCU (peça 147) .
Nexo de causalidade: a realização de atos de fraude à licitação e o pagamento de propinas contribuíram para a celebração de contrato e de aditivos com sobrepreço de alta materialidade, o que resultou em pagamentos superfaturados ao consórcio construtor, em prejuízo aos cofres da Petrobras.
Nesse sentido, cabe acrescentar que, apesar de o agente privado contratado pela Administração não ter a incumbência direta de gerir os recursos públicos, ele participa do ato jurídico de formação da vontade contratual, sobretudo quanto à definição do preço final do ajuste.
Culpabilidade: ante os elementos constantes dos autos, não se identificou atenuantes nas condutas dessas pessoas físicas nem excludentes de ilicitude. Diante das circunstâncias que os cercavam no momento dos fatos, era de se esperar conduta diversa da praticada por esses gestores, principalmente por terem ocupado funções de administrador (diretor) da CNO S/A, tendo tido, por conseguinte, poder decisório. Nessa esteira, deveriam os agentes ter evitado participar das práticas ilícitas acima elencadas ou ter tomado atitudes corretivas tempestivas assim que tivessem tomado conhecimento das práticas ilícitas cometidas por seus subordinados.
III.4. Acionistas e administradores da Hochtief do Brasil S/A (atual HTB Engenharia e Construção S/A) 
Responsáveis:
 Srs. Alexandre Safar de Oliveira (CPF: XXX.621.438-XX) , Jairo Freitas Bastos (CPF: XXX.014.567-XX) , Marcos Antônio Kowalewski de Souza (CPF: XXX.733.109-XX) , Plinio Michalski Ramos (CPF: XXX.256.068-XX) e Roberto Paiva de Almeida (CPF: XXX.721.328-XX) , todos na qualidade de diretores da sociedade empresária;
 Sr. André Alexandre Glogowsky (CPF: XXX.559.518-XX) , na condição de acionista, conselheiro administrativo e diretor dessa pessoa jurídica; e
 Hochtief Participações Ltda. (CNPJ: 06.203.899/0001-26) , na qualidade de acionista majoritária e controladora da referida sociedade na época dos fatos.
Nos casos dos Srs. Detlef Dralle (CPF: XXX.312.408-XX, acionista, conselheiro administrativo e diretor) e Jörg Johannes Wiemeyer (CPF: XXX.729.598-XX, diretor) , a autorização para as suas citações, via responsabilização direta, já constou do subitem 9.3 do Acórdão 2436/2021-TCU-Plenário.
Períodos: indicados, para cada responsável, na Tabela 5 desta instrução, considerando as informações contidas nas notas de esclarecimentos dessa tabela e nos parágrafos subsequentes.
Condutas: as pessoas físicas acima indicadas participaram do quadro de administradores (conselheiros administrativos e diretores) da então denominada Hochtief do Brasil S/A, sociedade integrante do consórcio construtor. 
Convém relembrar que a responsabilização da Hochtief do Brasil S/A já constou da proposta da unidade técnica (peça 139, p. 44) , acolhida pelo Tribunal, por meio do Acórdão 2436/2021-TCU-Plenário.
No tocante a essas pessoas físicas, verificam-se as suas participações no corpo de administradores (conselheiros administrativos e diretores) da Hochtief do Brasil S/A no período em que esta atuou, por meio de seus gestores, no cometimento dos graves ilícitos a seguir elencados:
 cometimento de fraudes à licitação, agravadas, naquela ocasião, pela participação no cartel destinado a frustrar o caráter competitivo das licitações conduzidas pela Petrobras;
 celebração de contrato e de termos aditivos desacompanhados de orçamento detalhado e contendo vultuoso sobrepreço; 
 recebimento de pagamentos com preços acima dos praticados no mercado, uma vez que, como integrante do consórcio, a Hochtief do Brasil S/A foi beneficiária do superfaturamento; e
 promessa e realização de pagamentos de propinas ou de concessão de vantagens indevidas a agentes públicos e a partidos políticos, com o intuito de facilitar a formalização do contrato original e de posteriores termos aditivos ao longo da execução da obra.
No que tange à Hochtief Participações Ltda., observa-se a sua participação nas assembleias gerais da Hochtief do Brasil S/A, com poder decisório, à época dos indícios de irregularidades acima elencados, consoante evidências mencionadas nas fontes da Tabela 3.
Tais condutas infringem o disposto nos arts. 37, caput e inciso XXI, e 173, § 1º, inciso III, da Constituição Federal de 1988, nos arts. 3º, 43, inciso IV, e 48, inciso II, da Lei 8.666/1993 e no item 1.2 do Decreto 2.745/1998.
As referidas condutas podem ser observadas nas evidências mencionadas nos pronunciamentos da unidade técnica (peças 139 e 140) , bem como no parecer do MPTCU (peça 147) .
Nexo de causalidade: a realização de atos de fraude à licitação e o pagamento de propinas contribuíram para a celebração de contrato e de aditivos com sobrepreço de alta materialidade, o que resultou em pagamentos superfaturados ao consórcio construtor, em prejuízo aos cofres da Petrobras.
Nesse sentido, cabe acrescentar que, apesar de o agente privado contratado pela Administração não ter a incumbência direta de gerir os recursos públicos, ele participa do ato jurídico de formação da vontade contratual, sobretudo quanto à definição do preço final do ajuste.
Culpabilidade: ante os elementos constantes dos autos, não se identificou atenuantes nas condutas dessas pessoas físicas nem excludentes de ilicitude. Diante das circunstâncias que os cercavam no momento dos fatos, era de se esperar conduta diversa da praticada por esses gestores, principalmente por terem ocupado funções de administrador (conselheiro administrativo e/ou diretor) da Hochtief do Brasil S/A, tendo tido, por conseguinte, poder decisório. Nessa esteira, deveriam os agentes ter evitado participar das práticas ilícitas acima elencadas ou ter tomado atitudes corretivas tempestivas assim que tivessem tomado conhecimento das práticas ilícitas cometidas por seus subordinados.
III.5. Acionistas e administradores da Camargo Corrêa S/A (atual Mover Participações S/A) 
Responsáveis:
 Srs. Bruno Machado Ferla (CPF: XXX.833.048-XX) , Francisco Caprino Neto (CPF: XXX.976.298-XX) , José Alberto Diniz de Oliveira (CPF: XXX.494.228-XX) , José Francisco de Campos (CPF: XXX.165.488-XX) , Márcio Garcia de Souza (CPF: XXX.539.467-XX) e Rodrigo Cardoso Barbosa (CPF: XXX.193.308-XX) , todos na qualidade de diretores da sociedade empresária;
 Srs. Antônio Miguel Marques (CPF: XXX.996.456-XX) , Décio de Sampaio Amaral (CPF: XXX.286.298-XX) e José Edison Barros Franco (CPF: XXX.085.488-XX) , todos na condição de conselheiros administrativos e diretores dessa pessoa jurídica
 Sra. Flávia Buarque de Almeida (CPF: XXX.008.838-XX) , na qualidade de conselheira administrativa;
 Srs. Albrecht Curt Reuter-Domenech (CPF: XXX.551.208-XX) , Carlos Pires Oliveira Dias (CPF: XXX.464.058-XX) , Luiz Roberto Ortiz Nascimento (CPF: XXX.594.868-XX) e Vitor Sarquis Hallack (CPF: XXX.332.476-XX) , todos na condição de acionistas e conselheiros administrativos; e
 Participações Morro Vermelho S/A (CNPJ: 03.987.192/0001-60) , na qualidade de acionista majoritária e controladora da referida sociedade na época dos fatos.
No caso do Sr. Dalton dos Santos Avancini (CPF: XXX.948.488-XX, diretor-presidente) , a autorização para a sua citação, via responsabilização direta, já constou do subitem 9.3 do Acórdão 2436/2021-TCU-Plenário.
Períodos: indicados, para cada responsável, na Tabela 6 desta instrução, considerando as informações contidas nas notas de esclarecimentos dessa tabela e nos parágrafos subsequentes.
Condutas: as pessoas físicas acima indicadas participaram do quadro de administradores (conselheiros administrativos e diretores) da então denominada Camargo Corrêa S/A, holding da Construções e Comércio Camargo Corrêa S/A (CCCC) , esta última integrante do consórcio construtor. 
Convém relembrar que a responsabilização dessa holding já constou da proposta da unidade técnica (peça 139, p. 44) , acolhida pelo Tribunal, por meio do Acórdão 2436/2021-TCU-Plenário.
No que concerne a essas pessoas físicas, verificam-se as suas participações no corpo de administradores da holding no período em que esta atuou, por meio de seus gestores, no cometimento de ilícitos com envolvimento da CCCC, tais como:
 cometimento de fraudes à licitação, agravadas, naquela ocasião, pela participação de sociedades empresárias que fizeram parte de cartel destinado a frustrar o caráter competitivo das licitações conduzidas pela Petrobras;
 celebração de contrato e de termos aditivos desacompanhados de orçamento detalhado e contendo vultuoso sobrepreço; 
 anuência aos pagamentos superfaturados percebidos pelo consórcio construtor; e
 promessa e realização de pagamentos de propinas ou de concessão de vantagens indevidas a agentes públicos e a partidos políticos, com o intuito de facilitar a formalização do contrato original e de posteriores termos aditivos ao longo da execução da obra.
No que tange à Participações Morro Vermelho S/A, observa-se a sua participação nas assembleias gerais da Camargo Corrêa S/A, com poder decisório, à época dos indícios de irregularidades acima elencados, consoante evidências mencionadas nas fontes da Tabela 6.
Tais condutas infringem o disposto nos arts. 37, caput e inciso XXI, e 173, § 1º, inciso III, da Constituição Federal de 1988, nos arts. 3º, 43, inciso IV, e 48, inciso II, da Lei 8.666/1993 e no item 1.2 do Decreto 2.745/1998.
As referidas condutas podem ser observadas nas evidências registradas nos pronunciamentos da unidade técnica (peças 139 e 140) , bem como no parecer do MPTCU (peça 147) .
Nexo de causalidade: a realização de atos de fraude à licitação e o pagamento de propinas contribuíram para a celebração de contrato e de aditivos com sobrepreço de alta materialidade, o que resultou em pagamentos superfaturados ao consórcio construtor, em prejuízo aos cofres da Petrobras.
Nesse sentido, cabe acrescentar que, apesar de o agente privado contratado pela Administração não ter a incumbência direta de gerir os recursos públicos, ele participa do ato jurídico de formação da vontade contratual, sobretudo quanto à definição do preço final do ajuste.
Culpabilidade: ante os elementos constantes dos autos, não se identificou atenuantes nas condutas dessas pessoas físicas nem excludentes de ilicitude. Diante das circunstâncias que os cercavam no momento dos fatos, era de se esperar conduta diversa da praticada por esses gestores, principalmente por terem ocupado funções de administrador (conselheiro administrativo e/ou diretor) da holding, tendo tido, por conseguinte, poder decisório. Nessa esteira, deveriam os agentes ter evitado participar das práticas ilícitas acima elencadas ou ter tomado atitudes corretivas tempestivas assim que tivessem tomado conhecimento das práticas ilícitas cometidas por seus subordinados.
III.6. Acionistas e administradores da Construções e Comércio Camargo Corrêa S/A (CCCC) 
Responsáveis:
 Srs. André Clark Juliano (CPF: XXX.149.818-XX) , Carlos Fernando Namur (CPF: XXX.394.538-XX) , Carlos Reynaldo Camerato (CPF: XXX.839.478-XX) , Carlos Roberto Ogeda Rodrigues (CPF: XXX.836.668-XX) , José Ayres de Campos (CPF: XXX.345.188-XX) , José Florêncio Rodrigues Neto (CPF: XXX.364.021-XX) , Leonel Queiroz Vianna Neto (CPF: XXX.562.161-XX) , Marcelo Sturlini Bisordi (CPF: XXX.662.248-XX) , Marco Antônio Bucco (CPF: XXX.130.740-XX) e Raggi Badra Neto (CPF: XXX.318.508-XX) , todos na qualidade de diretores da sociedade empresária;
 Srs. Celso Ferreira de Oliveira (CPF: XXX.381.488-XX) e João Ricardo Auler (CPF: XXX.666.088-XX) , todos na condição de conselheiros administrativos e diretores dessa pessoa jurídica;
 Sra. Flávia Buarque de Almeida (CPF: XXX.008.838-XX) , na qualidade de conselheira administrativa;
 Srs.  Albrecht Curt Reuter-Domenech (CPF: XXX.551.208-XX) , Antônio Miguel Marques (CPF: XXX.996.456-XX) , Carlos Pires Oliveira Dias (CPF: XXX.464.058-XX) , Luiz Roberto Ortiz Nascimento (CPF: XXX.594.868-XX) , Marcelo Pires Oliveira Dias (CPF: XXX.510.388-XX) e Vitor Sarquis Hallack (CPF: XXX.332.476-XX) , todos na condição de acionistas e conselheiros administrativos; e
 Camargo Corrêa Construções e Participações S/A (CNPJ: 11.196.609/0001-02) , na qualidade de acionista majoritária e controladora da referida sociedade na época dos fatos.
Observa-se que os Srs. Albrecht Curt Reuter-Domenech, Antônio Miguel Marques, Carlos Pires Oliveira Dias, Dalton dos Santos Avancini, Flávia Buarque de Almeida, Luiz Roberto Ortiz Nascimento e Vitor Sarquis Hallack atuaram como acionista ou administradores em ambas as sociedades (Camargo Corrêa S/A e CCCC) à época dos fatos.
Nos casos dos Srs. Dalton dos Santos Avancini (CPF: XXX.948.488-XX, diretor) e Eduardo Hermelino Leite (CPF: XXX.968.148-XX, diretor) , a autorização para as suas citações, via responsabilização direta, já constou do subitem 9.3 do Acórdão 2436/2021-TCU-Plenário.
Períodos: indicados, para cada responsável, na Tabela 7 desta instrução, considerando as informações contidas nas notas de esclarecimentos dessa tabela e nos parágrafos subsequentes.
Condutas: as pessoas físicas acima indicadas participaram do quadro de administradores (conselheiros administrativos e diretores) da CCCC, sociedade integrante do consórcio construtor. 
Convém relembrar que a responsabilização da CCCC já constou da proposta da unidade técnica (peça 139, p. 43) , acolhida pelo Tribunal, por meio do Acórdão 2436/2021-TCU-Plenário.
No tocante a essas pessoas físicas, verificam-se as suas participações no corpo de administradores da CCCC no período em que esta atuou, por meio de seus gestores, no cometimento dos graves ilícitos a seguir elencados:
 cometimento de fraudes à licitação, agravadas, naquela ocasião, pela participação do grupo Camargo Corrêa no cartel destinado a frustrar o caráter competitivo das licitações conduzidas pela Petrobras;
 celebração de contrato e de termos aditivos desacompanhados de orçamento detalhado e contendo vultuoso sobrepreço; 
 recebimento de pagamentos com preços acima dos praticados no mercado, uma vez que, como integrante do consórcio, a CCCC foi beneficiária do superfaturamento; e
 promessa e realização de pagamentos de propinas ou de concessão de vantagens indevidas a agentes públicos e a partidos políticos, com o intuito de facilitar a formalização do contrato original e de posteriores termos aditivos ao longo da execução da obra.
Tais condutas infringem o disposto nos arts. 37, caput e inciso XXI, e 173, § 1º, inciso III, da Constituição Federal de 1988, nos arts. 3º, 43, inciso IV, e 48, inciso II, da Lei 8.666/1993 e no item 1.2 do Decreto 2.745/1998.
As referidas condutas podem ser observadas nas evidências mencionadas nos pronunciamentos da unidade técnica (peças 139 e 140) , bem como no parecer do MPTCU (peça 147) .
Nexo de causalidade: a realização de atos de fraude à licitação e o pagamento de propinas contribuíram para a celebração de contrato e de aditivos com sobrepreço de alta materialidade, o que resultou em pagamentos superfaturados ao consórcio construtor, em prejuízo aos cofres da Petrobras.
Nesse sentido, cabe acrescentar que, apesar de o agente privado contratado pela Administração não ter a incumbência direta de gerir os recursos públicos, ele participa do ato jurídico de formação da vontade contratual, sobretudo quanto à definição do preço final do ajuste.
Culpabilidade: ante os elementos constantes dos autos, não se identificou atenuantes nas condutas dessas pessoas físicas nem excludentes de ilicitude. Diante das circunstâncias que os cercavam no momento dos fatos, era de se esperar conduta diversa da praticada por esses gestores, principalmente por terem ocupado funções de administrador (conselheiro administrativo e/ou diretor) da CCCC, tendo tido, por conseguinte, poder decisório. Nessa esteira, deveriam os agentes ter evitado participar das práticas ilícitas acima elencadas ou ter tomado atitudes corretivas tempestivas assim que tivessem tomado conhecimento das práticas ilícitas cometidas por seus subordinados.
IV. Cálculo do débito
Nos pronunciamentos insertos às peças 139 e 140, a SeinfraOperações comparou, de forma paramétrica, os custos de construção de outros edifícios comerciais de alto padrão com o valor global gasto pela Petrobras, tendo apontado um superfaturamento e consequente dano ao erário no montante de R$ 331.970.470,66 (data-base: setembro/2006) . Essa quantia, propagada ao longo das medições da obra, incluindo reajustes contratuais e transações extrajudiciais, totalizou R$ 337.636.037,69.
Na ocasião, a unidade técnica também chegou a calcular o superfaturamento por meio de outro método alternativo, qual seja: comparação do preço baseado no custo unitário básico (CUB) adaptado com o valor despendido pela estatal. A aplicação dessa metodologia de cálculo resultou no débito de R$ 339.730.208,02 (data-base: setembro/2006) . A esse montante dever-se-ia acrescentar uma quantia aproximada de R$ 6 milhões, para se considerar também o efeito dos reajustes contratuais e, assim, se chegar ao débito total com base nessa metodologia.
Ressalta-se que, em ambas as formas de cálculo do débito, a unidade técnica optou por expurgar o lucro dos Benefícios e Despesas Indiretas (BDI) de referência, com fundamento na denominada "teoria do produto bruto mitigado" ou restituição do produto do ilícito (lucro e demais vantagens indevidas) , também conhecida como disgorgement. Isso porque seria cabível e pertinente o reconhecimento de que o contrato de construção é nulo, em razão das fraudes praticadas.
Assim, diante dessas duas análises, a unidade instrutiva opinou no sentido de que fosse adotada a primeira metodologia, por resultar em valor mais conservador, o que beneficiaria os responsáveis.
Convém relembrar que, no caso concreto, não foi possível estimar o preço final da obra sob a forma analítica, como é feito tradicionalmente pelas unidades técnicas desta Corte de Contas, uma vez que a Petrobras forneceu apenas uma planilha orçamentária sintética do contrato original (com os itens orçados como "verba") , sem qualquer detalhamento dos serviços ou composição dos preços unitários do empreendimento (vide peça 147, p. 5-7) .
Instado a manifestar-se, o MPTCU lançou o parecer à peça 147, propondo que a quantia a ser ressarcida aos cofres da estatal passasse a corresponder a¿ totalidade dos desembolsos realizados (R$ 671.645.191,35, em valores históricos) , facultando aos responsáveis abaterem, do débito integral, o valor dos custos incorridos e comprovados perante este Tribunal, sendo que o ônus de demonstrar os custos efetivamente suportados na execução do contrato deveria recair integralmente sobre os responsáveis.
Tal proposta justificar-se-ia diante da peculiaridade do caso em tela, já que o contrato firmado com o consórcio construtor padecia de vício de origem, dadas as seguintes constatações: a)  contratação com empresas cartelizadas; b) manipulação de preços, no contrato original e nos termos aditivos; e c)  pagamento de propinas a funcionários da Petrobras, a políticos e a seus respectivos partidos, ao longo da execução contratual.
Alternativamente, caso o TCU não concordasse com a cobrança do total desembolsado pela estatal, o Parquet de Contas sugeriu que o débito fosse calculado por meio da metodologia do CUB adaptado, por ser mais consistente e tecnicamente aceitável, já que se baseia em critérios e multiplicadores publicados pelo Instituto Brasileiro de Avaliações e Perícias de Engenharia (Ibape) .
Esta Corte de Contas, mediante o subitem 9.3 do Acórdão 2436/2021-TCU-Plenário, de relatoria do então Ministro Raimundo Carreiro, acompanhou o posicionamento do Parquet especializado, tendo autorizado a citação dos responsáveis, tendo por débito o valor total dos pagamentos realizados ao consórcio construtor.
Ocorre que, posteriormente, este Tribunal prolatou o Acórdão 1842/2022-TCU-Plenário, no âmbito do TC Processo 016.588/2019-3. A referida decisão contou com a relatoria do eminente Ministro Antonio Anastasia, que passou a ser o mesmo relator dos presentes autos após a aposentadoria do Ministro Raimundo Carreiro. Reproduz-se, a seguir, trecho extraído do Sistema de Jurisprudência Selecionada, publicado no Boletim de Jurisprudência 414, de 29/8/2022:
O TCU tem competência para assinar prazo para que o órgão ou a entidade pública adote as providências necessárias (art. 71, inciso IX, da Constituição Federal) , administrativas ou judiciais, visando ao não pagamento ou à restituição de lucro ilegítimo obtido por empresa contratada por meio de fraude à licitação, a fim de buscar, com base nos efeitos retroativos da nulidade contratual (art. 59 da Lei 8.666/1993 e arts. 148 e 149 da Lei 14.133/2021) , na vedação ao enriquecimento sem causa (art. 884 do Código Civil) e no princípio de que ninguém pode se beneficiar da própria torpeza, a restauração do status quo ante. (grifos acrescidos) 
Ou seja, naquela deliberação, prevaleceu o entendimento de que esta Corte de Contas não teria, em um primeiro momento, competência para cobrar a restituição do lucro ilegítimo obtido por contratada mediante fraude à licitação. Diante dessas situações, o TCU deveria, primeiramente, assinar prazo para que o órgão ou a entidade pública adotasse as providências necessárias para obter tal restituição.
A rigor, no caso em apreço, a citação dos responsáveis pela totalidade dos pagamentos efetuados ao consórcio construtor (nos termos do subitem 9.3 do Acórdão 2436/2021-TCU-Plenário) não impossibilitaria que a cobrança do débito, se confirmada na decisão de mérito, levasse em consideração o abatimento: a) dos custos efetivamente incorridos na construção; e b) do lucro de referência esperado na execução de obras semelhantes, este último a ser cobrado dos responsáveis pela própria Petrobras, em atendimento à eventual fixação de prazo, pelo TCU, para adoção de tal providência.
Ou seja, essa cobrança, na fase de citação, corresponderia a uma inversão do ônus da prova, facultando aos responsáveis a comprovação dos custos efetivamente incorridos na construção do edifício em questão.
Por outro lado, entende-se pertinente e oportuno analisar essa questão também sob a ótica das consequências práticas da futura decisão preliminar de citação, à luz da evolução do entendimento deste Tribunal sobre a matéria e dos arts. 20 e 21 do Decreto-lei 4.657/1942 (Lei de Introdução às Normas do Direito Brasileiro - LINDB) , in verbis:
Art. 20.  Nas esferas administrativa, controladora e judicial, não se decidirá com base em valores jurídicos abstratos sem que sejam consideradas as consequências práticas da decisão. (Incluído pela Lei nº 13.655, de 2018) 
Parágrafo único. A motivação demonstrará a necessidade e a adequação da medida imposta ou da invalidação de ato, contrato, ajuste, processo ou norma administrativa, inclusive em face das possíveis alternativas. (Incluído pela Lei nº 13.655, de 2018) 
Art. 21.  A decisão que, nas esferas administrativa, controladora ou judicial, decretar a invalidação de ato, contrato, ajuste, processo ou norma administrativa deverá indicar de modo expresso suas consequências jurídicas e administrativas. (Incluído pela Lei nº 13.655, de 2018) 
Parágrafo único.  A decisão a que se refere o caput deste artigo deverá, quando for o caso, indicar as condições para que a regularização ocorra de modo proporcional e equânime e sem prejuízo aos interesses gerais, não se podendo impor aos sujeitos atingidos ônus ou perdas que, em função das peculiaridades do caso, sejam anormais ou excessivos. (Incluído pela Lei nº 13.655, de 2018) 
In casu, o não acolhimento de parte ou de todas as alegações de defesa a serem apresentadas poderia, no limite, levar a um cenário de: a) condenação dos responsáveis por valor próximo ou igual à totalidade dos pagamentos direcionados ao consórcio, deixando-se de levar em consideração a integralidade dos custos incorridos; ou b) utilização de outra forma de cálculo do débito pelo TCU, a exemplo do CUB adaptado.
No caso da primeira hipótese, entende-se que a condenação não estaria devidamente alinhada com o entendimento jurisprudencial posterior, consubstanciado por meio do Acórdão 1842/2022-TCU-Plenário. Como se trata de obra concluída pelo consórcio, essa forma de cobrança poderia ser excessiva, se os elementos fornecidos pelos responsáveis forem considerados insuficientes. Ou seja, essa hipótese poderia resultar em uma condenação em valor superior ao montante necessário para recompor os prejuízos ocasionados aos cofres lesados.
No caso da segunda hipótese, já sabendo que o valor da condenação não superaria o débito calculado por meio do "CUB adaptado", a prévia citação pelo valor integral da obra ocasionaria um indesejável alongamento da discussão processual e um maior uso de recursos humanos para a apreciação do mérito e, desse modo, comprometeria a razoável duração do processo e postergaria a obtenção do efetivo ressarcimento do dano, aumentando-se, inclusive, o risco de prescrição no decorrer do processo.
 Isso porque a discussão focaria nos custos efetivamente incorridos, o que poderia incluir uma grande quantidade de notas fiscais e de outros comprovantes equivalentes, desacompanhados de planilhas orçamentárias e de demonstrativos de medição da obra, até então ausentes nos autos. Haveria, inclusive, uma dificuldade de aferição/acolhimento a posteriori de parte desses custos, sem os devidos documentos de ateste do fiscal da obra e sem possibilidade de conferência em campo, a exemplo da verificação dos itens e serviços que deveriam compor os custos do canteiro de obra, da administração local, da mobilização/desmobilização e da construção propriamente dita (confirmação dos equipamentos utilizados, do método construtivo, da produtividade, entre outros fatores) .
Assim sendo, entende-se que a citação pelo débito calculado pelo "CUB adaptado", além de estar em maior harmonia com a jurisprudência mais recente do TCU e de ter constado como propostas alternativas da unidade técnica (peças 139 e 140) e do MPTCU (peça 147) , traria o foco da discussão de mérito para um escopo bem mais restrito, qual seja: o cálculo do superfaturamento com base em referência tecnicamente consistente e possível diante dos elementos constantes dos autos. Isso contribuiria para maior racionalidade administrativa e celeridade processual.
De qualquer modo, caso o Tribunal opte por manter a citação nos exatos termos do Acórdão 2436/2021-TCU-Plenário, segue a tabela com a totalidade dos pagamentos efetuados ao consórcio construtor:
Tabela 8 - Individualização do débito por data de medição dos serviços executados 
 (cf. subitem 9.3 do Acórdão 2436/2021-TCU-Plenário) 
	Data da medição
	Débito 
 (total da medição) 

	25/9/2008
	 R$        5.638.976,40 

	27/10/2008
	 R$      17.833.871,54 

	25/11/2008
	 R$           119.962,13 

	25/11/2008
	 R$      20.441.000,55 

	26/12/2008
	 R$      13.963.359,57 

	25/1/2009
	 R$      23.521.466,29 

	25/2/2009
	 R$      12.081.704,28 

	25/3/2009
	 R$      15.868.890,93 

	25/4/2009
	 R$      17.533.509,31 

	25/5/2009
	 R$      19.640.692,02 

	25/6/2009
	 R$      19.269.056,09 

	25/7/2009
	 R$      14.764.756,93 

	25/8/2009
	 R$      21.486.903,55 

	25/9/2009
	 R$      17.656.617,51 

	25/10/2009
	 R$      17.894.341,71 

	25/11/2009
	 R$           105.182,40 

	25/11/2009
	 R$      17.680.847,30 

	25/12/2009
	 R$      12.420.367,09 

	25/1/2010
	 R$      13.476.253,49 

	25/2/2010
	 R$        9.330.706,74 

	25/3/2010
	 R$        5.093.006,32 

	23/4/2010
	 R$      10.087.899,46 

	25/5/2010
	 R$      12.760.645,30 

	25/6/2010
	 R$      10.861.340,54 

	26/7/2010
	 R$      10.960.717,21 

	25/8/2010
	 R$        7.833.626,95 

	25/9/2010
	 R$        6.931.993,85 

	25/10/2010
	 R$      44.935.020,00 

	25/10/2010
	 R$      16.075.511,50 

	25/11/2010
	 R$             66.719,84 

	25/11/2010
	 R$      10.231.178,46 

	23/12/2010
	 R$        9.994.283,77 

	25/1/2011
	 R$      15.162.426,34 

	25/2/2011
	 R$      10.341.286,63 

	25/3/2011
	 R$        9.420.858,45 

	25/4/2011
	 R$      13.486.006,77 

	25/5/2011
	 R$      11.619.968,32 

	25/6/2011
	 R$      12.002.048,28 

	25/7/2011
	 R$      12.849.851,86 

	25/8/2011
	 R$      13.446.765,95 

	25/9/2011
	 R$        7.856.105,45 

	25/10/2011
	 R$      10.192.511,17 

	25/11/2011
	 R$        8.385.537,54 

	26/12/2011
	 R$        6.074.921,57 

	25/1/2012
	 R$        6.074.331,41 

	24/2/2012
	 R$        3.020.037,82 

	23/3/2012
	 R$        1.106.234,09 

	27/4/2012
	 R$           705.560,40 

	25/5/2012
	 R$           407.731,45 

	15/8/2013
	 R$      92.292.110,34 

	15/8/2013
	 R$           640.488,48 

	Total
	 R$ 671.645.191,35 

Caso o Tribunal opte por promover as citações com base no débito calculado a partir do "CUB adaptado", conforme se opina nesta instrução, haveria a necessidade de ajustar a análise feita anteriormente pela unidade técnica (peça 139, p. 22-30) , para incluir o lucro no BDI paradigma, sem prejuízo de que o TCU, quando do julgamento de mérito deste feito, possa fixar prazo para que a Petrobras adote as providências necessárias para obter a restituição do denominado "lucro ilegítimo".
Recapitulando a metodologia do "CUB adaptado", o custo total paradigma da construção calculado pela unidade técnica foi de 90.933,27 m² x R$ 3.000,45 / m2 = R$ 272.840.729,97 (data-base: setembro/2006) . Sobre este valor, é necessário incidir o BDI do construtor.
De acordo com o Acórdão 2622/2013-TCU-Plenário, o BDI de mercado para obras de construção de edifícios, conforme ampla pesquisa estatística efetuada pela equipe técnica desta Corte de Contas, varia entre 20,34% (1º quartil) , 22,12% (média) e 25,00% (3º quartil) . Esses percentuais incluem a parcela de lucro.
Aplicando-se o BDI médio (22,12%) ao custo paradigma, chega-se ao preço global de referência para a obra: R$ 272.840.729,97 * 1,2212 = R$ 333.193.099,44 (data-base: setembro/2006) .
Considerando que o valor final desembolsado pela Petrobras, incluindo as transações extrajudiciais, foi de R$ 660.427.202,03, na mesma data-base, tem-se um débito de R$ 327.234.102,59, correspondente a 49,55% do valor global da obra. Sobre esse débito, deve-se, ainda, acrescentar os reajustes contratuais.
Para fins de estimativa das datas de ocorrência do débito, optou-se por propagar linearmente o percentual de débito encontrado em todas as medições do contrato, de modo a considerar também os reajustes contratuais, cabendo esclarecer que esse procedimento é previsto no Roteiro de Auditoria de Obras Públicas do TCU (Portaria-Segecex 33/2012) . A tabela seguinte apresenta os valores de débito com base nessa metodologia:
Tabela 9 - Individualização do débito por data de medição dos serviços executados
 (com base no CUB adaptado) 
	Data da medição
	Total da medição
	Débito na medição (49,55% do total) 

	25/9/2008
	 R$        5.638.976,40 
	R$         2.794.112,81

	27/10/2008
	 R$      17.833.871,54 
	R$         8.836.683,35

	25/11/2008
	 R$           119.962,13 
	R$              59.441,24

	25/11/2008
	 R$      20.441.000,55 
	R$       10.128.515,77

	26/12/2008
	 R$      13.963.359,57 
	R$         6.918.844,67

	25/1/2009
	 R$      23.521.466,29 
	R$       11.654.886,55

	25/2/2009
	 R$      12.081.704,28 
	R$         5.986.484,47

	25/3/2009
	 R$      15.868.890,93 
	R$         7.863.035,46

	25/4/2009
	 R$      17.533.509,31 
	R$         8.687.853,86

	25/5/2009
	 R$      19.640.692,02 
	R$         9.731.962,90

	25/6/2009
	 R$      19.269.056,09 
	R$         9.547.817,29

	25/7/2009
	 R$      14.764.756,93 
	R$         7.315.937,06

	25/8/2009
	 R$      21.486.903,55 
	R$       10.646.760,71

	25/9/2009
	 R$      17.656.617,51 
	R$         8.748.853,98

	25/10/2009
	 R$      17.894.341,71 
	R$         8.866.646,32

	25/11/2009
	 R$           105.182,40 
	R$              52.117,88

	25/11/2009
	 R$      17.680.847,30 
	R$         8.760.859,84

	25/12/2009
	 R$      12.420.367,09 
	R$         6.154.291,89

	25/1/2010
	 R$      13.476.253,49 
	R$         6.677.483,60

	25/2/2010
	 R$        9.330.706,74 
	R$         4.623.365,19

	25/3/2010
	 R$        5.093.006,32 
	R$         2.523.584,63

	23/4/2010
	 R$      10.087.899,46 
	R$         4.998.554,18

	25/5/2010
	 R$      12.760.645,30 
	R$         6.322.899,75

	25/6/2010
	 R$      10.861.340,54 
	R$         5.381.794,24

	26/7/2010
	 R$      10.960.717,21 
	R$         5.431.035,38

	25/8/2010
	 R$        7.833.626,95 
	R$         3.881.562,15

	25/9/2010
	 R$        6.931.993,85 
	R$         3.434.802,95

	25/10/2010
	 R$      44.935.020,00 
	R$       22.265.302,41

	25/10/2010
	 R$      16.075.511,50 
	R$         7.965.415,95

	25/11/2010
	 R$             66.719,84 
	R$              33.059,68

	25/11/2010
	 R$      10.231.178,46 
	R$         5.069.548,93

	23/12/2010
	 R$        9.994.283,77 
	R$         4.952.167,61

	25/1/2011
	 R$      15.162.426,34 
	R$         7.512.982,25

	25/2/2011
	 R$      10.341.286,63 
	R$         5.124.107,53

	25/3/2011
	 R$        9.420.858,45 
	R$         4.668.035,36

	25/4/2011
	 R$      13.486.006,77 
	R$         6.682.316,35

	25/5/2011
	 R$      11.619.968,32 
	R$         5.757.694,30

	25/6/2011
	 R$      12.002.048,28 
	R$         5.947.014,92

	25/7/2011
	 R$      12.849.851,86 
	R$         6.367.101,60

	25/8/2011
	 R$      13.446.765,95 
	R$         6.662.872,53

	25/9/2011
	 R$        7.856.105,45 
	R$         3.892.700,25

	25/10/2011
	 R$      10.192.511,17 
	R$         5.050.389,28

	25/11/2011
	 R$        8.385.537,54 
	R$         4.155.033,85

	26/12/2011
	 R$        6.074.921,57 
	R$         3.010.123,64

	25/1/2012
	 R$        6.074.331,41 
	R$         3.009.831,21

	24/2/2012
	 R$        3.020.037,82 
	R$         1.496.428,74

	23/3/2012
	 R$        1.106.234,09 
	R$            548.138,99

	27/4/2012
	 R$           705.560,40 
	R$            349.605,18

	25/5/2012
	 R$           407.731,45 
	R$            202.030,93

	15/8/2013
	 R$      92.292.110,34 
	R$       45.730.740,67

	15/8/2013
	 R$           640.488,48 
	R$            317.362,04

	Total
	 R$ 671.645.191,35 
	R$ 332.800.192,31

Portanto, a proposta de encaminhamento desta instrução considera, para fins de citação, o valor do débito calculado por meio do "CUB adaptado" (Tabela 9) , cabendo repisar, contudo, que o débito pela integralidade dos pagamentos efetuados, caso o Tribunal opte por essa alternativa, consta da Tabela 8.
Por se tratar de uma evolução recente de entendimento jurisprudencial do TCU atinente à cobrança do lucro ilegítimo, considera-se oportuno e conveniente submeter a nova proposta de citações ao crivo do relator do presente feito. Além da questão concernente ao cálculo do débito, entende-se que a troca de relatoria, bem como a complexidade e a sensibilidade da matéria tratada nos autos - incrementadas pela pluralidade de agentes que podem ser citados após a declaração da desconsideração das personalidades jurídicas do consórcio, das sociedades empresárias consorciadas e de suas holdings - também justificam a submissão da proposta ao relator.
Considerando tal evolução, os aspectos jurídicos envolvidos e as novas informações decorrentes do levantamento feito nesta instrução (grande quantidade de agentes alcançáveis por meio da desconsideração da personalidade jurídica) , sugere-se, também, que seja ouvido novamente o MPTCU.
V. Análise dos prazos prescricionais
A Resolução-TCU 344/2022 trouxe novas regras para o cálculo dos prazos prescricionais relativos ao exercício do controle externo desempenhado por esta Corte de Contas. De modo geral, a resolução está amparada na Lei 9.873/1999, na forma aplicada pelo Supremo Tribunal Federal (STF) , em especial por meio da Ação Direta de Inconstitucionalidade 5509.
Em geral, as pretensões punitiva e de ressarcimento do TCU prescrevem no prazo de cinco anos. Contudo, quando houver recebimento de denúncia na esfera criminal sobre os mesmos fatos, a prescrição reger-se-á pelo prazo previsto na lei penal, o qual poderá ser modificado na hipótese de alteração do enquadramento típico na ação penal (vide arts. 2º e 3º da referida resolução) .
Nos termos do art. 4º desse normativo, o prazo prescricional é contado:
 da data em que as contas deveriam ter sido prestadas, no caso de omissão de prestação de contas; 
 da data da apresentação da prestação de contas ao órgão competente para a sua análise inicial; 
 do recebimento da denúncia ou da representação pelo Tribunal ou pelos órgãos de controle interno, quanto às apurações decorrentes de processos dessas naturezas; 
 da data do conhecimento da irregularidade ou do dano, quando constatados em fiscalização realizada pelo Tribunal, pelos órgãos de controle interno ou pelo próprio órgão ou entidade da Administração Pública onde ocorrer a irregularidade; ou
 do dia em que tiver cessado a permanência ou a continuidade, no caso de irregularidade permanente ou continuada.
Além disso, o art. 5º da resolução dispõe que a prescrição se interrompe:
 pela notificação, oitiva, citação ou audiência do responsável, inclusive por edital; 
 por qualquer ato inequívoco de apuração do fato; 
 por qualquer ato inequívoco de tentativa de solução conciliatória; e
 pela decisão condenatória recorrível.
No caso em apreço, nota-se que os pagamentos superfaturados foram praticados em um ambiente de cartel e de fraude, envolvendo corrupção ativa e corrupção passiva, cujos fatos foram relatados em denúncias recebidas na esfera criminal, de modo que, para diversos responsáveis, aplica-se o prazo prescricional de 16 anos, consoante o previsto no art. 109 c/c os arts. 317 e 333 do Código Penal. Cabe ressaltar que esse prazo pode ser reduzido para cada situação específica, com base na pena efetivamente aplicada na respectiva sentença condenatória, conforme estabelecido no art. 110 do referido diploma legal.
No caso de pessoa jurídica, o Código Penal não prevê a imputação dessas espécies de crime a ela.
Entretanto, mesmo que se aplique o prazo prescricional geral de cinco anos para determinados responsáveis, verifica-se que a prescrição não se concretizou até o momento.
Isso porque, ante os elementos constantes dos autos, entende-se que o termo a quo da contagem desse prazo ocorreu em 11/8/2015, quando do recebimento, pelo TCU, da Solicitação do Congresso Nacional relatando os indícios de irregularidade e pedindo a realização de fiscalização (peça 1 do TC Processo 019.579/20152) .
Nesse sentido, é importante destacar que aconteceram repetidas causas interruptivas da contagem do prazo prescricional. Assim, a partir de cada ato interruptivo, houve o reinício da contagem desse prazo, em observância ao disposto no art. 5º, §§ 1º e 2º, da supracitada resolução. 
As interrupções ocorreram em razão dos atos inequívocos de apuração dos fatos exemplificados na lista não exaustiva abaixo:
 em 15/2/2017, quando ocorreu a prolação do Acórdão 219/2017-TCU-Plenário, por meio do qual esta Corte de Contas deliberou pela instauração da presente tomada de contas especial;
 em 1º/6/2017, ocasião em que a SeinfraOperações expediu diversos ofícios de diligência, com o propósito de coletar as informações, os documentos e as demais evidências necessárias para permitir a identificação dos responsáveis e a quantificação do dano ao erário (peças 4- 6 e 10-15) ;
 em 30/9/2019, momento em que a aludida unidade técnica, com base nos elementos obtidos, emitiu os pronunciamentos acostados às peças 139 e 140, apontando débito no montante de R$ 337.636.037,69, em valor histórico, e opinando pela citação dos responsáveis;
 em 6/10/2021, oportunidade em que este Tribunal proferiu o Acórdão 2436/2021-TCU-Plenário, mediante o qual: d.1) desconsiderou as personalidades jurídicas do consórcio, das sociedades empresárias consorciadas e de suas holdings; d.2) orientou a SeinfraOperações a levantar o rol dos sócios e administradores dessas pessoas jurídicas; e d.3) autorizou a referida unidade técnica a promover as citações dos responsáveis pelo dano ocasionado aos cofres públicos federais; e
 em 28/6/2022, quando o TCU expediu ofícios de diligência a três juntas comerciais, com o objetivo de levantar o referido rol de sócios e administradores.
Cabe ressaltar que outras causas interruptivas podem ser constatadas nos presentes autos e/ou evidenciadas a partir da resposta da Petrobras ao ofício de diligência expedido no âmbito do TC Processo 043.925/2021-9, conforme mencionado ao final do Tópico "Histórico" desta instrução.
Isso porque, nos termos do art. 5º, § 4º, e do art. 6º, caput e parágrafo único, da supracitada resolução, a interrupção da prescrição em razão da apuração do fato ou da tentativa de solução conciliatória pode se dar em decorrência da iniciativa do próprio órgão ou da própria entidade da Administração Pública onde ocorrer a irregularidade. Desse modo, aproveitam-se as causas interruptivas ocorridas em processo diverso, mesmo que em decorrência de atos praticados pelos jurisdicionados do TCU, quando se tratar de fato coincidente ou que esteja na linha de desdobramento causal da irregularidade ou do dano em apuração.
Portanto, conclui-se que a prescrição das pretensões punitiva e ressarcitória do TCU para o caso concreto não ocorreu nem está na iminência de ocorrer. Caso não surja nova causa interruptiva, a prescrição somente restaria configurada em 2027.
Ademais, oportuno se faz analisar também o risco de prescrição intercorrente, que, nos termos do art. 8º da resolução em comento, opera-se na hipótese de o processo ficar paralisado por mais de três anos, pendente de julgamento ou de despacho.
O presente feito foi autuado em 22/2/2017. Depois disso, com base na lista não exaustiva anterior, verifica-se que o processo não ficou paralisado por mais de três anos sem movimentação processual relevante.
Por conseguinte, conclui-se que, até o momento, não se operou a prescrição intercorrente. Tampouco se nota risco iminente de sua ocorrência nestes autos. Caso não surja nova causa interruptiva, a prescrição intercorrente somente restaria configurada em 2025.
CONCLUSÃO
No presente feito, esta Corte de Contas, mediante o Acórdão 2436/2021-TCU-Plenário, deliberou, preliminarmente, sobre os indícios de fraude e de superfaturamento no procedimento de licitação e no contrato administrativo relativos à construção do Edifício Sede da Petrobras em Vitória/ES.
Na decisão, este Tribunal declarou a desconsideração das personalidades jurídicas do consórcio construtor, das sociedades empresárias que o compuseram e das suas holdings, em razão de evidências robustas de abuso de suas personalidades jurídicas no caso concreto, caracterizado pelo desvio de finalidade, nos termos do art. 50 do Código Civil.
Além de autorizar a citação dos agentes identificados pela SeinfraOperações (peças 139 e 140) , considerando os ajustes sugeridos pelo MPTCU (peça 147) , o referido decisum orientou que esta unidade técnica promovesse o levantamento do rol dos sócios e administradores das pessoas jurídicas acima mencionadas durante a época dos fatos.
Em atendimento à deliberação do TCU, tal levantamento foi efetuado no Tópico II.3 desta instrução, resultando em amplas listas de sócios/acionistas e administradores. A análise de responsabilização completa desses agentes foi inserida no Tópico III e no Apêndice IV desta instrução.
No caso em tela, entende-se que o longo lapso temporal entre a ocorrência das irregularidades em apreço e as futuras citações dos espólios ou dos herdeiros dos responsáveis falecidos (mais de nove anos desde o término dos débitos) comprometeria o regular exercício do contraditório e da ampla defesa, na linha da jurisprudência convergente desta Corte de Contas (vide Acórdão 3141/2014-TCU-Plenário, 7.007/2022-TCU-2ª Câmara e 10.465/2022-TCU-1ª Câmara) . Desse modo, não será proposta as citações dos espólios ou dos herdeiros dos de cujus.
Ademais, embora esta instrução se destine a dar cumprimento às orientações contidas no Acórdão 2436/2021-TCU-Plenário, é importante chamar a atenção para as consequências práticas de se promover as citações nos estritos moldes do deliberado, à luz dos arts. 20 do Decreto-lei 4.657/1942 (Lei de Introdução às Normas do Direito Brasileiro - LINDB) , 93 da Lei Orgânica do TCU e 139, inciso II, do Código de Processo Civil.
Isso porque o resultado do levantamento realizado nesta assentada leva a conclusão de que, ao se incluir todos os sócios/acionistas controladores e administradores das pessoas jurídicas envolvidas, a quantidade total de citações saltará de 20 (14 pessoas físicas e 6 pessoas jurídicas) para 105 (95 pessoas físicas e 10 pessoas jurídicas) . 
Esse aumento expressivo de citações provavelmente comprometerá a razoável duração do processo e, consequentemente, postergará a esperada recomposição dos cofres da Petrobras e a punição dos principais infratores na esfera administrativa. 
De modo geral, ante os débitos apurados nestes autos, observam-se as seguintes alternativas de encaminhamento: 
 realizar somente as citações dos responsáveis via responsabilização direta, sem valer-se do instituto da desconsideração da personalidade jurídica, caso em que seriam citadas 20 pessoas (14 físicas e 6 jurídicas) ; 
 promover as citações dos responsáveis mencionados na alínea anterior, juntamente com os presidentes dos conselhos administrativos e diretores-presidentes (ou administradores, no caso do Consórcio OCH) das pessoas jurídicas que tiveram as personalidades jurídicas desconsideradas, pois, a priori, esses agentes detinham maiores poderes deliberativo e decisório, acrescentando-se, também, as pessoas jurídicas que atuaram como acionistas controladoras, em razão de seu poder decisório nas assembleias gerais e de provável maior capacidade financeira para recompor os cofres lesados, deixando-se de chamar aos autos os demais membros dos conselhos administrativos, os diretores de setores específicos e os diretores sem designação específica, caso em que seriam citadas 37 pessoas (27 físicas e 10 jurídicas) ;
 realizar as citações dos responsáveis mencionados na alínea "a", juntamente com os acionistas controladores, membros do conselho administrativo e diretores-presidentes (ou administradores, no caso específico do Consórcio OCH) , pois é razoável presumir que esses agentes detinham relevantes poderes deliberativo e decisório, deixando-se de chamar aos autos os diretores de setores específicos e os diretores sem designação específica, caso em que seriam citadas 58 pessoas (48 físicas e 10 jurídicas) ; ou
 promover as citações dos responsáveis mencionados na alínea "a", juntamente com todos os sócios/acionistas controladores e administradores das pessoas jurídicas envolvidas, caso em que seriam citadas 105 pessoas (95 físicas e 10 jurídicas) .
Considera-se que a alternativa expressa na alínea "b" estaria, de certa forma, em harmonia com a decisão anterior de desconsiderar a personalidade jurídica das pessoas jurídicas envolvidas (decisão constante do Acórdão 2436/2021-TCU-Plenário, por meio do qual esta Corte de Contas acompanhou posicionamento do MPTCU) , sem, contudo, inviabilizar o atendimento aos princípios da eficiência, da razoável duração do processo, da celeridade processual, da racionalidade administrativa, da economia processual e da garantia ao resultado útil do processo. Dessa forma, será adotada essa alternativa na proposta de encaminhamento, cabendo registrar que o correspondente rol de responsáveis consta do Apêndice I desta instrução.
Os rols de responsáveis concernentes às demais alternativas acima mencionadas estão inseridas nos Apêndices II, III e IV, a fim de facilitar a promoção das citações, caso este Tribunal opte por adotar alternativa diferente da contida na proposta de encaminhamento desta instrução.
No tocante ao cálculo do débito, verificou-se no Tópico IV que, apesar de o Acórdão 2436/2021-TCU-Plenário ter expressamente autorizado a citação dos responsáveis pela totalidade dos pagamentos efetuados ao consórcio construtor, é importante considerar a evolução do entendimento deste Tribunal sobre a questão do denominado "lucro ilegítimo", por ocasião da prolação do Acórdão 1842/2022-TCU-Plenário.
Isso porque, nesse último decisum, prevaleceu o entendimento de que esta Corte de Contas não teria, em um primeiro momento, competência para cobrar a restituição do lucro ilegítimo obtido por contratada mediante fraude à licitação. Nesses casos, o TCU deveria, primeiramente, assinar prazo para que o órgão ou a entidade pública adotasse as providências necessárias para obter tal restituição.
A rigor, no caso em apreço, a citação dos responsáveis pela totalidade dos pagamentos efetuados ao consórcio construtor não impossibilita que a cobrança do débito, se confirmada na decisão de mérito, leve em consideração o abatimento: a) dos custos efetivamente incorridos na construção; e b)  do lucro de referência esperado na execução de obras semelhantes, este último a ser cobrado dos responsáveis pela própria Petrobras, em atendimento à eventual fixação de prazo, pelo TCU, para adoção de tal providência.
Entretanto, entende-se pertinente e oportuno analisar essa questão também sob a ótica das consequências práticas da futura decisão preliminar de citação, à luz da evolução do entendimento deste Tribunal sobre a matéria e dos arts. 20 e 21 do Decreto-lei 4.657/1942 (Lei de Introdução às Normas do Direito Brasileiro - LINDB) .
In casu, o não acolhimento de parte ou de todas as alegações de defesa a serem apresentadas poderia, no limite, levar a um cenário de: a) condenação dos responsáveis por valor próximo ou igual à totalidade dos pagamentos direcionados ao consórcio; ou b) utilização de outra forma de cálculo do débito pelo TCU, a exemplo do "CUB adaptado".
No caso da primeira hipótese, entende-se que a condenação não estaria devidamente alinhada com o entendimento jurisprudencial posterior, consubstanciado por meio do Acórdão 1842/2022-TCU-Plenário. Como se trata de obra concluída pelo consórcio, essa forma de cobrança poderia ser excessiva, se os elementos fornecidos pelos responsáveis forem considerados insuficientes. Ou seja, essa hipótese poderia resultar em uma condenação em valor superior ao montante necessário para recompor os prejuízos ocasionados aos cofres lesados.
No caso da segunda hipótese, já sabendo que o valor da condenação não superaria o débito calculado por meio do "CUB adaptado", a prévia citação pelo valor integral da obra ocasionaria um indesejável alongamento da discussão processual e um maior uso de recursos humanos para a apreciação do mérito e, desse modo, comprometeria a razoável duração do processo e postergaria a obtenção do efetivo ressarcimento do dano, aumentando-se, inclusive, o risco de prescrição no decorrer do processo.
 Isso porque a discussão focaria nos custos efetivamente incorridos, assemelhando-se a um regime de administração contratada, o que poderia incluir uma grande quantidade de notas fiscais e de outros comprovantes equivalentes, sem, contudo, estarem devidamente acompanhados de projetos de engenharia, de planilhas orçamentárias e de demonstrativos de medição da obra, até então ausentes nos autos. Haveria, inclusive, uma dificuldade de aferição/acolhimento a posteriori de parte desses custos, sem os devidos documentos de ateste do fiscal da obra e sem possibilidade de conferência em campo, a exemplo da verificação dos itens e serviços que deveriam compor os custos do canteiro de obra, da administração local, da mobilização/desmobilização e da construção propriamente dita (confirmação dos equipamentos utilizados, do método construtivo, da produtividade, entre outros fatores) .
Nesse sentido, é interessante trazer à baila a manifestação da Advocacia-Geral da União (AGU) , acolhida pela Presidência da República, quando da realização dos vetos parciais ao projeto de lei que deu origem à Lei 8.666/1993, disponível em , a qual reforça a preocupação com os riscos acima elencados:
As disposições vetadas são as seguintes:
[...]
c) administração contratada - quando se contrata, excepcionalmente, a execução da obra ou do serviço mediante reembolso de todas as despesas incorridas para a sua execução e pagamento da remuneração ajustada para os trabalhos de administração;
[...]
Razões do veto
Assim se manifestou a Advocacia-Geral da União sobre estas disposições:
"A experiência tem demonstrado que a execução indireta, sob o regime de administração contratada, envolve a assunção de elevadíssimos riscos pela Administração, que é obrigada a adotar cuidados extremos de fiscalização, sob pena de incorrer em elevados prejuízos em face do encarecimento final da obra ou serviço.
Como é sabido, nesse regime de execução interessa ao contratado, que se remunera à base de um percentual incidente sobre os custos do que é empregado na obra ou serviço, tornar esses custos os mais elevados possíveis, já que, assim, também os seus ganhos serão maximizados.
[...]
Tais dispositivos, portanto, se mostram contrários ao interesse público." (grifos acrescidos) 
Em outras palavras, no caso em tela, interessaria aos responsáveis apresentar ao TCU uma enorme quantidade de documentos, com o objetivo de demonstrar que esses custos de construção foram os mais elevados possíveis. Tal documentação, muito provavelmente, viria desacompanhada do devido respaldo de uma aferição/fiscalização cuidadosa, zelosa e diligente da Petrobras na época dos fatos, considerando as robustas evidências de fraudes e de pagamentos de propina envolvendo agentes da própria estatal.
Assim sendo, entende-se que a citação pelo débito calculado por meio do "CUB adaptado", além de estar em maior harmonia com a jurisprudência mais recente do TCU e de ter constado como propostas alternativas da unidade técnica (peças 139 e 140) e do MPTCU (peça 147) , traria o foco da discussão de mérito para um escopo bem mais restrito, qual seja: o cálculo do superfaturamento com base em referência tecnicamente consistente e possível diante dos elementos constantes dos autos. Isso contribuiria para maior racionalidade administrativa e celeridade processual.
Por conseguinte, a proposta de encaminhamento desta instrução considera, para fins de citação, o valor do débito calculado por meio do "CUB adaptado" (Tabela 9) , cabendo esclarecer, contudo, que o débito pela integralidade dos pagamentos efetuados, caso o Tribunal opte por essa alternativa, consta da Tabela 8.
Dada a troca de relatoria, bem como a complexidade e a sensibilidade da matéria tratada nos autos - incrementadas pelas peculiaridades relativas às metodologias possíveis de cálculo de débito e pela pluralidade de agentes que podem ser citados após a declaração da desconsideração das personalidades jurídicas mencionadas anteriormente - sugere-se que a proposta de encaminhamento seja submetida ao eminente relator desta tomada de contas especial, Exmo. Ministro Antonio Anastasia, para fins de sua ratificação ou retificação.
Na oportunidade, sugere-se também que o MPTCU seja ouvido novamente, para possibilitar aprimoramento na proposta de responsabilização, tendo em vista os aspectos jurídicos envolvidos e as novas informações decorrentes do levantamento feito nesta instrução (grande quantidade de agentes alcançáveis por meio da desconsideração da personalidade jurídica) .
No que tange às pretensões punitiva e ressarcitória do TCU, concluiu-se, no Tópico V, que não houve a prescrição geral nem a intercorrente, ao se efetuar a análise à luz da Resolução-TCU 344/2022. Tampouco se nota risco iminente de ocorrência dessas formas de prescrição.
Por fim, salienta-se que a proposta de encaminhamento formulada no tópico seguinte retoma a proposta constante do pronunciamento da subunidade técnica (peça 139) , considerando os ajustes sugeridos no pronunciamento da unidade técnica (peça 140) e no parecer do MPTCU (peça 147) , nos termos do deliberado por meio dos subitens 9.3 e 9.4 do Acórdão 2436/2021-TCU-Plenário, acrescentando-se os ajustes destacados na presente análise.
Cabe esclarecer que o pronunciamento da subunidade técnica (peça 139, p. 47-48 e 78-84) registrou que o Sr. Celso Araripe D'Oliveira, ex-gerente da Petrobras, teria passado a atuar no empreendimento ora sob exame apenas a partir do oitavo aditivo contratual, firmado em 9/7/2010, consoante documentação acostada pela estatal na peça 28 (item não digitalizável) . Por conseguinte, a proposta de encaminhamento descrita no próximo tópico individualiza os montantes de débito da seguinte forma:
 responsáveis solidários pelos débitos ocorridos até 9/7/2010: a.1) Srs. José Sérgio Gabrielli de Azevedo, Maurício de Oliveira Guedes, Pedro José Barusco Filho e Renato de Souza Duque; a.2) o Consórcio OCCH, suas sociedades empresárias constituintes e suas respectivas holdings; a.3)  executivos ligados a essas pessoas jurídicas, via responsabilização direta;
 responsáveis solidários pelos débitos posteriores a 9/7/2010: todos os responsáveis acima citados, em solidariedade com o Sr. Celso Araripe D'Oliveira; e
 responsáveis solidários pelos débitos coincidentes com os respectivos períodos em que figuraram como: acionistas controladores e administradores dessas pessoas jurídicas que detinham poderes decisórios à época das irregularidades tratadas nestes autos, via responsabilização indireta (decorrente da desconsideração de personalidade jurídica) .
PROPOSTA DE ENCAMINHAMENTO
Ante o exposto, submetem-se os autos à consideração superior, propondo:
	a) realizar a citação dos responsáveis indicados abaixo, em razão das correspondentes condutas e respectivos normativos violados, com fundamento nos arts. 10, § 1º, e 12, incisos I e II, da Lei 8.443/1992 c/c os arts. 202, incisos I e II, e 209, incisos II e III, e §§ 5º e 6º, inciso II, do Regimento Interno do TCU, para que, no prazo de quinze dias, apresentem alegações de defesa e/ou recolham, solidariamente, aos cofres da Petrobras as quantias abaixo indicadas, atualizadas monetariamente a partir das respectivas datas até a do efetivo recolhimento, abatendo-se, na oportunidade, a quantia eventualmente já ressarcida, na forma da legislação em vigor:
	Data
	Valor

	25/9/2008
	R$         2.794.112,81

	27/10/2008
	R$         8.836.683,35

	25/11/2008
	R$              59.441,24

	25/11/2008
	R$       10.128.515,77

	26/12/2008
	R$         6.918.844,67

	25/1/2009
	R$       11.654.886,55

	25/2/2009
	R$         5.986.484,47

	25/3/2009
	R$         7.863.035,46

	25/4/2009
	R$         8.687.853,86

	25/5/2009
	R$         9.731.962,90

	25/6/2009
	R$         9.547.817,29

	25/7/2009
	R$         7.315.937,06

	25/8/2009
	R$       10.646.760,71

	25/9/2009
	R$         8.748.853,98

	25/10/2009
	R$         8.866.646,32

	25/11/2009
	R$              52.117,88

	25/11/2009
	R$         8.760.859,84

	25/12/2009
	R$         6.154.291,89

	25/1/2010
	R$         6.677.483,60

	25/2/2010
	R$         4.623.365,19

	25/3/2010
	R$         2.523.584,63

	23/4/2010
	R$         4.998.554,18

	25/5/2010
	R$         6.322.899,75

	25/6/2010
	R$         5.381.794,24

	26/7/2010
	R$         5.431.035,38

	25/8/2010
	R$         3.881.562,15

	25/9/2010
	R$         3.434.802,95

	25/10/2010
	R$       22.265.302,41

	25/10/2010
	R$         7.965.415,95

	25/11/2010
	R$              33.059,68

	25/11/2010
	R$         5.069.548,93

	23/12/2010
	R$         4.952.167,61

	25/1/2011
	R$         7.512.982,25

	25/2/2011
	R$         5.124.107,53

	25/3/2011
	R$         4.668.035,36

	25/4/2011
	R$         6.682.316,35

	25/5/2011
	R$         5.757.694,30

	25/6/2011
	R$         5.947.014,92

	25/7/2011
	R$         6.367.101,60

	25/8/2011
	R$         6.662.872,53

	25/9/2011
	R$         3.892.700,25

	25/10/2011
	R$         5.050.389,28

	25/11/2011
	R$         4.155.033,85

	26/12/2011
	R$         3.010.123,64

	25/1/2012
	R$         3.009.831,21

	24/2/2012
	R$         1.496.428,74

	23/3/2012
	R$            548.138,99

	27/4/2012
	R$            349.605,18

	25/5/2012
	R$            202.030,93

	15/8/2013
	R$       45.730.740,67

	15/8/2013
	R$            317.362,04

Valor atualizado até 20/12/2022: R$ 680.969.920,00 (peça 267) 
a.1) Srs. Celso Araripe D'Oliveira (CPF: XXX.294.187-XX) e Maurício de Oliveira Guedes (CPF: XXX.297.467-XX) , ex-gerentes da Petrobras responsáveis pelo empreendimento Sede Administrativa da Petrobras em Vitória/ES, com a ressalva de que a responsabilidade solidária do primeiro agente se limita apenas aos débitos posteriores a 9/7/2010. Conduta: terem recebido vantagens ilícitas (propinas) , causando prejuízos aos cofres da Petrobras na execução da obra da Sede Administrativa de Vitória/ES, o que contraria o item 1.2 do Decreto 2.745/1998, o art. 3º da Lei 8.666/1993 e o art. 9º, inciso VI, da Lei 8.429/1992;
a.2) Sr. Pedro José Barusco Filho (CPF: XXX.145.708-XX) , ex-gerente executivo da Diretoria de Serviços da Petrobras. Conduta: ter solicitado vantagens ilícitas (propinas) , tendo se omitido intencionalmente de exercer o seu poder-dever de agir para impedir a ação delituosa contra as licitações da Petrobras, permitindo o direcionamento da licitação, com restrição à competitividade, a divulgação de informações sigilosas da Petrobras e a prática de preços excessivos, o que infringe o disposto nos arts. 37 e 173, § 1º, inciso III, da Constituição Federal de 1988, no art. 3º da Lei 8.666/1993 e no item 1.2 do Decreto 2.745/1998;
a.3) Sr. Renato de Souza Duque (CPF: XXX.515.167-XX) , ex-diretor de serviços da Petrobras. Conduta: ter se omitido intencionalmente de exercer o seu poder-dever de agir para impedir a ação delituosa contra as licitações da Petrobras, mediante promessa de recebimento de vantagens indevidas das empresas cartelizadas, permitindo o direcionamento da licitação, com restrição à competitividade, a divulgação de informações sigilosas da Petrobras e a prática de preços excessivos, o que infringe o disposto nos arts. 37 e 173, § 1º, inciso III, da Constituição Federal de 1988, no art. 3º da Lei 8.666/1993 e no item 1.2 do Decreto 2.745/1998;
a.4) Sr. José Sérgio Gabrielli de Azevedo (CPF: XXX.750.395-XX) , ex-presidente da Petrobras. Condutas:
a.4.1) ter decidido pela estratégia de investir na construção do Edifício-Sede de Vitória, apesar dos indicativos contrários de custos e dos prejuízos elevados que a obra poderia representar para a Petrobras, o que viola os arts. 153, 154, 155 e, principalmente, o art. 158 da Lei 6.404/1976; 
a.4.2) ter aprovado, conforme Ata DE 4.619, item 25, de 14/12/2006 - Pauta nº 1278, que a construção da Sede Administrativa de Vitória ocorresse por meio de contrato com o Consórcio Odebrecht, Camargo Correa e Hochtief do Brasil, bem como autorizando a forma de captação de recursos para execução da obra por meio de estruturação financeira via Fundo de Investimento Imobiliário, o que impediu que o empreendimento constasse da Lei Orçamentária Anual e, por conseguinte, que o TCU fiscalizasse a obra quando de sua execução, o que viola o art. 165, § 5º, inciso II, e o art. 167, inciso I, ambos da Constituição Federal de 1988; 
a.4.3) ter inobservado os deveres de diligência impostos pelos art. 153, 154, 155 e 158 da Lei 6.404/1976, negligenciando e se omitindo no sentido de adotar as medidas cabíveis para prevenir, evitar ou impedir a prática de ilícitos graves durante o projeto, licitação e execução da obra, em especial quanto às graves deficiências de projeto e à falta de detalhamento dos orçamentos (com unidades de medida em "verba") , caracterizando culpa in eligendo e in vigilando em face das deficiências graves de supervisão e de controle sobre a fiscalização, o que resultou em elevados prejuízos aos cofres da Petrobras, em infração ao disposto no art. 37 da Constituição Federal de 1988, no art. 115, caput, da Lei 11.439/2006 (LDO 2007) e no item 1.2 do Decreto 2.745/1998;
a.5) Srs. Marcelo Bahia Odebrecht (CPF: XXX.956.235-XX) , Rogério Santos de Araújo (CPF: XXX.916.527-XX) e Márcio Faria da Silva (CPF: XXX.670.006-XX) , ex-executivos do grupo Odebrecht. Conduta: 
a.5.1) terem anuído com a prática de fraudes e pagamento de propinas na obtenção e na execução do contrato da obra da Sede Administrativa de Vitória da Petrobras, o que infringe o disposto nos arts. 37 e 173, § 1º, inciso III, da Constituição Federal de 1988, no art. 3º da Lei 8.666/1993 e no item 1.2 do Decreto 2.745/1998;
a.5.2) no caso do Sr. Marcelo Bahia Odebrecht, ter atuado nos quadros de administradores da Construtora Norberto Odebrecht (CNO) S/A e da holding Odebrecht S/A (atual Novonor S/A) , tendo exercido a função de diretor-presidente nessas sociedades. Na CNO S/A, exerceu a função de 8/12/2007 a 6/10/2009, ao passo que na holding ele a exerceu, ao menos, de 1º/1/2008 a 31/12/2014, cabendo esclarecer que a sua responsabilização solidária pode ser alcançada não apenas pela via direta, mas também pela indireta, em razão da desconsideração das personalidades jurídicas dessas sociedades empresárias, nos termos dos subitens 9.1, 9.2 e 9.3 do Acórdão 2436/2021-TCU-Plenário;
a.6) Sr. Carlos José Vieira Machado da Cunha (CPF: XXX.148.697-XX) , ex-executivo do grupo Odebrecht. Conduta: ter cometido fraudes, bem como ter prometido e realizado pagamento de propinas e vantagens ilícitas a agentes públicos na obtenção e na execução do contrato da obra da Sede Administrativa de Vitória da Petrobras, o que infringe o disposto nos arts. 37 e 173, § 1º, inciso III, da Constituição Federal de 1988, no art. 3º da Lei 8.666/1993 e no item 1.2 do Decreto 2.745/1998;
a.7) Srs. Dalton dos Santos Avancini (CPF: XXX.948.488-XX) e Eduardo Hermelino Leite (CPF: XXX.968.148-XX) , ex-executivos da Camargo Corrêa. Condutas: 
a.7.1) não terem tomado providências tempestivas de modo a evitar a ocorrência de fraudes e de pagamento de propinas na obtenção e na execução do contrato da obra, anuindo, assim, com a ocorrência dessas irregularidades, o que infringe o disposto nos arts. 37 e 173, § 1º, inciso III, da Constituição Federal de 1988, no art. 3º da Lei 8.666/1993 e no item 1.2 do Decreto 2.745/1998;
a.7.2) no caso do Sr. Dalton dos Santos Avancini, ter também atuado no quadro de administradores da Construções e Comércio Camargo Corrêa S/A, na posição de diretor de 12/4/2004 a 6/7/2015, inclusive chegando a ocupar a função de diretor-presidente, ao menos, de 4/10/2011 a 31/12/2014, cabendo esclarecer que a sua responsabilização solidária pode ser alcançada não apenas pela via direta, mas também pela indireta, em razão da desconsideração da personalidade jurídica da Construções e Comércio Camargo Corrêa S/A, nos termos dos subitens 9.1, 9.2 e 9.3 do Acórdão 2436/2021-TCU-Plenário;
a.8) Sr. Emílio Eugênio Auler Neto (CPF: XXX.499.578-XX) , ex-executivo da Camargo Corrêa. Conduta: ter participado de reuniões com executivos de outras empresas envolvendo tratativas de fraude referentes à licitação do Edifício Sede da Petrobras em Vitória/ES, com o objetivo de discutir a alocação de vencedores do certame e, dessa forma, viabilizando a ocorrência de fraude à licitação e de superfaturamento na execução do contrato, o que infringe o disposto nos arts. 37 e 173, § 1º, inciso III, da Constituição Federal de 1988, no art. 3º da Lei 8.666/1993 e no item 1.2 do Decreto 2.745/1998;
a.9) Srs. Detlef Dralle (CPF: XXX.312.408-XX) , presidente da Hochtief do Brasil, Jörg Johannes Wiemeyer (CPF: XXX.729.598-XX) , vice-presidente da Hochtief do Brasil, Thomas Martin Diepenbruck (CPF: XXX.443.108-XX) , superintendente técnico da Hochtief do Brasil. Condutas:
a.9.1) terem tido ciência de ilicitudes cometidas na obra do Edifício Sede da Petrobras em Vitória/ES, principalmente o descumprimento deliberado do prazo de conclusão da obra, ou terem se omitido de buscar maiores informações sobre as atitudes potencialmente ilícitas de seus parceiros comerciais na obra em questão, conforme informações dadas pelos responsáveis à equipe de auditoria interna da matriz alemã da Hochtief AG (cf. peça 118, p. 11-14) , o que viola os arts. 66, 77 e 78, inciso II, todos da Lei 8.666/1993, e os itens 7.3 e 7.3.1 do Decreto 2.745/1998;
a.9.2) no caso do Sr. Detlef Dralle, ter atuado no quadro de administradores da Hochtief do Brasil S/A, acumulando as posições de acionista, conselheiro administrativo e diretor de 27/2/2004 a 25/11/2022, chegando a exercer a função de diretor-presidente, ao menos, de 29/8/2008 a 31/12/2014, cabendo esclarecer que a sua responsabilização solidária pode ser alcançada não apenas pela via direta, mas também pela indireta, em razão da desconsideração da personalidade jurídica da Hochtief do Brasil S/A, nos termos dos subitens 9.1, 9.2 e 9.3 do Acórdão 2436/2021-TCU-Plenário;
a.10) Consórcio OCCH (CNPJ: 08.586.641/0001-81) , Construtora Norberto Odebrecht S/A (CNPJ: 15.102.288/0001-82) , Construções e Comércio Camargo Corrêa S/A (CNPJ: 61.522.512/0001-02) e Hochtief do Brasil S/A (atual HTB Engenharia e Construção S/A, CNPJ: 61.037.537/0001-10) , na qualidade de empresas componentes do referido consórcio. Conduta: terem sido beneficiários do superfaturamento decorrente de preços excessivos frente ao mercado, cometido mediante fraudes e pagamento de propinas a agentes públicos, no decorrer da celebração e da execução do contrato de construção da Sede Administrativa da Petrobras em Vitória/ES, em prejuízo aos cofres da estatal, o que infringe o disposto nos arts. 37 e 173, § 1º, inciso III, da Constituição Federal de 1988, no art. 3º da Lei 8.666/1993 e no item 1.2 do Decreto 2.745/1998;
a.11) Odebrecht S/A (atual Novonor S/A, CNPJ: 05.144.757/0001-72) , holding da Construtora Norberto Odebrecht S/A, e Camargo Corrêa S/A (atual Mover Participações S/A, CNPJ: 01.098.905/0001-09) , holding da Construções e Comércio Camargo Corrêa S/A. Conduta: terem participado, por meio de seus gestores, no cometimento de ilícitos que resultaram em fraude à licitação, em pagamentos de propinas a agentes públicos e em superfaturamento decorrente de preços excessivos frente ao mercado, ocasionando, por conseguinte, dano ao erário ao longo dos processos de celebração e de execução do contrato de construção da Sede Administrativa da Petrobras em Vitória/ES, o que infringe o disposto nos arts. 37 e 173, § 1º, inciso III, da Constituição Federal de 1988, no art. 3º da Lei 8.666/1993 e no item 1.2 do Decreto 2.745/1998;
a.12) os administradores do Consórcio OCCH nos períodos a seguir indicados, Srs. Eduardo da Silva Pereira (CPF: XXX.462.277-XX) , de 31/10/2011 a 25/5/2012, João Roberto Bestechi (CPF: XXX.746.638-XX) , de 4/5/2011 a 31/10/2011, Marcos Eduardo Machado de Sant'anna (CPF: XXX.706.187-XX) , de 25/5/2012 a 11/11/2013, e Paulo Sérgio Boghossian (CPF XXX.609.327-XX) , de 9/1/2007 a 4/5/2011, cujas responsabilizações solidárias se dão somente quanto aos débitos correspondentes aos respectivos períodos em que exerceram tal função, em razão da desconsideração da personalidade jurídica do referido consórcio, nos termos dos subitens 9.1, 9.2 e 9.3 do Acórdão 2436/2021-TCU-Plenário. Condutas: terem participado do quadro de administradores do consórcio construtor nas ocasiões em que este atuou: 
a.12.1) no cometimento de fraudes à licitação para a construção do Edifício Sede da Petrobras em Vitória/ES; 
a.12.2) na celebração do contrato subsequente e dos termos aditivos, desacompanhados de orçamento detalhado e contendo vultuoso sobrepreço; 
a.12.3) no recebimento de pagamentos com preços acima dos praticados no mercado; 
a.12.4) na promessa e na realização de pagamentos ou de concessão de vantagens indevidas (propinas) a agentes públicos, com o intuito de facilitar a formalização do contrato e dos termos aditivos irregulares; o que infringe o nos arts. 37, caput e inciso XXI, e 173, § 1º, inciso III, da Constituição Federal de 1988, nos arts. 3º, 43, inciso IV, e 48, inciso II, da Lei 8.666/1993 e no item 1.2 do Decreto 2.745/1998;
a.13) os acionistas e administrador da Hochtief do Brasil S/A (atual HTB Engenharia e Construção S/A) , Sr. André Alexandre Glogowsky (CPF: XXX.559.518-XX) , tendo figurado como acionista, presidente do conselho administrativo e diretor-presidente em período compreendido entre 27/2/2004 e 31/12/2014, e Hochtief Participações Ltda. (CNPJ: 06.203.899/0001-26) , na qualidade de acionista majoritária e controladora da referida sociedade empresária, ao menos, de 1º/1/2008 a 15/8/2013, cujas responsabilizações solidárias se dão somente quanto aos débitos correspondentes aos respectivos períodos em que exerceram tais funções, em razão da desconsideração da personalidade jurídica da Hochtief do Brasil S/A, nos termos dos subitens 9.1, 9.2 e 9.3 do Acórdão 2436/2021-TCU-Plenário. Condutas: terem participado do quadro de administradores ou como controladora da Hochtief do Brasil S/A nas ocasiões em que esta atuou: 
a.13.1) no cometimento de fraudes à licitação para a construção do Edifício Sede da Petrobras em Vitória/ES; 
a.13.2) na celebração do contrato subsequente e dos termos aditivos, desacompanhados de orçamento detalhado e contendo vultuoso sobrepreço; 
a.13.3) no recebimento de pagamentos com preços acima dos praticados no mercado, uma vez que, como integrante do consórcio, a Hochtief do Brasil S/A foi beneficiária do superfaturamento; 
a.13.4) na promessa e na realização de pagamentos ou de concessão de vantagens indevidas (propinas) a agentes públicos, com o intuito de facilitar a formalização do contrato e dos termos aditivos irregulares; o que infringe o nos arts. 37, caput e inciso XXI, e 173, § 1º, inciso III, da Constituição Federal de 1988, nos arts. 3º, 43, inciso IV, e 48, inciso II, da Lei 8.666/1993 e no item 1.2 do Decreto 2.745/1998;
a.14) o administrador da Construtora Norberto Odebrecht S/A, Sr. Paulo Oliveira Lacerda de Melo (CPF: XXX.488.394-XX) , diretor de 13/5/2002 a 10/5/2012, chegando a ocupar a posição de diretor-presidente, cuja responsabilização solidária se dá somente quanto aos débitos correspondentes aos respectivos períodos em que exerceu tais funções, em razão da desconsideração da personalidade jurídica da Construtora Norberto Odebrecht S/A, nos termos dos subitens 9.1, 9.2 e 9.3 do Acórdão 2436/2021-TCU-Plenário. Condutas: ter participado do quadro de administradores da Construtora Norberto Odebrecht S/A nas ocasiões em que esta atuou: 
a.14.1) no cometimento de fraudes à licitação para a construção do Edifício Sede da Petrobras em Vitória/ES; 
a.14.2) na celebração do contrato subsequente e dos termos aditivos, desacompanhados de orçamento detalhado e contendo vultuoso sobrepreço; 
a.14.3) no recebimento de pagamentos com preços acima dos praticados no mercado, uma vez que, como integrante do consórcio, a Construtora Norberto Odebrecht S/A foi beneficiária do superfaturamento; 
a.14.4) na promessa e na realização de pagamentos ou de concessão de vantagens indevidas (propinas) a agentes públicos, com o intuito de facilitar a formalização do contrato e dos termos aditivos irregulares; o que infringe o nos arts. 37, caput e inciso XXI, e 173, § 1º, inciso III, da Constituição Federal de 1988, nos arts. 3º, 43, inciso IV, e 48, inciso II, da Lei 8.666/1993 e no item 1.2 do Decreto 2.745/1998;
a.15) os acionistas e administrador da holding Odebrecht S/A (atual Novonor S/A) , Sr. Emílio Alves Odebrecht (CPF: XXX.403.965-XX) , acionista e presidente do conselho administrativo de 1º/1/2006 a 31/12/2014, e ODBinv S/A, em recuperação judicial (CNPJ: 15.105.588/0001-15) , acionista majoritária e controladora da referida sociedade empresária de 1º/1/2008 a 31/12/2014, cujas responsabilizações solidárias se dão somente quanto aos débitos correspondentes aos respectivos períodos em que exerceram tais funções, em razão da desconsideração da personalidade jurídica da Odebrecht S/A, nos termos dos subitens 9.1, 9.2 e 9.3 do Acórdão 2436/2021-TCU-Plenário. Condutas: terem participado do quadro de administradores ou como controladora da Odebrecht S/A nas ocasiões em que esta atuou:
a.15.1) no cometimento de fraudes à licitação para a construção do Edifício Sede da Petrobras em Vitória/ES; 
a.15.2) na celebração do contrato subsequente e dos termos aditivos, desacompanhados de orçamento detalhado e contendo vultuoso sobrepreço; 
a.15.3) na anuência aos pagamentos superfaturados percebidos pelo consórcio construtor;
a.15.4) na promessa e na realização de pagamentos ou de concessão de vantagens indevidas (propinas) a agentes públicos, com o intuito de facilitar a formalização do contrato e dos termos aditivos irregulares; o que infringe o nos arts. 37, caput e inciso XXI, e 173, § 1º, inciso III, da Constituição Federal de 1988, nos arts. 3º, 43, inciso IV, e 48, inciso II, da Lei 8.666/1993 e no item 1.2 do Decreto 2.745/1998;
a.16) os acionistas e administradores da Construções e Comércio Camargo Corrêa S/A, Srs. Celso Ferreira de Oliveira (CPF: XXX.381.488-XX) , diretor e conselheiro administrativo de 6/5/2002 a 18/1/2015 (tendo ocupado a presidência da diretoria, ao menos, de 29/1/2008 a 4/10/2011) e João Ricardo Auler (CPF: XXX.666.088-XX) , conselheiro administrativo de 6/5/2002 a 6/7/2015 (tendo ocupado a presidência desse conselho, ao menos, de 3/10/2011 a 31/12/2014) , e Camargo Corrêa Construções e Participações S/A (CNPJ: 11.196.609/0001-02) , acionista majoritária e controladora da referida sociedade empresária de 13/9/2010 a 30/1/2014, cujas responsabilizações solidárias se dão somente quanto aos débitos correspondentes aos respectivos períodos em que exerceram tais funções, em razão da desconsideração da personalidade jurídica da Construções e Comércio Camargo Corrêa S/A, nos termos dos subitens 9.1, 9.2 e 9.3 do Acórdão 2436/2021-TCU-Plenário. Condutas: terem participado do quadro de administradores da Construções e Comércio Camargo Corrêa S/A nas ocasiões em que esta atuou: 
a.16.1) no cometimento de fraudes à licitação para a construção do Edifício Sede da Petrobras em Vitória/ES; 
a.16.2) na celebração do contrato subsequente e dos termos aditivos, desacompanhados de orçamento detalhado e contendo vultuoso sobrepreço; 
a.16.3) no recebimento de pagamentos com preços acima dos praticados no mercado, uma vez que, como integrante do consórcio, a Construções e Comércio Camargo Corrêa S/A foi beneficiária do superfaturamento; 
a.16.4) na promessa e na realização de pagamentos ou de concessão de vantagens indevidas (propinas) a agentes públicos, com o intuito de facilitar a formalização do contrato e dos termos aditivos irregulares; o que infringe o nos arts. 37, caput e inciso XXI, e 173, § 1º, inciso III, da Constituição Federal de 1988, nos arts. 3º, 43, inciso IV, e 48, inciso II, da Lei 8.666/1993 e no item 1.2 do Decreto 2.745/1998;
a.17) os acionistas e administradores da holding Camargo Corrêa S/A (atual Mover Participações S/A) , Srs. José Alberto Diniz de Oliveira (CPF: XXX.494.228-XX) , diretor de 28/4/2006 a 15/6/2011 (tendo ocupado a presidência da diretoria, ao menos, de 28/11/2007 a 22/12/2009) , e Márcio Garcia de Souza (CPF: XXX.539.467-XX) diretor de 1º/8/2008 a 1º/12/2015 (tendo ocupado a presidência da diretoria, ao menos, de 22/12/2009 a 31/12/2014) , e Participações Morro Vermelho S/A (CNPJ: 03.987.192/0001-60) , acionista majoritária e controladora da referida sociedade empresária de 1º/9/2006 a 3/2/2014, cujas responsabilizações solidárias se dão somente quanto aos débitos correspondentes aos respectivos períodos em que exerceram tais funções, em razão da desconsideração da personalidade jurídica da Camargo Corrêa S/A, nos termos dos subitens 9.1, 9.2 e 9.3 do Acórdão 2436/2021-TCU-Plenário. Condutas: terem participado do quadro de administradores ou como controladora da Camargo Corrêa S/A nas ocasiões em que esta atuou:
a.17.1) no cometimento de fraudes à licitação para a construção do Edifício Sede da Petrobras em Vitória/ES; 
a.17.2) na celebração do contrato subsequente e dos termos aditivos, desacompanhados de orçamento detalhado e contendo vultuoso sobrepreço; 
a.17.3) na anuência aos pagamentos superfaturados percebidos pelo consórcio construtor;
a.17.4) na promessa e na realização de pagamentos ou de concessão de vantagens indevidas (propinas) a agentes públicos, com o intuito de facilitar a formalização do contrato e dos termos aditivos irregulares; o que infringe o nos arts. 37, caput e inciso XXI, e 173, § 1º, inciso III, da Constituição Federal de 1988, nos arts. 3º, 43, inciso IV, e 48, inciso II, da Lei 8.666/1993 e no item 1.2 do Decreto 2.745/1998;
a.18) os acionistas e administradores que acumularam funções na Construções e Comércio Camargo Corrêa S/A (CCCC) e na Camargo Corrêa S/A (atual Mover Participações S/A) , Srs. Antônio Miguel Marques (CPF: XXX.996.456-XX) , acionista, diretor e conselheiro administrativo de 2/6/2008 a 3/2/2014 (tendo exercido a presidência do conselho administrativo da CCCC de 17/12/2007 a 3/10/2011) , e Vitor Sarquis Hallack (CPF: XXX.332.476-XX) , acionista e conselheiro administrativo de 1º/9/2006 a 18/1/2015 (tendo exercido a presidência do conselho administrativo da holding, ao menos, de 30/4/2008 a 31/12/2014) , cujas responsabilizações solidárias se dão somente quanto aos débitos correspondentes aos respectivos períodos em que exerceram tais funções, em razão da desconsideração das personalidades jurídicas da CCCC e da Camargo Corrêa S/A, nos termos dos subitens 9.1, 9.2 e 9.3 do Acórdão 2436/2021-TCU-Plenário. Condutas: terem participado do quadro de administradores da CCCC e da Camargo Corrêa S/A nas ocasiões em que estas atuaram:
a.18.1) no cometimento de fraudes à licitação para a construção do Edifício Sede da Petrobras em Vitória/ES; 
a.18.2) na celebração do contrato subsequente e dos termos aditivos, desacompanhados de orçamento detalhado e contendo vultuoso sobrepreço; 
a.18.3) no recebimento dos pagamentos superfaturados percebidos pelo consórcio construtor, uma vez que, como integrante do consórcio, a CCCC foi beneficiária do superfaturamento;
a.18.4) na promessa e na realização de pagamentos ou de concessão de vantagens indevidas (propinas) a agentes públicos, com o intuito de facilitar a formalização do contrato e dos termos aditivos irregulares; o que infringe o nos arts. 37, caput e inciso XXI, e 173, § 1º, inciso III, da Constituição Federal de 1988, nos arts. 3º, 43, inciso IV, e 48, inciso II, da Lei 8.666/1993 e no item 1.2 do Decreto 2.745/1998;
b) esclarecer, nos termos das decisões proferidas pelo Juízo da 13ª Vara Federal de Curitiba (Petição 5054741-77.2015.4.04.7000/PR) , em relação aos seguintes responsáveis colaboradores perante aquele Juízo (Pedro José Barusco Filho, Marcelo Bahia Odebrecht, Rogério Santos de Araújo, Márcio Faria da Silva, Carlos José Vieira Machado da Cunha, Dalton dos Santos Avancini, Eduardo Hermelino Leite, e sociedades empresárias Construções e Comércio Camargo Correa S.A., Construtora Norberto Odebrecht S.A. e Odebrecht S.A.) que:
b.1) a citação a ser realizada destina-se exclusivamente a propiciar o contraditório referente ao débito preliminarmente apurado e, se for o caso, o posterior ressarcimento aos cofres da Petrobras, o que não caracteriza aplicação de sanções, sendo possível que eventuais multas possam ser mitigadas, conforme Acórdão 2677/2018-TCU-Plenário, de relatoria do Ministro Benjamin Zymler;
b.2) havendo responsáveis solidários pelos danos apurados nestes autos, será dada preferência à cobrança da indenização daqueles que não detenham a condição de colaboradores;
c) informar ao Sr. Paulo Sérgio Boghossian que, nos termos das alegações finais ofertadas pelo Ministério Público Federal (MPF) na ação penal 5054697-58.2015.4.04.7000/PR (cf. peça 104, p. 71-74) , os benefícios previstos em seu acordo de colaboração premiada poderão ser desconsiderados por este Tribunal, em caso de eventual condenação, em razão de o responsável não ter admitido os ilícitos que cometeu em depoimento prestado ao Juízo da 13ª Vara Federal de Curitiba/PR, o que tolheu a eficácia de seu acordo para o resultado útil do processo;
d) informar aos responsáveis que, caso venham a ser condenados pelo Tribunal, os débitos ora apurados poderão ser acrescidos de juros de mora, nos termos do art. 202, § 1º, do Regimento Interno do TCU; e 
e) considerando a complexidade jurídica dos temas tratados nestes autos, colher a manifestação preliminar do Ministério Público de Contas, oportunizando tempestivos aprimoramentos na proposta de responsabilização, nos termos dos arts. 62, inciso III, 156 e 157 do Regimento Interno do TCU.
	O Diretor da então SeinfraOperações manifestou-se de acordo com a proposta da instrução, fundamentado nas seguintes considerações adicionais (peça 269) :
Manifesto-me de acordo com a instrução formulada pelo AUFC RODRIGO ALMEIDA MOTTA (DOC. 72.361.5079) .
Declaro, ainda, que foi verificado, no que se mostrou aplicável, o atendimento aodisposto na ResoluçãoTCU 315/2020.
O esforço de identificação de informações e de análise dedicados pelo auditor merece elogio, principalmente pela quantidade de pessoas envolvidas - 108 pessoas físicas e jurídicas, das quais 3 falecidas.
Cabe destacar também as ponderações apresentadas sobre as prováveis consequências de uma eventual citação dessa quantidade de responsáveis sobre a efetividade e a razoável duração do processo, que devem ser levadas em conta em razão do disposto no art. 20 da LINDB.
Obviamente, se trata de uma situação que não havia como ser prevista de antemão e somente se descortinou quando do efetivo cumprimento do Acórdão 2436/2021-TCU-Plenário.
Ademais, desde aquela decisão, a jurisprudência do TCU em relação a parcelas componentes do débito de empreendimentos oriundos de atos ilícitos se consolidou no Acórdão 1842/2022-TCU-Plenário.
Esses dois novos fatos - o conhecimento do grande rol de possíveis responsáveis e a atualização da jurisprudência - justificam o retorno dos autos ao gabinete do exmo. Relator com uma nova proposta, que harmoniza tanto a decisão do Acórdão 2436/2021-TCU-Plenário quanto as novas realidades que se colocam.
Oportuna, também, a sugestão de encaminhar os autos novamente à manifestação do MPTCU, uma vez que a deliberação do Acórdão 2436/2021-TCU-Plenário se valeu da proposta apresentada pelo Parquet. 
Diante do exposto, submetem-se os autos à consideração superior acompanhando integralmente a proposta constante da instrução.
O Secretário da SeinfraOperações, de igual modo, manifestou-se de acordo com a proposta de encaminhamento, a partir das seguintes ponderações (peça 270) : 
Manifesto-me de acordo com o excelente exame lançado pelo Auditor-Instrutor, AUFC Rodrigo Almeida Motta, o qual contou com a anuência e reforço do titular da 2ª Diretoria, AUFC André Amaral Burle de Castro. Não obstante, acrescento singelos comentários, que reputo pertinentes ao caso concreto, rememorando, em parte, o posicionamento anteriormente lançado por esta unidade técnica (peça 140) .
A presente TCE foi aberta a partir de uma Solicitação do Congresso Nacional, de 2015 (Acórdão 219/2017-TCU-Plenário) . Segundo os elementos obtidos no âmbito da Operação Lava Jato (documentos obtidos em operações de busca e apreensão, testemunhos à Justiça, colaboração premiada firmada por pessoas físicas e jurídicas envolvidas nas fraudes) , o ajuste prévio entre as empresas cartelizadas serviu para sustentar o sangramento dos cofres da Petrobras também no presente caso. 
Em apertada síntese, o "modus operandi" do esquema criminoso no presente caso do Edifício Sede da Petrobras, em Vitória/ES, seguiu o mesmo roteiro observado em outros empreendimentos da Petrobras: (i) contratação com empresas cartelizadas (a partir de projetos/orçamentos deficitários) , (ii) manipulação de preços, no contrato original e nos termos aditivos, e (iii) pagamento de propinas a funcionários da Petrobras e agentes políticos, ao longo da execução contratual.
O presente caso envolve a construção de um conjunto de edificações (de alto padrão de arquitetura/acabamento) , originalmente estimado em cerca de R$ 90 milhões (peça 139, pág. 3) , mas cujo valor final supera R$ 671 milhões, a partir de um projeto deficiente e um orçamento sem nenhum detalhamento, repleto de valores em "verba", conforme muito bem ressaltado no Voto condutor do Acórdão 2436/2021-TCU-Plenário, da lavra do Exmo. Ministro Raimundo Carreiro, bem reforçado pela Declaração de Voto do Exmo. Ministro Benjamin Zymler (peças 158, 159, 160 e 161) .
Notícias veiculadas pela imprensa nacional, no final de 2021, dão conta de que o Edifício Sede de Vitória "está mais da metade subutilizado, e a tendência é 90% do prédio não ser mais utilizado", havendo dificuldade de venda do ativo, apesar de construído em uma "área nobre", porque o terreno é alugado, por montante da ordem de R$ 1,7 milhão por mês, com contrato vigente até o ano de 2051 (destaques acrescidos - fontes: https://www.agazeta.com.br/es/economia/bolsonaro-associa-custo-da-sede-da-petrobras-no-es-a-alta-do-preco-da-gasolina-1021 e  https://economia.uol.com.br/noticias/redacao/2021/10/07/bolsonaro-critica-petrobras-por-alta-da-gasolina-tem-predio-subutilizado.htm) .
Conforme já havia ressaltado em meu pronunciamento à peça 140 destes autos, é importante compreender ainda que os ilícitos praticados nas obras do Edifício Sede de Vitória se deram mediante atuação à margem da lei, desconsiderando a boa técnica e a ética da engenharia, tanto na licitação quanto na contratação/execução de obras/serviços. Esse ponto foi muito bem ressaltado na seguinte passagem da Declaração de Voto do Exmo. Ministro Benjamin Zymler:
Diante da ausência de detalhamento dos serviços, da falta de composição de preços unitários do empreendimento e da apresentação de uma mera planilha orçamentária sintética, em que estão descritos os itens de forma agregada (a exemplo dos itens "mobilização", "desmobilização", "implantação de canteiro de obras" e "execução dos serviços de construção civil com fornecimento de todos os materiais e equipamentos necessários", este último orçado como "verba" de R$ 367.858.044,42) , não foi possível estimar o custo final do projeto, ao menos como é tradicionalmente feito pelas secretarias do Tribunal. Assim, a SeinfraOperações comparou, de forma paramétrica, os custos de construção de outros edifícios comerciais de alto padrão e o valor global gasto pela petroleira, encontrando, com isso, o dano ao erário (R$ 331.970.470,66) . [destaques acrescidos]
No tocante à boa técnica de orçamentação para obras civis da tipologia Edificações, que é exatamente o caso concreto, não posso deixar de me recordar de lições aprendidas por meio do livro intitulado "Cost Engineering in the Process Industries" (Editado por Cecil H. Chilton "and the staff of Chemical Engineering Magazine", Editora McGraw-Hill Book Company, USA, 1960) . Nesse livro, que trata da engenharia de custos na "indústria de processos" (e exemplo da indústria petroquímica) , são detalhadas as boas técnicas de engenharia de custos, com vistas a não apenas estimar, mas também a controlar os custos durante a execução, garantindo a lucratividade do empreendimento. Nesse sentido, consta do referido livro (pág. 262) :
Building Costs
Having completed a plant layout to give minimum costs, the Chemical engineers turns to the problem of predetermining construction costs.
There is no short cut in the preparation of an accurate cost estimate. The only recognized method is by a material and labor take-off, applying proper prices to these items, and including additional allowances for general conditions, insurance, job organization, overhead, weather and similar contingencies and a legitimate profit.
If computing building costs could be reduced to the procedure of a cost engineer in na industrial plant where relatively fixed conditions exist, the problem would be much simplier.
 (...) 
For comparative purposes, costs per square foot are often computed from detailed construction estimates, or from final cost summaries of completed contracts. However, the use of square foot costs in the reverse order - for estimating - is not recommended, except for men qualified by training and long experience. Even for them the many variable conditions affecting cost present hazards.
[Tradução livre:
Custos de construção/edificação
Tendo concluído um layout da planta para fornecer custos mínimos, os engenheiros químicos voltam-se para o problema de predeterminar os custos de construção.
Não há atalhos na preparação de uma estimativa de custo precisa. O único método reconhecido é por levantamento de material e mão de obra, aplicando preços adequados a esses itens e incluindo tolerâncias adicionais [percentuais de BDI, no Brasil] para condições gerais [contingenciamentos], seguro, organização do trabalho [administração local], despesas gerais, clima [riscos naturais] e contingências semelhantes e um lucro legítimo.
Se o cálculo dos custos de construção pudesse ser reduzido ao procedimento de um engenheiro de custos em uma planta industrial onde existem condições relativamente fixas, o problema seria muito mais simples.
 (...) 
Para fins comparativos, os custos por metro quadrado são frequentemente calculados a partir de estimativas detalhadas de construção ou de resumos de custos finais de contratos concluídos. Entretanto, a utilização dos custos do metro quadrado na ordem inversa - para estimativa - não é recomendada, exceto para homens qualificados por formação e longa experiência. Mesmo para eles, as muitas condições variáveis que afetam o custo apresentam riscos.] (Destaques acrescidos) 
Em outras palavras, conforme ensina o referido livro de "engenharia de custos", da década de 60, frise-se, mesmo para os casos de empreendimentos petroquímicos de grande porte (como seriam as refinarias de petróleo da Petrobras) , a parcela referente às Edificações (incluídas nesses empreendimentos) pode e deve contar com um orçamento detalhado ("predeterminação dos custos") , o que exige o levantamento de produtividades e consumos de mão de obra, materiais e equipamentos. Tal orçamento se dá com vistas não apenas à adequada licitação/contratação da empreitada, mas também ao controle de custos durante a execução, especialmente diante das previsíveis solicitações de aditivos (muitas vezes indevidos, em face da forma de contratação que comanda a repartição de riscos constante da licitação, que objetiva uma contratação a preço certo e total) . 
A experiência internacional na boa orçamentação/contratação de obras de edificações, mesmo inseridas em empreendimentos da Petrobras, pode e deve ser trazida à discussão. No caso concreto, há que se ressaltar se tratar de uma Edificação para fins Administrativos, construída na capital do Estado do Espírito Santo, uma região sabidamente próxima a muitos fornecedores (de material e mão de obra) e sem grandes riscos climáticos ou geológico-geotécnicos. Assim, conforme leciona o retro citado livro, a partir de "condições relativamente fixas", o trabalho do engenheiro de custos se torna "muito mais simples".
Como visto, no caso concreto, conforme consta dos autos, o complexo de edificações da Sede da Petrobras em Vitória/ES, de altíssimo padrão de acabamento, figura como o mais caro da América do Sul (em termos de R$/m²) . Além disso, o arranjo foi absolutamente fora do usual, por meio de um fundo de investimento imobiliário (99% da Petrobras) , que era destinatária dos direitos de uso da superfície do terreno (cedidos pela Emerscan) , projetou, licitou e contratou as construtoras, por meio do Contrato 0801.0028225.06.2 (janeiro/2007) , inclusive fiscalizando diretamente a obra, por meio de seus funcionários. 
Apesar desses elevadíssimos riscos, o empreendimento não contou com projetos e orçamentos minimamente detalhados. Ao contrário, a estimativa de custos entregue ao TCU é praticamente inauditável, por ser composta de rubricas milionárias, mas na forma de "verba", sem qualquer esclarecimento razoável. Foi diante desse cenário que a SeinfraOperações não enxergou uma alternativa senão a de estimar o superfaturamento por meio de metodologia paramétrica, comparando os custos médios (R$/m²) com os custos de outros edifícios comerciais de alto padrão, o que é permitido pela literatura técnica, conforme exemplificado com o trecho extraído do livro americano supracitado ("para fins comparativos...") .
Vale destacar que a completa ausência de transparência do orçamento da obra não deve impedir este Tribunal de cumprir sua missão constitucional de julgamento de contas, ainda mais num caso em que houve fraude comprovada e pagamento de vultosas propinas. Em outras palavras, não se pode permitir que os responsáveis se beneficiem de sua própria torpeza.
Reforço esse ponto porque tenho séria preocupação quanto à possibilidade de se permitir, no atual estágio de avanço processual, que se venha a rediscutir o cálculo do superfaturamento, já considerado suficientemente conservador (em benefício dos responsáveis) , especialmente por meio da possibilidade de entrada de novos documentos aos autos, conforme passo a expor.
Conforme consta do bem lançado Parecer do MPTCU, da lavra do Exmo. Subprocurador-Geral Paulo Soares Bugarin (item "IV- Quantificação do Dano", pág. 4, peça 147) : "a SeinfraOperações entende que, na realidade, o débito cometido em desfavor da Petrobras está no superfaturamento do contrato de construção do edifício. O Ministério Público de Contas concorda com a posição da unidade técnica" (destaques acrescidos) . 
Como visto, também no mesmo Parecer do MPTCU (pág. 6, peça 147) , esta unidade técnica tempestivamente solicitou, às empresas contratadas e à Petrobras, as planilhas detalhadas do orçamento da obra e dos contratos firmados com subcontratadas. Tal tentativa restou infrutífera. 
A proposta do MPTCU, diante do vício de origem do contrato (eivado de má fé) , foi de imputar o débito integral, o que foi acolhido pelo Plenário do TCU, conforme consta do Voto condutor (págs. 3/4) do Acórdão 2436/2021-TCU-Plenário: 
19. No que toca ao valor do débito, filio-me ao entendimento esposado pelo representante do Parquet no sentido de que a citação deve englobar todos os pagamentos realizados ao consórcio construtor (R$ 671.645.191,35) . 
20. Por pertinente, transcrevo o trecho do parecer exarado à peça 147 em que esse ponto fica em evidência: 
"57. No caso concreto destes autos, observa-se que o contrato em exame padece de vício de origem, em que a vontade dos celebrantes do contrato administrativo foi enviesada por interesses escusos dos agentes públicos da estatal petroleira e dos sócios e administradores das empreiteiras interessadas na contratação. 
58. A má-fé desses responsáveis se encontra fartamente demonstrada nas evidências encartadas nos autos, em especial no acordo de leniência firmado entre a empresa Carioca Christiani-Nielsen Engenharia S/A com o Conselho Administrativo de Defesa Econômica (CADE) , no qual também trouxe provas e elementos que comprovam a ocorrência de fraude na licitação do Edifício Sede da Petrobras em Vitória/ES (histórico de conduta na peça 98) . 
59. Acrescentem-se, ainda, as diversas provas amealhadas pela Operação Lava Jato, nos documentos relativos às licitações fraudadas, nos depoimentos dos investigados e nas informações prestadas em processos de colaboração premiada e de acordos de leniência. 
60. Diante dessa situação, a conclusão obtida com a aplicação do entendimento jurisprudencial do STJ, das normas de contratos administrativos e da teoria geral dos contratos é de que todos os pagamentos efetuados ao consórcio construtor (Odebrecht, Camargo Corrêa e Hochtief) se caracterizam como dano ao erário. Sua devolução, portanto, possui natureza reparatória." (Grifei) 
21. Com essas considerações, entendo que a citação dos responsáveis deve ocorrer em razão de todos os pagamentos realizados ao consórcio. [destaques acrescidos]
Tal ponto foi reforçado na Declaração de Voto do Exmo. Ministro Benjamin Zymler:
O e. relator divergiu da unidade técnica e acompanha a sugestão trazida pelo Ministério Público junto ao TCU, para quem, em razão da gravidade das irregularidades, a quantia a ser ressarcida aos cofres da estatal corresponde à totalidade dos desembolsos realizados (R$ 671.645.191,35) , "facultando aos responsáveis abaterem do débito integral o valor dos custos incorridos e comprovados perante este Tribunal, sendo que o ônus de demonstrar os custos efetivamente suportados na execução do contrato deve recair integralmente sobre os responsáveis" (trecho do parecer do Parquet) . Isso porque o contrato em exame padece de vício de origem, dadas as seguintes constatações: i) contratação com empresas cartelizadas; ii) manipulação de preços, no contrato original e nos termos aditivos; e iii) pagamento de propinas a funcionários da Petrobras, a políticos e a seus respectivos partidos, ao longo da execução contratual. 
5. Concordo com sua Excelência, mas gostaria de ressaltar algumas questões complexas que merecem um exame mais detalhado por parte da unidade técnica e do Plenário, quando do futuro exame de mérito deste processo. [destaques acrescidos]
Como visto, a deliberação por imputar o débito integral ao consórcio construtor muito provavelmente gerará a argumentação de suposto enriquecimento da Administração (art. 884 do Código Civil) , em detrimento do particular. Por conseguinte, e já se antecipando a esse tipo de argumentação, o TCU abriu a alternativa de se facultar, aos responsáveis, e em face do montante integral já imputado, o abatimento do "valor dos custos incorridos e comprovados perante este Tribunal, sendo que o ônus de demonstrar os custos efetivamente suportados na execução do contrato deve recair integralmente sobre os responsáveis", o que consta também da proposta do MPTCU (pág. 8, peça 147, destaques acrescidos) .
Com efeito, concorda-se com a tese exposta pelo MPTCU de que "a ocultação dos custos reais incorridos e a completa ausência de transparência na execução da obra", o que "dificulta qualquer tipo de fiscalização pelo Tribunal de Contas da União". Mais do que isso, a passividade dos responsáveis quanto ao dever de apresentação do orçamento detalhado (render contas) , somado aos tradicionais ataques das construtoras às referências de preços e metodologias pelo TCU empregadas pelo TCU configura uma "anômala inversão de papéis" (pág. 8, peça 147, destaques acrescidos) . 
Ocorre que, na prática, a possibilidade de se carrear aos autos, neste momento, um volume indefinido (mas provavelmente enorme) de documentos, a título de supostos "custos incorridos" (assim classificados, de forma unilateral, pelas próprias empreiteiras) , irá desvirtuar a contratação indireta, inicialmente uma empreitada a preço global, transformando-o, na prática, em uma espécie de "administração contratada". Nesse tipo de contratação ocorreria o reembolso de supostas despesas ("infladas" pelo percentual de "taxa de administração") , o que é vedado pelo ordenamento jurídico pátrio, por ser frontalmente contrário ao princípio da eficiência, conforme muito bem abordado na instrução precedente, ao citar a Mensagem de Veto elaborada pela AGU à época da promulgação da Lei 8.666/1993 (págs. 47-48, parágrafos 237 a 239) .
Caso prevaleça o entendimento pela imputação de débito integral aos responsáveis, sendo facultada a apresentação de documentos comprobatórios de eventuais despesas lícitas na obra, o enorme volume de documentos que, muito provavelmente, tende a ser aportado aos autos pelas empreiteiras responsáveis causará inevitável morosidade na marcha processual futura. 
Ademais, pode até mesmo ser impossível fazer qualquer verificação independente e confiável acerca da idoneidade de parte expressiva dessa documentação, visto que a obra já se encontra concluída há muito tempo. Por exemplo, pode não haver condições de verificar, de maneira confiável, se são pertinentes eventuais despesas relativas a serviços provisórios da obra (canteiro de obras, mobilização/desmobilização) ou os gastos associados à folha de pagamento de pessoal (possivelmente "inflada", pois que dissociada de controles lastreados em índices de produtividade) , ainda mais se considerando que o contrato foi eivado de fraude e corrupção, o que contamina, de maneira indelével, e torna pouco crível a hipótese de que não haja outras despesas fraudulentas ainda não identificadas, ou ineficiências intrínsecas à corrupção praticada. Em situações semelhantes foi observada uma tendência a "simulação de despesas" (por meio de contratos fictícios e "notas frias" por serviços não prestados) , adulterando-se a contabilidade de obras, até mesmo com objetivo de reduzir o lucro (declarado) , com vistas a recolher um montante menor a título de imposto de renda (exemplo: https://www.estadao.com.br/politica/receita-cobra-r-15-bi-de-envolvidos-na-lava-jato/) . 
Nesse sentido, e considerando as dificuldades práticas de cobrança do débito pelo montante integralmente pago pela Petrobras às empreiteiras, cabe lembrar que o próprio MPTCU já havia se posicionado concordante com o uso alternativo do método do "CUB adaptado", nos seguintes termos (pág. 17, peça 147, destaques acrescidos) :
Alternativamente, caso o TCU não adote o encaminhamento anterior proposto, o Ministério Público de Contas propõe que o Tribunal considere como débito final desta TCE o valor de R$ 339.730.208,02  (data-base setembro/2006) , obtido pela aplicação da metodologia de comparação com CUB adaptado, por considerá-la mais consistente e tecnicamente aceitável para se calcular o débito decorrente de superfaturamento na construção do edifício sede da Petrobras em Vitória/ES, em comparação com a outra metodologia sugerida pela unidade técnica. 
Conforme consta da bem lançada instrução precedente (pág. 38, parágrafo 183) , após o Acórdão 2436/2021-TCU-Plenário, o assunto da cobrança de valores a título de "restituição do lucro ilegítimo" foi revisitado pelo Acórdão 1842/2022-TCU-Plenário, evoluindo-se o entendimento jurisprudencial. Além disso, a instrução bem pontua sobre as consequências práticas da decisão de se inverter o ônus da prova no atual estágio de avanço processual, mencionando e avaliando expressamente os arts. 20 e 21 da nova LINDB, o que foi destacado também na manifestação do titular da 2ª Diretoria Técnica.
Ressalto, por fim, que a presente etapa processual trata da citação dos responsáveis, ou seja, uma medida saneadora a partir da qual será exercido o contraditório e a ampla defesa em sua plenitude. Também é importante ressaltar que, nos processos da esfera administrativa de contas, o ônus da prova é dos gestores e beneficiários dos valores públicos, que devem prestar contas de seus atos à sociedade. Enquanto nos processos de natureza penal cabe o princípio do "in dubio pro reo", nos processos do TCU o princípio válido é o do "in dubio pro societate".
Diante desse cenário, mas também considerando as consequências práticas da decisão (arts. 20 e 21 da nova LINDB) , bem como os princípios da eficiência, da racionalidade administrativa e da razoável duração do processo, buscando-se um resultado útil quanto ao efetivo ressarcimento dos danos aos cofres da Petrobras, manifesto concordância com a bem ponderada proposta de responsabilização das 37 (trinta e sete) pessoas físicas e jurídicas, conforme alternativa "b" da Conclusão da instrução (pág. 46, parágrafo 227) . Caso tal proposta não venha a ser acolhida, o zeloso Auditor-instrutor tratou de ofertar e detalhar algumas alternativas possíveis, facilitando o processo de tomada de decisão nesta Corte de Contas. 
Entende-se que essa equilibrada proposta alternativa igualmente se amolda ao atual estágio processual e ao espírito dos itens 9.2, 9.3 e 9.6.1 do Acórdão 2436/2021-TCU-Plenário ("orientar" o levantamento, "autorizar" e "esclarecer" - antes do julgamento de mérito) , devendo ainda tal proposta de citação passar pelo zeloso crivo do MPTCU e do Exmo. Ministro-Relator, conforme motivação que consta da instrução (pág. 48) e do item "e" da Proposta de Encaminhamento, com a qual concordo integralmente.
	É o relatório.

Juliana Carvalho Tostes Nunes (131.998/OAB-RJ), Eduardo Luiz Ferreira Araújo de Souza (140.563/OAB-RJ) e outros, representando Petróleo Brasileiro S.A.; Fernanda Leoni (330.251/OAB-SP), Thays Chrystina Munhoz de Freitas (251.382/OAB-SP) e outros, representando Construções e Comércio Camargo Correa S/a; Juliano Marini Siqueira (343006/OAB-SP), Giuseppe Giamundo Neto (234412/OAB-SP) e outros, representando Mover Participações S.A.; Bonifácio José Suppes de Andrada (412.149/OAB-SP), representando Hochtief do Brasil Sa; Tathiane Vieira Viggiano Fernandes (27.154/OAB-DF), Carolina Ferreira Caetano da Silva Lemos (16.798/OAB-BA) e outros, representando Construtora Norberto Odebrecht S A; Alexandre Aroeira Salles (28108/OAB-DF), Patrícia Guercio Teixeira Delage (90.459/OAB-MG) e outros, representando Odebrecht S/A.

Subprocurador-Geral Paulo Soares Bugarin.

TOMADA DE CONTAS ESPECIAL. EXECUÇÃO DO EDIFÍCIO SEDE DA PETROBRAS EM VITÓRIA/ES. INDÍCIOS DE CONTRATAÇÃO COM EMPRESAS CARTELIZADAS, MANIPULAÇÃO DE PREÇOS E PAGAMENTOS INDEVIDOS A FUNCIONÁRIOS DA ESTATAL. AUTORIZAÇÃO DE CITAÇÃO DOS RESPONSÁVEIS. DESCONSIDERAÇÃO DA PERSONALIDADE JURÍDICA DAS SOCIEDADES EMPRESÁRIAS E RESPECTIVAS HOLDINGS. COMUNICAÇÕES PROCESSUAIS.

TOMADA DE CONTAS ESPECIAL (TCE)

Unidade de Auditoria Especializada em Tomada de Contas Especial (AudTCE).

Trata-se de tomada de contas especial instaurada por força do subitem 9.1 do Acórdão 219/2017-TCU-Plenário, com base nos elementos compilados nos processos de Relatório de Auditoria (TC Processo 030.013/2015-1) e de Solicitação do Congresso Nacional (TC Processo 019.579/2015-2) , tendo por objetivo apurar eventual dano ao erário e identificar os prováveis responsáveis, em virtude dos indícios de fraude e de débito constatados no procedimento de licitação e no contrato administrativo relativos à construção do Edifício Sede da Petrobras em Vitória/ES. 
Em 2/6/2006, a Petrobras deu início à fase interna do Convite 021.548.906-8, que teve por objeto a construção do edifício sede da estatal em Vitória/ES. O certame resultou na celebração do Contrato 0801.0028225.06.2 com o Consórcio OCCH, formado pela Construtora Norberto Odebrecht S/A, Construções e Comércio Camargo Corrêa S/A e Hochtief do Brasil S/A. O negócio jurídico foi celebrado em 19/1/2007, no valor inicial de R$ 486.185.223,77. Foram firmados alguns aditivos que elevaram os preços para R$ 660.427.202,03. Contudo, em razão de reajustes contratuais, o desembolso efetivo alcançou R$ 671.645.191,35.
Durante os trabalhos de apuração deste Tribunal, constataram-se as seguintes irregularidades bem sumarizadas no parecer do Secretário da então SeinfraOperações: (i) contratação com empresas cartelizadas, (ii) uso de um projeto deficiente e um orçamento sem nenhum detalhamento, mas, ao contrário, repleto de valores identificados apenas pela lacônica rubrica "verba", (iii) manipulação de preços, no contrato original e nos termos aditivos, e (iv) pagamento de propinas a funcionários da Petrobras e agentes políticos, ao longo da execução contratual.
Diante desse cenário, o TCU, na sessão plenária de 06.10.2021, prolatou o Acórdão 2436/2021-TCU-Plenário, da relatoria do Ministro Raimundo Carreiro, no qual decidiu, entre outras providências, o seguinte:
9.1. desconsiderar, desde já, com fulcro no art. 50 do Código Civil, a personalidade jurídica do Consórcio OCCH (CNPJ: 08.586.641/0001-81) , da Construtora Norberto Odebrecht S/A (CNPJ: 15.102.288/0001-82) , de Construções e Comércio Camargo Correa S/A (CNPJ: 61.522.512/0001-02) , da Hochtief do Brasil S/A (atual HTB Engenharia e Construção S/A - CNPJ: 61.037.537/0001-10) , da Odebrecht S/A (CNPJ: 05.144.757/0001-72) - holding da Construtora Norberto Odebrecht S/A, e da Camargo Correa S/A (atual Mover Participações S/A) - CNPJ: 01.098.905/0001-09, holding da Construções e Comércio Camargo Correa S/A., para ser promovida a responsabilização solidária e pessoal dos sócios e administradores das respectivas entidades à época das irregularidades objeto da tomada de contas especial;
9.2. orientar a Secretaria Extraordinária de Operações Especiais em Infraestrutura a levantar o rol dos sócios e administradores das pessoas jurídicas a que faz alusão o item 9.1 deste Acórdão; 
9.3. autorizar, com fulcro no inciso II do art. 12 da Lei 8.443/1992, a Secretaria Extraordinária de Operações Especiais em Infraestrutura a realizar as citações propostas à peça 139, com os acréscimos realizados pelo titular da unidade técnica (peça 140) , tendo por débito o valor total dos pagamentos realizados ao consórcio construtor (R$ 671.645.191,35 - valores históricos, que deverão ser corrigidos e acrescidos dos juros devidos) , devendo ser citados, também, os sócios e administradores das pessoas jurídicas a que faz alusão o item 9.1 deste Acórdão;
Conforme constou do voto do relator, as pessoas cujas citações foram autorizadas no subitem 9.3 do aludido acórdão foram as seguintes:
a) Ex-funcionários da Petrobras: Celso Araripe D'Oliveira, ex-gerente da Petrobras responsável pelo empreendimento Sede Administrativa da Petrobras em Vitória/ES; Maurício de Oliveira Guedes, ex-gerente da Petrobras responsável pelo empreendimento Sede Administrativa da Petrobras em Vitória/ES; Pedro José Barusco Filho, ex-gerente executivo da Diretoria de Serviços da Petrobras; e Renato de Souza Duque, ex-diretor de serviços da Petrobras;
b) Ex-presidente da Petrobras: José Sérgio Gabrielli de Azevedo;
c) Consórcio contratado e suas empresas constituintes: Consórcio OCCH, Construtora Norberto Odebrecht S/A, Construções e Comércio Camargo Corrêa S/A, HTB Engenharia e Construção S/A - empresas componentes do consórcio;
d) Empresas controladoras (holding) dos grupos Odebrecht e Camargo Corrêa: Odebrecht S/A e Camargo Corrêa S/A (atual Mover Participações S/A) ;
e) Ex-executivos e agentes ligados ao grupo Odebrecht: Marcelo Bahia Odebrecht, Rogério Santos de Araújo, Márcio Faria da Silva e Carlos José Vieira Machado da Cunha;
f) Ex-executivos do grupo Camargo Corrêa: Emílio Eugênio Auler Neto, Dalton dos Santos Avancini e Eduardo Hermelino Leite;
g) Ex-conselheiro da Hochtief do Brasil: Harald Jorg Dencker;
h) Executivos e ex-executivos da Hochtief do Brasil: Detlef Dralle, presidente da Hochtief do Brasil; Jörg Johannes Wiemeyer, vice-presidente da Hochtief do Brasil; e Thomas Martin Diepenbruck, superintendente técnico da Hochtief do Brasil; e 
i) Sócios e administradores das sociedades empresárias contratadas, incluindo suas holdings.
Analisa-se, nesta assentada, a proposta da então SeinfraOperações, formulada em cumprimento à parte final dos subitens 9.1 e 9.2. do mencionado acórdão, no sentido de "levantar o rol dos sócios e administradores das pessoas jurídicas a que faz alusão o item 9.1 deste Acórdão", "para ser promovida a responsabilização solidária e pessoal dos sócios e administradores das respectivas entidades à época das irregularidades objeto da tomada de contas especial".
Nesse desiderato, a unidade técnica observou a jurisprudência do TCU, no sentido de que o instituto da desconsideração da personalidade jurídica deve incidir sobre os administradores e sócios que tenham algum poder de decisão na empresa, não alcançando, em regra, os sócios cotistas, exceto nas situações em que fica patente que estes também se valeram de forma abusiva da sociedade empresária. Nessa esteira, citam-se os Acórdão 1839/2017-TCU-Plenário, 973/2018-TCU-Plenário e 1.846/2020-TCU-Plenário.
O levantamento realizado pela unidade técnica acerca dos sócios/acionistas e administradores resultou em ampla lista de responsáveis. Desse modo, concordo com a SeinfraOperações que, em face do longo lapso temporal desde a ocorrência das irregularidades em apreço, a citação dos espólios ou dos herdeiros dos responsáveis falecidos (mais de nove anos desde o término dos débitos) comprometeria o regular exercício do contraditório e da ampla defesa, na linha da jurisprudência convergente desta Corte de Contas (vide Acórdão 3141/2014-TCU-Plenário, 7.007/2022-TCU-2ª Câmara e 10.465/2022-TCU-1ª Câmara) , motivo pelo qual não será proposta a citação dos espólios nem dos herdeiros dos de cujus.
Também compartilho das preocupações da unidade técnica quanto à extensão das responsabilizações, pois, conforme levantamento que efetuou, ao se incluir todos os sócios/acionistas controladores e administradores das pessoas jurídicas envolvidas, a quantidade total de citações saltará de 20 (14 pessoas físicas e 6 pessoas jurídicas) para 105 (95 pessoas físicas e 10 pessoas jurídicas) , o que provavelmente comprometerá a razoável duração do processo e, consequentemente, postergará a esperada recomposição dos cofres da Petrobras e a punição dos principais infratores na esfera administrativa. 
Por essas razões, a instrução considerou as seguintes alternativas de encaminhamento: 
 realizar somente as citações dos responsáveis via responsabilização direta, sem valer-se do instituto da desconsideração da personalidade jurídica, caso em que seriam citadas 20 pessoas (14 físicas e 6 jurídicas) ; 
 promover as citações dos responsáveis mencionados na alínea anterior, juntamente com os presidentes dos conselhos administrativos e diretores-presidentes (ou administradores, no caso do Consórcio OCH) das pessoas jurídicas que tiveram as personalidades jurídicas desconsideradas, pois, a priori, esses agentes detinham maiores poderes deliberativo e decisório, acrescentando-se, também, as pessoas jurídicas que atuaram como acionistas controladoras, em razão de seu poder decisório nas assembleias gerais e de provável maior capacidade financeira para recompor os cofres lesados, deixando-se de chamar aos autos os demais membros dos conselhos administrativos, os diretores de setores específicos e os diretores sem designação específica, caso em que seriam citadas 37 pessoas (27 físicas e 10 jurídicas) ;
 realizar as citações dos responsáveis mencionados na alínea "a", juntamente com os acionistas controladores, membros do conselho administrativo e diretores-presidentes (ou administradores, no caso específico do Consórcio OCH) , pois é razoável presumir que esses agentes detinham relevantes poderes deliberativo e decisório, deixando-se de chamar aos autos os diretores de setores específicos e os diretores sem designação específica, caso em que seriam citadas 58 pessoas (48 físicas e 10 jurídicas) ; ou
 promover as citações dos responsáveis mencionados na alínea "a", juntamente com todos os sócios/acionistas controladores e administradores das pessoas jurídicas envolvidas, caso em que seriam citadas 105 pessoas (95 físicas e 10 jurídicas) .
	A meu ver, de modo acertado, a unidade técnica considerou que a alternativa expressa na alínea "b" estaria, de certa forma, em harmonia com a decisão anterior de desconsiderar a personalidade jurídica das pessoas jurídicas envolvidas (decisão constante do Acórdão 2436/2021-TCU-Plenário, por meio do qual esta Corte de Contas acompanhou posicionamento do MPTCU) , sem, contudo, inviabilizar o atendimento aos princípios da eficiência, da razoável duração do processo, da celeridade processual, da racionalidade administrativa, da economia processual e da garantia ao resultado útil do processo. 
	Em relação ao cálculo do débito, o Acórdão 2436/2021-TCU-Plenário autorizou a citação dos responsáveis pela totalidade dos pagamentos efetuados ao consórcio construtor. No entanto, desde então houve a superveniência do Acórdão 1842/2022-TCU-Plenário, de minha relatoria, relativamente ao tratamento dado ao "lucro ilegítimo", pela aplicação da teoria do "disgorgement", também denominada de "Teoria do produto bruto mitigado". Com efeito, segundo o entendimento fixado naquela deliberação, esta Corte de Contas deve buscar a restituição do lucro ilegítimo de modo indireto, ou seja, primeiramente, assinando prazo para que o órgão ou a entidade pública adote as providências necessárias para obter tal restituição. 
	Desse modo, está correta a unidade técnica ao afirmar que a citação dos responsáveis pela totalidade dos pagamentos efetuados ao consórcio construtor, nos termos dispostos pelo Acórdão 2436/2021-TCU-Plenário, não impossibilita que a cobrança do débito, se confirmada na decisão de mérito, leve em consideração o abatimento dos custos efetivamente incorridos na construção e do lucro de referência esperado na execução de obras semelhantes, este último a ser cobrado dos responsáveis pela própria Petrobras, em atendimento à eventual fixação de prazo, pelo TCU, para adoção de tal providência. 
	A então SeinfraOperações faz, no entanto, importante ponderação, no sentido de que o não acolhimento de parte ou de todas as alegações de defesa a serem apresentadas poderia, no limite, levar a um cenário de: a) condenação dos responsáveis por valor próximo ou igual à totalidade dos pagamentos direcionados ao consórcio; ou b) utilização de outra forma de cálculo do débito pelo TCU, a exemplo do "CUB adaptado".
	E, acertadamente, conclui que, no caso da primeira hipótese, a condenação não estaria devidamente alinhada com o entendimento jurisprudencial posterior, consubstanciado por meio do Acórdão 1842/2022-TCU-Plenário. Como se trata de obra concluída pelo consórcio, essa forma de cobrança poderia ser excessiva, se os elementos fornecidos pelos responsáveis forem considerados insuficientes. Ou seja, essa hipótese poderia resultar em uma condenação em valor superior ao montante necessário para recompor os prejuízos ocasionados aos cofres lesados. 
	Em relação à segunda hipótese, porém, a unidade técnica pondera que, já sabendo que o valor da condenação não superaria o débito calculado por meio do "CUB adaptado", a prévia citação pelo valor integral da obra ocasionaria um indesejável alongamento da discussão processual e um maior uso de recursos humanos para a apreciação do mérito e, desse modo, comprometeria a razoável duração do processo e postergaria a obtenção do efetivo ressarcimento do dano, aumentando-se, inclusive, o risco de prescrição no decorrer do processo. 
	A justificativa apresentada pela unidade técnica para tanto, é que a discussão focaria nos custos efetivamente incorridos, assemelhando-se a um regime de administração contratada, o que poderia incluir uma grande quantidade de notas fiscais e de outros comprovantes equivalentes, sem, contudo, estarem devidamente acompanhados de projetos de engenharia, de planilhas orçamentárias e de demonstrativos de medição da obra, até então ausentes nos autos. Haveria, inclusive, uma dificuldade de aferição/acolhimento a posteriori de parte desses custos, sem os devidos documentos de ateste do fiscal da obra e sem possibilidade de conferência em campo, a exemplo da verificação dos itens e serviços que deveriam compor os custos do canteiro de obra, da administração local, da mobilização/desmobilização e da construção propriamente dita (confirmação dos equipamentos utilizados, do método construtivo, da produtividade, entre outros fatores) . 
	Ou seja, de modo pertinente, a unidade técnica alerta que, no caso em tela, interessaria aos responsáveis apresentar ao TCU uma enorme quantidade de documentos, com o objetivo de demonstrar que esses custos de construção foram os mais elevados possíveis. Tal documentação, muito provavelmente, viria desacompanhada do devido respaldo de uma aferição/fiscalização cuidadosa, zelosa e diligente da Petrobras na época dos fatos, considerando as robustas evidências de fraudes e de pagamentos de propina envolvendo agentes da própria estatal. 
	Por essas razões, concordo com a então SeinfraOperações no sentido de que a citação pelo débito calculado por meio do "CUB adaptado", além de estar em maior harmonia com a jurisprudência mais recente do TCU e de ter constado como propostas alternativas da unidade técnica (peças 139 e 140) e do MPTCU (peça 147) , traria o foco da discussão de mérito para um escopo bem mais restrito, qual seja: o cálculo do superfaturamento com base em referência tecnicamente consistente e possível diante dos elementos constantes dos autos. Isso contribuiria para maior racionalidade administrativa e celeridade processual. 
	Por fim, estou de acordo com a conclusão da unidade técnica, no sentido de que, à luz da novel Resolução-TCU 344/2022, não ocorreu a incidência da prescrição das pretensões punitiva e ressarcitória do TCU.
Para concluir, registro que, embora o Ministério Público junto ao TCU tenha sido ouvido antes da prolação do citado Acórdão 2436/2021-TCU-Plenário, entendo que, nesta fase processual, sua oitiva não é necessária, em homenagem à celeridade processual, por se tratar de decisão preliminar que apenas abre o contraditório, especialmente ao se considerar que o Parquet poderá se manifestar oportunamente, após a apresentação das defesas pelos responsáveis e a sua análise pela unidade técnica.
No dia de hoje [24 de maio de 2023] deram entrada em meu Gabinete duas petições, uma da empresa Construções e Comércio Camargo Corrêa S.A. ("CCCC") , que requer "a retirada do feito da pauta do Plenário, prevista para ocorrer no dia 24 de maio de 2023, às 14h30, para que seja sobrestado até a finalização dos estudos promovidos pelo Grupo de Trabalho no TC Processo 011.717/2021-1, criado para uniformizar o entendimento desta Corte de Contas no que tange aos impactos do Acordo de Leniência celebrados", e outra da empresa HTB Engenharia e Construção S.A., com pedido também de retirada de pauta deste processo.
Entendi por bem manter o presente processo na pauta desta sessão, tendo em vista se tratar de deliberação meramente preliminar que apenas abre o contraditório, sem qualquer julgamento de mérito sobre condutas dos responsáveis que, no tempo oportuno, poderão apresentar suas defesas e, após, poderá o Tribunal avaliar as possíveis repercussões de acordos de leniência. Como se vê, cuida-se de assunto que não interfere no andamento deste processo, nesta fase processual.
Por fim, esclareço que o processo terminou por ser excluído durante a sessão de 24 de maio por não haver quórum quando da sua deliberação. 
No dia 29 do corrente mês, ou seja, há menos de 24 horas desta sessão de julgamento, e já com pauta publicada, deu entrada em meu gabinete petição da HTB Engenharia e Construção S.A., na qual formula os seguintes pedidos (grifos do original) :
a reconsideração da decisão que determinou a desconsideração da personalidade jurídica (item 9.1 do Acórdão nº 2.436/2021) , uma vez que ausente qualquer indicação e comprovação de conduta relativa a abuso de direito por parte das pessoas que se pretende, por meio deste instituto, incluir no rol de responsáveis; 
a exclusão de Thomas Martin Diepenbruck e Harald Jorg Dencker do rol de responsáveis, uma vez que atuavam na condição de meros empregados da empresa, a eles se aplicando o mesmo entendimento adotado nos itens 12, 13 e 14 do voto do Ministro Relator do Acórdão nº 2.436/2021; e 
 (iii) subsidiariamente, caso não excluído Harald Jorg Dencker pelo fundamento acima, considerando o seu falecimento em 2021, que seja acolhida a proposta da SeinfraOperações de deixar de citar seu espólio ou herdeiros, sob pena de comprometer o regular exercício do contraditório e da ampla defesa. 
Trata-se de pedidos que não encontram guarida nas normas processuais, quando o processo já está concluso para o relator e com pauta de julgamento já publicada. Além disso, são pedidos que dizem respeito ao mérito deste processo, o que será oportunamente analisado, na fase processual adequada para tanto. Nesta oportunidade, o TCU está apenas autorizando a abertura do contraditório. 
Por esses fundamentos, deixo de apreciar os referidos pedidos nesta oportunidade.
Em face do exposto, voto por que o Tribunal adote a deliberação que ora submeto à consideração do Plenário.
TCU, Sala das Sessões, em 31 de maio de 2023.
ANTONIO ANASTASIA 
Relator